ACORDAO-COMPLETO-2308039

ACÓRDÃO 463/2019 ATA 7/2019 - PLENÁRIO

VISTA, relatada e discutida esta representação, formulada pela Secretaria de Fiscalização de Tecnologia da Informação - Sefti acerca de irregularidades no pregão eletrônico para registro de preços 1/2017 (PE SRP 1/2017) , promovido pelo Ministério da Educação - MEC, com participação do Fundo Nacional de Desenvolvimento da Educação - FNDE e adesão do Ministério da Integração Nacional - MI.
		ACORDAM os ministros do Tribunal de Contas da União, reunidos em sessão do Plenário, ante as razões expostas pela relatora, em:
		9.1. conhecer da representação e considerá-la procedente;
		9.2. com fundamento no art. 71, inciso IX, da Constituição Federal c/c o art. 45 da Lei 8.443/1992, fixar prazo de 15 (quinze) dias para que o Ministério da Educação anule a ata de registro de preços 1/2017, pactuada com a XYS Tecnologia Ltda., e informe ao TCU as medidas adotadas;
		9.3. com fundamento no art. 71, inciso IX, da Constituição Federal c/c o art. 45 da Lei 8.443/1992, fixar prazo de 15 (quinze) dias para que o Ministério da Educação anule o contrato 21/2017, assinado com a XYS Tecnologia Ltda., e informe ao TCU as medidas adotadas;
		9.4. com fundamento no art. 71, inciso IX, da Constituição Federal c/c o art. 45 da Lei 8.443/1992, fixar prazo de 15 (quinze) dias para que o Ministério da Integração Nacional anule o contrato 14/2017, assinado com a XYS Tecnologia Ltda., e informe ao TCU as medidas adotadas;
		9.5. determinar, com fundamento nos arts. 10, § 1º, 12, incisos I e II, e 47 da Lei 8.443/1992 c/c os arts. 202, incisos I e II, e 252 do Regimento Interno, a conversão destes autos em tomada de contas especial e autorizar as citações dos responsáveis a seguir indicados, para que, no prazo de 15 (quinze) dias, a contar das notificações, apresentem alegações de defesa em face das irregularidades que lhes são imputadas e/ou recolham aos cofres da União as quantias discriminadas em cada caso, atualizadas monetariamente a partir das respectivas datas até o efetivo recolhimento, na forma da legislação em vigor, tendo em vista a ocorrência de superfaturamento no contrato 21/2017 do Ministério da Educação e no contrato 14/2017 do Ministério da Integração Nacional:
	Responsáveis
	Contrato
	Data do Pagamento
	Valor (R$) 

	Luiz Carlos da Silva Ramos, Paulo Roberto de Souza Lemos, José Eduardo Mendonça Júnior e XYS Tecnologia Ltda.
	21/2017
	11/5/2017
	11.347.734,87

			25/5/2017
	52.251,69

			16/6/2017
	694.680,00

			19/7/2017
	43.417,50

			19/7/2017
	43.417,50

			26/7/2017
	260.505,00

	Ulisses Cavalcanti Martins Lino Silva, Henrique Nixon Souza da Silva, Helder Mota Gomes e XYS Tecnologia Ltda.
	14/2017
	4/7/2017
	 4.482.056,51

	9.5.1. Luiz Carlos da Silva Ramos, CPF XXX.108.497-XX, na condição de autoridade competente e diretor de Tecnologia da Informação do MEC de 10/6/2016 a 18/8/2017, por aprovar o TR do PE SRP 1/2017 do MEC sem análise e comparação adequada entre custos totais de propriedade das soluções identificadas, sem avaliação adequada do quantitativo do esforço em horas e complexidade dos serviços especializados definidos em UST e baseado em pesquisa de preços deficiente, e por assinar o contrato 21/2017 dele decorrente; na condição de gestor do contrato 21/2017, por autorizar as emissões das ordens de fornecimento de bens e serviços e aprovar os respectivos termos de aceite definitivos em contratação com sobrepreço;
	9.5.2. Paulo Roberto de Souza Lemos, CPF XXX.661.917-XX, na condição de coordenador-geral de Infraestrutura de TI do MEC de 29/7/2016 a 10/11/2017 e integrante técnico da contratação, por elaborar o ETP e TR do PE SRP 1/2017 do MEC sem análise e comparação adequada entre os custos totais de propriedade das soluções identificadas, em desacordo com o art. 12, inciso III, da IN SLTI/MP 4/2014, sem avaliação adequada do quantitativo do esforço em horas e complexidade dos serviços especializados definidos em UST, em desacordo com o art. 16, inciso II, da IN SLTI/MP 4/2014 c/c a Lei 8.666/1993, inciso IX, art. 6º, alínea "f", e por elaborar pesquisa de preços deficiente (peça 62, p. 39 e 68) , em afronta ao art. 15, inciso V e §1º, da Lei 8.666/1993 e à jurisprudência do TCU; na condição de fiscal requisitante do contrato 21/2017, por autorizar as emissões das ordens de fornecimento de bens e serviços e aprovar os respectivos termos de aceite definitivos em contratação com sobrepreço;
	9.5.3. José Eduardo Mendonça Júnior, CPF XXX.469.885-XX, na condição de coordenador-geral de Desenvolvimento de TI do MEC de 5/12/2016  a 13/10/2017 e integrante requisitante da contratação, por elaborar o ETP e TR do PE SRP 1/2017 do MEC sem análise e comparação adequada entre os custos totais de propriedade das soluções identificadas, em desacordo com o art. 12, inciso III, da IN SLTI/MP 4/2014, e sem avaliação adequada do quantitativo do esforço em horas e complexidade dos serviços especializados definidos em UST, em desacordo com o art. 16, inciso II, da IN SLTI/MP 4/2014 c/c a Lei 8.666/1993, inciso IX, art. 6º, alínea "f";
	9.5.4. Ulisses Cavalcanti Martins Lino Silva, CPF XXX.223.996-XX, na condição de integrante técnico da contratação do MI, por elaborar o ETP e TR utilizados para fundamentar a viabilidade econômica da adesão à ata de registro de preços 1/2017 do MEC sem análise e comparação adequada entre os custos totais de propriedade das soluções identificadas, em desacordo com o art. 12, inciso III, da IN SLTI/MP 4/2014, sem avaliação adequada do quantitativo do esforço em horas e complexidade dos serviços especializados definidos em UST, em desacordo com o art. 16, inciso II, da IN SLTI/MP 4/2014 c/c a Lei 8.666/1993, inciso IX, art. 6º, alínea "f", e elaborar pesquisa de preços deficiente (peça 62, p. 39 e 68) , em afronta ao art. 15, inciso V e §1º, da Lei 8.666/1993 e à jurisprudência do TCU; 
	9.5.5. Henrique Nixon Souza da Silva, CPF XXX.457.661-XX, na condição de coordenador-geral de TI do MI de 26/1/2017 até 4/9/2017 e integrante requisitante da contratação, por elaborar o ETP e TR utilizados para fundamentar a viabilidade econômica da adesão à ata de registro de preços 1/2017 do MEC sem análise e comparação adequada entre os custos totais de propriedade das soluções identificadas, em desacordo com o art. 12, inciso III, da IN SLTI/MP 4/2014, e sem avaliação adequada do quantitativo do esforço em horas e complexidade dos serviços especializados definidos em UST, em desacordo com o art. 16, inciso II, da IN SLTI/MP 4/2014 c/c a Lei 8.666/1993, inciso IX, art. 6º, alínea "f"; na condição de fiscal requisitante do contrato 14/2017, por autorizar as emissões da ordem de fornecimento de bens e aprovar os respectivo termos de aceite definitivo em contratação com sobrepreço;
	9.5.6. Helder Mota Gomes, CPF XXX.866.741-XX, na condição de integrante administrativo da contratação do MI, por elaborar pesquisa de preços deficiente, utilizada para fundamentar a viabilidade econômica da adesão à ata de registro de preços 1/2017 do MEC, em afronta ao art. 15, inciso V e §1º, da Lei 8.666/1993 e à jurisprudência do TCU; na condição de gestor do contrato 14/2017, por autorizar as emissões da ordem de fornecimento de bens e aprovar os respectivos termos de aceite definitivo em contratação com sobrepreço; e
	9.5.7. XYS Tecnologia Ltda., CNPJ 10.383.485/0001-01, por assinar o contrato 21/2017 com o Ministério da Educação e o contrato 14/2017 com o Ministério da Integração Nacional com indícios de sobrepreço e emitir faturas a eles correspondentes contendo valores superfaturados, causando prejuízo ao erário em razão da prática de preços superiores aos de mercado.
	9.6. determinar a realização de audiência dos responsáveis abaixo, com fundamento nos arts. 10, § 1º, e 12, incisos I e III, da Lei 8.443/1992 c/c o art. 202, incisos I e III, do Regimento Interno, para que, no prazo de 15 (quinze) dias, apresentem razões de justificativa quanto às respectivas condutas que propiciaram a ocorrência das seguintes irregularidades:
	9.6.1. Maurício Bucciolli Guernelli, CPF XXX.827.138-XX:
	9.6.1.1. na condição de integrante requisitante da contratação, por elaborar o ETP do FNDE utilizado para fundamentar a viabilidade econômica da contratação na condição de partícipe do PE SRP 1/2017 do MEC sem análise e comparação adequada entre os custos totais de propriedade das soluções identificadas, em desacordo com o art. 12, inciso III, da IN SLTI/MP 4/2014, e sem avaliação adequada do quantitativo do esforço em horas e complexidade dos serviços especializados definidos em UST, em desacordo com a Lei 8.666/1993, inciso IX, art. 6º, alínea "f";
	9.6.1.2. na condição de diretor de Tecnologia do FNDE, por manifestar, junto ao órgão gerenciador, interesse em participar do registro de preços sem formalização adequada e sem aprovação da autoridade competente, em desacordo com o art. 6º, incisos I e II, do Decreto 7.892/2013.
	9.6.2. Natércia Cristiane Mendes de Souza, CPF XXX.012.301-XX, na condição de integrante técnica da contratação, por elaborar o ETP do FNDE utilizado para fundamentar a viabilidade econômica da contratação na condição de partícipe do PE SRP 1/2017 do MEC sem análise e comparação adequada entre os custos totais de propriedade das soluções identificadas, em desacordo com o art. 12, inciso III, da IN SLTI/MP 4/2014, e sem avaliação adequada do quantitativo do esforço em horas e complexidade dos serviços especializados definidos em UST, em desacordo com a Lei 8.666/1993, inciso IX, art. 6º, alínea "f"; 
	9.6.3. Camilo Mussi, CPF XXX.977.468-XX:
	9.6.3.1. na condição de integrante requisitante da contratação, por elaborar o ETP do Inep, utilizado para fundamentar a viabilidade econômica da contratação da adesão à ata de registro de preços PE SRP 1/2017 do MEC sem análise e comparação adequada entre os custos totais de propriedade das soluções identificadas, em desacordo com o art. 12, inciso III, da IN SLTI/MP 4/2014, e sem avaliação adequada do quantitativo do esforço em horas e complexidade dos serviços especializados definidos em UST, em desacordo com a Lei 8.666/1993, inciso IX, art. 6º, alínea "f";
	9.6.3.2. na condição de diretor de Tecnologia e Disseminação de Informações Educacionais do Inep, por manifestar, junto ao órgão gerenciador e fornecedor beneficiário, interesse em adesão à ata de registro de preços sem realizar pesquisa de preço que comprovasse a vantajosidade da adesão, em desacordo com o art. 22 do Decreto 7.892/2013.
	9.6.4. Carlos Roberto Porfírio Júnior, CPF XXX.978.318-XX, na condição de integrante técnico da contratação, por elaborar o ETP do Inep, utilizado para fundamentar a viabilidade econômica da contratação da adesão à ata de registro de preços do PE SRP 1/2017 do MEC sem análise e comparação adequada entre os custos totais de propriedade das soluções identificadas, em desacordo com o art. 12, inciso III, da IN SLTI/MP 4/2014, e sem avaliação adequada do quantitativo do esforço em horas e complexidade dos serviços especializados definidos em UST, em desacordo com a Lei 8.666/1993, inciso IX, art. 6º, alínea "f".  
	9.7. determinar ao Ministério da Educação, com fundamento no art. 250, inciso II, do Regimento Interno, que, nas próximas aquisições de licenças de software, seja incluída, entre as cláusulas do edital, a obrigação de que a futura contratada forneça documentação oficial do fabricante da solução com informações que permitam aferir a validade dos produtos adquiridos, como identificador da licença, descrição, quantitativo, part number, modelo, versão, data de validade, indicador se está incluído o direito a atualização, garantia e suporte técnico, período da garantia e preço praticado, informando ao TCU, em 15 (quinze) dias, as medidas adotadas;
		9.8. determinar ao Fundo Nacional de Desenvolvimento da Educação, com fundamento no art. 45 da Lei 8.443/1992 c/c o art. 250, inciso II, do Regimento Interno, que se abstenha de celebrar contrato com base na ata de registro de preços decorrente do PE SRP 1/2017, informando ao TCU, em 15 (quinze) dias, as medidas adotadas;
		9.9. dar ciência ao Ministério da Educação que a atestação no recebimento das licenças da solução contratada, as quais não eram perpétuas, ocorreu em desacordo com o art. 2º, inciso XXIII, da IN SLTI 4/2014;
		9.10. dar ciência desta decisão ao Ministério da Educação, ao Fundo Nacional de Desenvolvimento da Educação, ao Instituto Nacional de Estudos e Pesquisas Educacionais Anísio Teixeira e ao Ministério da Integração Nacional;
		9.11. apensar estes autos ao processo de tomada de contas especial a ser instaurado por determinação do subitem 9.5 deste acórdão.

Representação acerca de possíveis irregularidades em registro de preços para o fornecimento de solução de gerenciamento, verificação e análise de desempenho digital de atividades atinentes à tecnologia da informação, associado à prestação de serviços de suporte técnico.

Ministério da Educação - MEC, Fundo Nacional de Desenvolvimento da Educação - FNDE e Ministério da Integração Nacional - MI.

3. Interessada: XYS Tecnologia Ltda. (CNPJ 10.383.485/0001-01).

13.1. Ministros presentes: José Mucio Monteiro (Presidente), Walton Alencar Rodrigues, Benjamin Zymler, Aroldo Cedraz, Raimundo Carreiro, Ana Arraes (Relatora) e Bruno Dantas.
13.2. Ministros-Substitutos presentes: Marcos Bemquerer Costa e Weder de Oliveira.

XYS Tecnologia LTDA.

XYS Tecnologia Ltda

XYS Tecnologia Ltda.

ANA ARRAES

Adoto com relatório a instrução elaborada em pareceres uniformes pela Secretaria de Fiscalização de Tecnologia da Informação - Sefit (peças 219-221) :
"INTRODUÇÃO
	Cuidam os autos de representação, apresentada por esta unidade técnica, a respeito de possíveis irregularidades ocorridas no Pregão Eletrônico para Registro de Preços (PE SRP) 1/2017, promovido pelo Ministério da Educação (MEC) , com participação do Fundo Nacional de Desenvolvimento da Educação (FNDE) , em face de indícios de (i) restrição à competitividade do certame; (ii) contratação antieconômica; e (iii) permissão indevida de adesões à Ata de Registro de Preços (ARP) 1/2017. A sessão de lances do referido pregão foi realizada no dia 16/1/2017 e obteve o preço final de R$ 49.855.163,50, adjudicado à empresa XYS Tecnologia Ltda., CNPJ 10.383.485/0001-01 (peça 9) .
2.	O objeto da licitação consistiu em registro de preços para fornecimento de solução de gerenciamento, verificação e análise de performance digital dos serviços, negócios, aplicações e infraestrutura dos contratantes e prestação de serviços associados à solução, sob demanda e sem garantia de consumo mínimo e suporte técnico da solução com atualização de versão (peça 3, p. 2) , conforme condições e especificações estabelecidas no termo de referência (TR) , Anexo I do edital do referido PE SRP (peça 4) .
3.	O certame, que teve o MEC como órgão gerenciador da eventual ARP dele decorrente, contou com o FNDE na condição de partícipe, além de permitir adesões tardias de outros órgãos ou entidades (caronas) . Foi adotado o critério de menor preço global para julgamento da melhor proposta, que deveria compreender seis itens, cujo valor total estimado foi de R$ 57.838.727,28 (peça 3, p. 28) . Portanto, tendo em vista o valor adjudicado, destaca-se que o valor potencial total, incluindo eventuais adesões tardias à ARP, girava em torno de R$ 300 milhões.
HISTÓRICO
4.	O valor registrado na ARP 1/2017 foi de R$ 49.855.165,50, cabendo R$ 31.998.133,50 ao MEC e R$ 17.857.030,00 ao FNDE. Em 7/4/2017, o MEC assinou contrato com a vencedora do certame relativo a uma parte do valor a ele pertencente, perfazendo um total de R$ 17.551.684,00 (peça 2) . Decorrentes desse contrato, já foram pagos R$ 13.735.328,00 à contratada (peça 70) . Por seu turno, em 24/5/2017, o Ministério da Integração Nacional (MI) efetuou adesão tardia à ARP, assinando contrato de R$ 13.233.795,00 (peça 11) .
5.	Resumindo, do valor total registrado na ARP, até o momento já foram contratados mais de R$ 30.000.000,00, conforme demonstrado no Quadro 1.
	Órgão
	Contrato
	Data
	Valor (R$) 

	MEC
	21/2017 (peça 68) 
	7/4/2017
	R$ 17.551.684,00

	MI
	14/2017 (peça 69) 
	24/5/2017
	R$ 13.233.795,00

	Valor total
	R$ 30.785.479,00

Quadro 1 - Contratos assinados pelo MEC e pelo MI
6.	Na primeira instrução do presente processo, de 13/6/2017 (peça 13) , a unidade técnica identificou possíveis irregularidades em razão da caracterização excessiva do objeto, sobreposição de serviços, ausência de transparência no pagamento de serviços por meio de Unidade de Serviços Técnicos (UST) e permissão indevida de adesão à ARP. Diante dos indícios de irregularidades, foram propostas medidas a serem tomadas pelo Relator.
7.	Em despacho de 20/6/2017 (peça 16) , em substituição à Ministra-Relatora, o Ministro-Substituo André Luís de Carvalho, concordou com as conclusões e propostas da área técnica e determinou a suspensão cautelar de novas adesões à ARP 1/2017, a oitiva prévia do MEC e do MI, além de diligências junto às organizações envolvidas e à empresa vencedora do certame.
8.	Em 4/7/2017 o MEC apresentou sua resposta (peça 41) , a qual foi complementada em 11/7/2017 (peça 51) . Já o FNDE apresentou suas manifestações no dia 4/7/2017 (peças 42 e 44) . Por sua vez o MI apresentou os esclarecimentos solicitados no dia 7/7/2017 (peça 48) . Por fim, a empresa contratada apresentou suas manifestações no dia 7/7/2017 (peça 50) .
9.	Em 8/8/2017, esta unidade técnica encaminhou os autos ao gabinete da Ministra-Relatora, contendo a instrução relativa à análise das oitivas (peças 98-100) .
10.	Em 15/8/2017, também em substituição à Relatora, o Ministro-Substituto Marcos Bemquerer proferiu despacho (peça 101) por meio do qual decidiu, resumidamente: (i) manter a medida cautelar deferida pelo Ministro-Substituto André Luís de Carvalho em 20/6/2017, ratificada pelo Plenário em 28/6/2017 (peça 24) ; (ii) determinar ao MEC que suspendesse a execução do Contrato 21/2017, decorrente da ARP 1/2017 do MEC; (iii) determinar ao MI que suspendesse a execução do Contrato 14/2017, também decorrente da ARP 1/2017 do MEC; e (iv) realizar oitivas das organizações contratantes e também da empresa contratada. Observa-se ainda que o referido despacho de 15/8/2017 foi ratificado pelo Plenário em 16/8/2017 (peça 108) .
11.	Também em 15/8/2017, mas em horário posterior ao despacho retro citado, foi juntado ao presente processo um memorial da empresa contratada (peça 102) por meio do qual ela contestava a instrução desta Secretaria de Fiscalização de Tecnologia da Informação (Sefti) .
12.	As organizações às quais foi franqueada a possibilidade de se manifestarem por meio de oitivas foram notificadas no dia 16/8/2017, por meio dos Ofícios 748-751/2017-TCU/Sefti (peças 104-107 e 109-112) . Tendo em vista a data de notificação e o prazo concedido (quinze dias) , as oitivas poderiam ser apresentadas até o dia 31/8/2017.
13.	Em 18/8/2017, a empresa contratada, em resposta ao Ofício 750/2017-TCU/Sefti, apresentou sua manifestação (peça 113, sigilosa) a respeito do despacho proferido em 15/8/2017.
14.	Além disso, em 22/8/2017, a empresa contratada ingressou com agravo (peça sigilosa 116) contra o despacho proferido em 15/8/2017. Em razão do agravo interposto, foi prolatado o Acórdão 1906/2017-TCU-Plenário, da relatoria do Ministro-Substituto Marcos Bemquerer (peça 118) , por meio do qual foi negado seu provimento.
15.	Em 31/8/2017, o MEC enviou ao TCU o Ofício 233/AECI/MEC, informando que havia sido suspensa a execução do contrato 21/2017 (peça 117) . Também em 31/8/2017, o MEC solicitou dilação do prazo para atendimento à oitiva determinada em 15/8/2017 (peça 124) .
16.	Em 1º/9/2017, o MI apresentou sua resposta às oitivas a respeito dos indícios de irregularidades apontados pela Sefti (peça 122) , os quais foram objeto de despacho do relator e também referendados pelo Plenário.
17.	No dia 15/9/2017, portanto dentro do prazo que havia solicitado como dilação, o MEC apresentou sua resposta às oitivas a respeito dos indícios de irregularidades apontados por esta unidade técnica (peça 132) , os quais foram objeto de despacho do relator e também referendados pelo Plenário.
18.	Antes de passar à análise das oitivas, esclarece-se que, em razão de fiscalização realizada com objetivo de acompanhar as aquisições relativas a TI no âmbito do MEC e das autarquias a ele vinculadas (TC Processo 017.255/2017-1) , elementos obtidos no âmbito daquela fiscalização poderão ser apresentados nesta instrução de forma subsidiária. Desse modo, visando à garantia do direito ao contraditório e à ampla defesa, as peças eventualmente produzidas e/ou obtidas no âmbito daquele processo mencionadas neste foram a este juntadas.
3.	EXAME TÉCNICO
I. Considerações técnicas iniciais
19.	O objetivo desta instrução é analisar as respostas às oitivas, determinadas por despacho do Relator em 15/8/2017, as quais são uma oportunidade para as partes apresentarem seus argumentos, em observância aos princípios constitucionais do contraditório e da ampla defesa.
20.	Inicialmente, observa-se que, do ponto de vista material, as peças 102 (memoriais apresentados pela empresa contratada) e 113 (resposta apresentada pela empresa contratada à oitiva) são equivalentes, isto é, apresentam as mesmas alegações. Quanto à peça 116 (agravo interposto pela empresa contratada) , a qual também é equivalente às outras duas, ela já foi objeto de análise pelo Gabinete do Ministro-Substituto Marcos Bemquerer, dando origem ao Acórdão 1906/2017-TCU-Plenário.
21.	Nesse sentido, a presente instrução abordará, como resposta da empresa às oitivas, apenas a peça sigilosa 113, tendo em vista ser ela a resposta formal, além de sua equivalência com as peças sigilosas 102 e 116, não significando que os fatos narrados pela empresa contratada deixarão de ser confrontados.
22.	Convém ressaltar que a oitiva determinada ao MEC, ao MI e à empresa contratada foi para que essas organizações se pronunciassem a respeito das irregularidades apontadas pela Sefti na peça 98, especificamente quanto:
22.1.	às deficiências nas pesquisas de preço que fundamentaram o PE SRP 1/2017;
22.2.	ao sobrepreço em itens relevantes;
22.3.	aos pagamentos superfaturados nos contratos 21/2017 (MEC) e 14/2017 (MI) ; e
22.4.	à atestação irregular dos softwares adquiridos.
23.	Em alguns momentos ao longo desta instrução serão utilizados os termos sobrepreço e superfaturamento. Considerando que os mesmos podem suscitar alguma dúvida quanto aos respectivos conceitos, transcrevem-se suas definições a seguir, conforme constam do Vocabulário de Controle Externo do TCU (VCE) :
Sobrepreço (DEF) : ocorre quando uma cotação de um bem ou serviço é superior ao valor praticado pelo mercado. (BRASIL. Tribunal de Contas da União. Acórdão Plenário n. 316, de 15 de março de 2006) 
Sobrepreço (DEF2) : é a diferença a maior obtida entre os preços orçados / contratados e os preços de referência de mercado, multiplicado pelas respectivas quantidades contratuais. (Fonte: BRASIL. Tribunal de Contas da União. Roteiro de Auditoria Obras públicas. Disponível em: http://portal2.tcu.gov.br/. Acesso em: 14 fev 2013) .
Superfaturamento: é o dano ao erário caracterizado pelo pagamento de obras, bens e serviços por preços manifestamente superiores à (média) tendência praticada pelo mercado ou incompatíveis com os fixados pelos órgãos oficiais competentes, seja pela prática de preços unitários acima da tendência de mercado ou medição de quantidades superiores às reais, (bem como) ou ainda pela má qualidade na execução de obras e serviços de engenharia que resulte em diminuição da qualidade, vida útil ou segurança. (Fonte: BRASIL. Departamento de Polícia Federal. DITEC. Instrução Técnica 4/2006) . (destacou-se) 
24.	Outro termo que será utilizado com frequência nesta instrução é a sigla APM, acrônimo em inglês para Application Performance Management (Gerenciamento de Performance de Aplicações) . Solução de APM consiste em software destinado a coletar informações em tempo real relativas ao desempenho de aplicações (softwares) em execução, gerando informações que permitem análise posterior ou em tempo real com o intuito de propor melhorias que podem ser efetuadas nas aplicações monitoradas.
25.	APM é, portanto, a sigla utilizada para a solução de software que foi adquirida como resultado do PE SRP 1/2017 do MEC. Nesse caso específico, o APM adquirido foi a solução denominada Dynatrace AppMon 6.5  (peça 89, p. 3) .
II. Deficiências na pesquisa de preços que fundamentou o PE SRP 1/2017 do MEC
Apontamentos do TCU sobre a pesquisa de preços
26.	Na instrução anterior, a Sefti apontou falhas na pesquisa de preços realizada pelo MEC para fins de estimativa do preço para o PE SRP 1/2017 do MEC, as quais, em desacordo com as disposições legais, infra legais e jurisprudenciais desta Corte, podem ser resumidas da seguinte forma (peça 98, parágrafos 16-40) :
26.1.	a estimativa de preços baseou-se, exclusivamente, em cotações junto a fornecedores, com o agravante de nem todos os fornecedores serem, comprovadamente, revendedores da solução que se pretendia adquirir;
26.2.	nos processos relativos ao planejamento da contratação pelo MEC, pelo FNDE e pelo MI não constam as verificações ou análises por parte dos participantes da equipe de planejamento ou da autoridade competente, acerca da adequação da estimativa dos preços dos itens a adquirir;
26.3.	tanto o MEC quanto o FNDE admitiram a existência de contratações similares à do PE SRP 1/2017 do MEC, mas mesmo assim, desconsideraram os valores dessas contratações como balizadores de sua estimativa de preços; e
26.4.	os valores praticados no PE SRP 7/2014 do FNDE, com participação do MEC, para solução semelhante, deveriam ter sido utilizados no planejamento do PE SRP 1/2017 do MEC como referencial, demonstrando, se fosse o caso, os motivos que levariam a contratação mais recente a estar estimada em valor 30 vezes maior que o valor adjudicado para ferramenta semelhante há menos de três anos antes.
Resposta do MI sobre a pesquisa de preços
27.	A resposta do MI à oitiva foi enviada ao TCU por meio do Ofício 223/AECI/MI, de 31/8/2017 (peça 122) . Referido ofício se reportou ao Despacho do Sr. Coordenador-Geral de TI daquele Ministério o qual se pronunciou, acerca da pesquisa de preços, da forma descrita a seguir:
27.1.	a pesquisa de preços efetuada pelo MI teve como base e-mail enviado a dezenas de entes públicos solicitando o encaminhamento de cópia de contratos com objetos iguais ou semelhantes ao do seu termo de referência;
27.2.	considerando que a pesquisa retornou apenas respostas negativas, aquela CGTI/MI não identificou na consulta nenhuma contratação que atendesse aos parâmetros exigidos no art. 2º da IN SLTI 5/2014;
27.3.	os parâmetros utilizados pela Sefti para apontamento de indícios de sobrepreço teriam sido inadequados, tendo em vista que: (i) os pregões do FNDE e do BRB não geraram contratos; (ii) o pregão do Banco Central do Brasil (BCB) , apesar de ter gerado contrato, se limitou a fornecimento de licenças, sem prestação de serviços; (iii) a licitação do BCB ocorreu há mais de 180 dias da data de realização da pesquisa pela CGTI/MI; e (iv) o pregão conduzido pelo FNDE não atendia às necessidades do MI, conforme página 253 do Estudo Técnico Preliminar (ETP) ; e
27.4.	de forma a atender ao que dispõe a IN SLTI 5/2014, a CGTI/MI baseou a pesquisa de preços em orçamento junto a quatro fornecedores distintos, cujos valores ficaram acima dos registrados na ARP do MEC, o que comprovou ser vantajosa a adesão.
Análise da resposta do MI sobre a pesquisa de preços
28.	Inicialmente, cabe registrar que a jurisprudência desta Corte é no sentido de que a pesquisa de preços deve se basear em uma 'cesta de preços', isto é, baseando-se em fontes diversas. Nesse sentido, por oportuno, transcreve-se trecho do Acórdão 2637/2015-TCU-Plenário, da relatoria do Ministro Bruno Dantas:
As estimativas de preços prévias às licitações devem estar baseadas em cesta de preços aceitáveis, tais como os oriundos de pesquisas diretas com fornecedores ou em seus catálogos, valores adjudicados em licitações de órgãos públicos, sistemas de compras (Comprasnet) , valores registrados em atas de SRP, avaliação de contratos recentes ou vigentes, compras e contratações realizadas por corporações privadas em condições idênticas ou semelhantes. (grifou-se) 
29.	Quanto à IN SLTI 5/2014, os incisos do seu art. 2º estabelecem fontes de informação a serem consideradas na pesquisa de preços: (I) painel de preços (paineldeprecos.planejamento. gov.br) ; (II) contratações similares de outros entes públicos, em execução ou concluídos nos 180 dias anteriores à data da pesquisa de preços; (III) pesquisa publicada em mídia especializada, sítios eletrônicos especializados ou de domínio amplo; e (IV) pesquisa com os fornecedores, desde que as datas das pesquisas não se diferenciem em mais de 180 dias (grifou-se) .
30.	O §1º do mesmo dispositivo ainda determina que devem ser priorizadas as fontes especificadas nos incisos I e II, isto é, o painel de preços e as contratações similares de outros entes públicos.
31.	À luz do art. 2º da IN SLTI 5/2014, importa registrar que o argumento utilizado pelo MI para a não utilização do preço contratado pelo BCB, uma vez que sua licitação teria se dado há mais de 180 dias da data de realização da pesquisa da CGTI/MI, não se sustenta quando confrontado com o inciso II do citado dispositivo. O seu inciso II deixa manifesto que podem ser utilizadas contratações similares de outros entes públicos, em execução ou concluídos nos 180 dias anteriores à data da pesquisa de preços. Isto é, como o contrato do BCB estava em execução quando da pesquisa de preços realizada pelo MI, não havia óbices para sua utilização.
32.	Segundo alegado pela CGTI/MI, após busca junto a outras organizações públicas, em 7/3/2017, a qual se mostrou frustrada, restou como alternativa usar os valores apresentados em cotações junto a fornecedores. De posse das cotações, teria sido comprovado que a adesão à ARP do MEC seria a alternativa mais vantajosa. Entretanto, a análise dos documentos constantes do processo administrativo relativo à contratação demonstra que os fatos não ocorreram dessa forma.
33.	A consulta às organizações públicas deu-se por meio de e-mails, enviados no dia 7/3/2017, às 19:42 (peça 164, p. 33-34) , solicitando cópia de eventuais contratos com objeto semelhante ao do PE SRP 1/2017 do MEC. Além disso, constava dos e-mails a expressão 'Caso o órgão não possua contrato com objeto igual e/ou similar, solicitamos gentileza nos enviar resposta negativa, para fins de juntada aos autos'. Da análise dos autos, não se constatou a existência de respostas de uma organização sequer.
34.	Já as consultas aos fornecedores solicitando cotações foram feitas por intermédio de e-mails enviados em 24/2/2017 e 2/3/2017, doze dias antes do envio às organizações públicas (peça 164, p. 30-32) . Ou seja, ao contrário do afirmado pelos gestores da GCGTI/MI, não foi feita consulta prévia às organizações públicas. Essa consulta ocorreu posteriormente à consulta junto a fornecedores, como demonstram os documentos citados.
35.	Além disso, o ofício solicitando autorização para adesão à ARP do PE SRP 1/2017 do MEC foi assinado eletronicamente pelo Coordenador de Infraestrutura e Suporte do MI em 7/3/2017 às 19:15 e pelo Coordenador Geral de TI do MI em 8/3/2017 às 16:45  (peça 165, p 3-4) . Isto é, os e-mails enviados às organizações públicas aparentam terem o intuito de dar ares de legalidade à situação, tendo em vista que foram enviados após a CGTI/MI já ter decidido solicitar a adesão à ARP. Caso tenham recebido respostas, elas não constam dos autos analisados.
36.	Merece ainda correção, salvo melhor juízo, a afirmação da CGTI/MI no sentido de que consultou quatro fornecedores distintos, enquanto as informações dos autos mostram que a consulta foi realizada junto a apenas três empresas (peça 164, p. 36-51) .
37.	Os fatos narrados nos parágrafos 28 a 36, sugerem ausência de boa-fé dos responsáveis quanto à regularidade da pesquisa de preços, tendo em vista as evidências indicarem (i) que não houve, de fato, consulta a organizações públicas acerca de contratações semelhantes; e (ii) a definição da CGTI/MI pela adesão à ARP do MEC aconteceu antes de se ter resposta aos e-mails enviados às organizações públicas.
38.	Há que se considerar também que o ETP não demonstra que a CGTI/MI tenha feito juízo crítico acerca dos valores orçados, tendo em vista que os preços de referência foram obtidos exclusivamente por meio de pesquisa junto a três fornecedores. Observa-se ainda que não houve critério na seleção das empresas consultadas, já que de acordo com informações disponíveis no sitio eletrônico de um dos fornecedores consultados (www.isitecnologia.com.br) (peça 164, p. 32 e 47-50) , nenhuma das soluções que a empresa comercializa está relacionada ao objeto da contratação em tela (peça 176) .
39.	Como juízo crítico elementar, caberia aos gestores avaliarem qual era o preço praticado no mercado à época, a fim de confrontá-lo com as cotações recebidas. Nesse sentido o item 2 da pesquisa, correspondente aos agentes de coleta de informações (Licenciamento perpétuo e flutuante do Módulo de Aferição e Coleta de dados de desempenho dos sistemas WEB, aplicativos móveis e WEB services) foi cotado ao MI pelos seguintes preços: R$ 45.200,00; R$ 41.973,00 e R$ 42.000,00 (peça 164, p. 37, 44 e 49) . Em contrapartida, em época próxima à da pesquisa efetuada pela CGTI/MI, equipe da Sefti identificou que foram praticados os seguintes preços para o mesmo produto, do mesmo fabricante:
39.1.	PE 36/2015 do Banco Central do Brasil (peças 79, 81 e 92) : R$ 2.304,04;
39.2.	PE 74/2016 do Banco Regional de Brasília (BRB) (peça 62, p. 21 e peças 64 e 88) : R$ 3.451,55 (incluídos os serviços de assistência técnica e de garantia das licenças) ; e
39.3.	PE 747/2016 da Companhia de Tecnologia de Informação e Comunicação do Paraná (Celepar) (peça 166, p. 7) : R$ 6.240,00 relativos a agentes Java e R$ 3.500,00 relativos a agentes PHP, estando incluído o suporte técnico e a atualização de versões por 24 meses para ambos os tipos de agentes.
40.	De forma resumida, a média de preços praticados por agentes, abrangendo tanto a tecnologia Java quanto PHP, foi de R$ 3.873,90, enquanto a média das cotações aceitas pela CGTI/MI foi de R$ 43.057,67, isto é, mais de onze vezes maior. Além da diferença considerável, assevera-se que nos pregões do BRB e da Celepar os valores contemplavam, além das licenças, o suporte técnico.
41.	Os valores apresentados foram obtidos de maneira relativamente simples pela equipe de fiscalização do TCU, utilizando mecanismos de busca na internet. A atitude esperada de gestores diligentes é que eles fizessem avaliação semelhante, a qual implicaria identificarem a absoluta impropriedade dos valores obtidos na pesquisa de preços, resultando em cerca de 1.500% a maior que os preços praticados. Não agindo dessa maneira, os gestores da CGTI/MI assumiram o risco de uma contratação antieconômica, como foi a derivada da adesão tardia pelo MI à ARP 1/2017 do MEC.
Resposta do MEC sobre a pesquisa de preços
42.	O MEC respondeu à oitiva por meio do Ofício 631/2017/CHEFIAGAB/SE/SE-MEC, de 14/9/2017 (peça 144) . Referido expediente se reportou ao Memorando 82/2017/GAB/DTI/DTI e anexos (peças 144-159) , assinado pelo Diretor de TI Substituto daquele Ministério. A resposta a respeito da pesquisa de preços consta do item 4.1 do documento também assinado pelo Diretor de TI Substituto do MEC e por dois Coordenadores-Gerais, o de Infraestrutura e o de Desenvolvimento (SEI 0824736 e 0824737, peça 144, p. 8-34) , cujo resumo segue abaixo:
42.1.	usando as ferramentas disponibilizadas à Administração Pública para pesquisa de preços, há enorme dificuldade para encontrar objetos similares se a contratação não for de um 'bem de prateleira';
42.2.	a equipe de planejamento da contratação seguiu todas as regras legais aplicáveis, inclusive se baseando no Guia de Boas Práticas do TCU;
42.3.	por se tratar de tecnologia especializada a ser utilizada no ambiente central de TI do MEC, de alta complexidade, a solução que se pretendia adquirir não é de especificação trivial;
42.4.	um objeto como APM não é frequentemente contratado pela Administração Pública, o que dificulta e praticamente impossibilita a obtenção de preços baseados em outras contratações;
42.5.	nos dias atuais, com a implantação do Painel de Preços, as buscas por soluções similares se mostraram tão infrutíferas quanto aquelas realizadas à época do planejamento da contratação. Ou seja, a única alternativa para obter preços estimados era a cotação junto a fornecedores;
42.6.	as contratações semelhantes anteriores identificadas pela equipe de planejamento da contratação não podiam ser utilizadas como referencial de preços porque algumas não chegaram a ser contratadas, além de nenhuma delas corresponder ao objeto a ser contratado;
42.7.	a não ocorrência de variação desarrazoada nas cotações encaminhadas pelos fornecedores, seria indicativo de que as ferramentas cotadas estavam adequadas à necessidade do Ministério, além de a proximidade dos preços estimados pelos fornecedores ter deixado claro de que se tratavam de soluções similares, que atendiam aos requisitos definidos, permitindo o prosseguimento do feito; e
42.8.	a possível declaração de inidoneidade de uma das empresas consultadas, não seria impedimento para que ela tivesse participando da pesquisa, tendo em vista que a referida declaração estava suspensa, ou seja, se não existia legalmente nenhum impedimento para que ela fosse contratada.
Análise da resposta do MEC sobre a pesquisa de preços
43.	Inicialmente, cabe registro de que os apontamentos relativos à necessidade de se observar uma cesta de preços, destacados nos parágrafos 28 e 29, são também aplicáveis ao gerenciador da ARP, motivo pelo qual não serão repetidos nesta parte da instrução. Já a análise dos argumentos apresentados pelo MEC com relação à pesquisa de preços empreendida segue nos parágrafos seguintes.
44.	Quando às ferramentas de pesquisa de preços disponibilizadas, entende-se que ainda podem ser aprimoradas, no entanto, isso não exime os gestores públicos responsáveis por aquisições de fazerem pesquisas até conseguirem identificar valores que, de fato, traduzam a realidade do mercado. Nesse sentido, a alegação de que as ferramentas disponíveis para pesquisa quando não se trata de 'bem de prateleira' são insuficientes não deve prosperar, pois, conforme restará demonstrado ainda no curso desta instrução, fazendo-se uso de pesquisa livre na internet seria possível obter preços de mercado para o que o MEC pretendia adquirir.
45.	Também se discorda da alegação de que a equipe responsável pelo planejamento da aquisição cumpriu todas as regras legais aplicáveis, inclusive seguindo-se o Guia de Boas Práticas do TCU. Um dos pontos com maior dissonância entre o que se propõe no guia e o que foi feito pela equipe do MEC refere-se exatamente à cesta de preços, verbis:
1)  A estimativa de preço está na raiz de problemas como o sobrepreço e o ato antieconômico, que compõem irregularidades graves que podem afetar a gestão dos recursos dos órgãos, bem como levar à responsabilização de servidores participantes dos processos de contratação e de gestão contratual. Portanto, deve ser feita com o maior cuidado possível.
2)  Vale destacar os itens 32 e 33 do voto do Ministro-Relator do Acórdão 2170/2007-TCU-Plenário com relação aos conceitos de 'preço aceitável' e 'cesta de preços':
32. Esclareço que preço aceitável é aquele que não representa claro viés em relação ao contexto do mercado, ou seja, abaixo do limite inferior ou acima do maior valor constante da faixa identificada para o produto (ou serviço) . Tal consideração leva à conclusão de que as estimativas de preços prévias às licitações, os valores a serem aceitos pelos gestores antes da adjudicação dos objetos dos certames licitatórios, bem como na contratação e posteriores alterações, por meio de aditivos, e mesmo os parâmetros utilizados pelos órgãos de controle para caracterizar sobrepreço ou superfaturamento em contratações de TI devem estar baseados em uma 'cesta de preços aceitáveis'. A velocidade das mudanças tecnológicas do setor exige esse cuidado especial.
33. Esse conjunto de preços ao qual me referi como 'cesta de preços aceitáveis' pode ser oriundo, por exemplo, de pesquisas junto a fornecedores, valores adjudicados em licitações de órgãos públicos - inclusos aqueles constantes no Comprasnet -, valores registrados em atas de SRP, entre outras fontes disponíveis tanto para os gestores como para os órgãos de controle - a exemplo de compras/contratações realizadas por corporações privadas em condições idênticas ou semelhantes àquelas da Administração Pública -, desde que, com relação a qualquer das fontes utilizadas, sejam expurgados os valores que, manifestamente, não representem a realidade do mercado. (Guia de boas práticas em contratação de soluções de TI - TCU, Brasília, 2012, versão 1.0, p. 189 - a destacou-se) 
46.	Dos destaques da citação acima, resta demonstrado que a pesquisa deve ser muito mais ampla do que aquela realizada pelo MEC para que se possa identificar, com razoável qualidade, os preços praticados no mercado para um determinado bem ou serviço.
47.	O MEC alega que a alta complexidade da solução que se pretendia adquirir tornaria a sua especificação como algo não trivial (peça 144, p. 10-11, item 4.1.9) . Apesar dessa alegação, registre-se que o Documento de Oficialização de Demanda (DOD) - artefato inicial de um processo de contratação - foi elaborado em 18/11/2016 (peça 167, p. 2-3) , ao passo que no mesmo dia foi enviado o termo de referência para cotação junto aos fornecedores, segundo informação constante na proposta de preços da empresa ISI (peça 56, p. 1, item 1) .
48.	A respeito da existência de poucas contratações de APM pela Administração Pública, embora ferramentas APM não possam ser consideradas exatamente uma commoditie de TI, tampouco podem ser consideradas parte de um segmento de software desconhecido ou altamente diferenciado. Entretanto, tal fato definitivamente não impossibilita a obtenção de preços baseados em outras contratações. Tal afirmação pode ser demonstrada, por exemplo, em uma pesquisa básica na internet. Ao pesquisar a expressão 'apm pregão' ou a expressão 'apm comprasnet' serão obtidos uma série de documentos relativos a aquisições de APM realizadas pela administração nos últimos anos. A propósito, essa foi uma das técnicas utilizadas pela equipe de fiscalização para a obtenção dos pregões de referência na instrução inicial, os quais corroboram os indícios de sobrepreço da aquisição efetuada pelo MEC.
49.	O mesmo raciocínio, isto é, a utilização de pesquisa na internet, serve para refutar o argumento de que a pesquisa, mesmo com o painel de preços, se tornaria infrutífera. Ou seja, no caso específico de ferramentas de APM, consultas básicas na internet retornariam informações as quais poderiam ser utilizadas para aprofundamento nas pesquisas dentro do próprio Comprasnet.
50.	O MEC afirma também que as contratações semelhantes anteriores identificadas pela equipe de planejamento não poderiam ser utilizadas, pois algumas não chegaram a ser contratadas e nenhuma delas correspondia ao objeto desejado. Nesse sentido, é importante não deixar dúvidas quanto à necessidade de se ter juízo crítico a respeito dos preços das cotações.
51.	O posicionamento da Sefti não foi de que o MEC estaria obrigado a utilizar contratações não concluídas na composição dos preços estimados da licitação. O que se afirmou é que os preços obtidos nas cotações eram superiores aos de certames públicos (independentemente de terem sido contratados ou não) em magnitude superior a 1.000% (peça 98, p. 9, itens 54-57) . Ora, uma diferença dessa ordem deveria ser objeto de justificativa pelos gestores. Na seção 'Indícios de sobrepreço no PE SRP 1/2017 do MEC' desta instrução, o assunto será novamente abordado, demonstrando que as aquisições semelhantes foram ignoradas sem as devidas justificativas.
52.	Outra afirmação do MEC que merece ser comentada é quando seus gestores afirmaram que a pequena variação nas cotações das empresas seria indicativo de que as ferramentas cotadas estavam adequadas à necessidade do Ministério (peça 144, p. 20, item 4.1.33) . Além disso, prossegue, na argumentação, dizendo que a proximidade dos preços estimados pelos fornecedores deixou claro que se tratavam de soluções similares. Contudo, as duas afirmações não fazem sentido, pois:
52.1.	a pequena variação de preços nas cotações pode significar muita coisa, menos que os produtos estariam adequados às necessidades do órgão. Por outro lado, um elemento que poderia indicar estarem adequados seria, por exemplo, a explicitação de que produtos / fornecedores se referiam cada uma das cotações; e
52.2.	a proximidade de preços entre fornecedores (que significa o mesmo que pequena variação) também não se presta a demonstrar se tratarem de soluções similares. Pelo contrário, o uso de propostas nas quais os fornecedores se limitaram a transcrever o teor do que viria a constar do TR, sem indicar as marcas / fornecedores dos produtos que iriam entregar, levanta suspeitas sobre a credibilidade de suas cotações; 
53.	Por fim, registra-se que não havia impedimento legal de que uma empresa declarada inidônea por fraude a licitações (ISI Informações e Soluções Inovadoras) , cuja declaração estava suspensa (em recurso) , oferecesse cotações de preços ao MEC. Porém, é preciso destacar que a referida empresa não é representante da Dynatrace nem de nenhum outro fabricante de soluções APM (peça 176) , fatos que corroboram a tese de se tratar de cotação artificial apenas para cumprir a formalidade de pesquisar junto a três fornecedores.
54.	A pesquisa de preços do MEC foi considerada falha porque, apesar da materialidade envolvida, os gestores não demonstraram, em momento algum, terem atuado para identificar os reais preços de mercado. Como já foi dito, o que se percebe é que eles se preocuparam em tentar cumprir as formalidades impostas pela legislação.
55.	Como detalhe conclusivo do presente tópico, registra-se que os gestores do MEC apresentaram uma série de elementos para tentar desqualificar as comparações efetuadas pela Sefti. O volume de informações apresentado é extenso, mas mantém, como regra, o fato de manipular os dados para tentar passar a impressão de que o planejamento foi adequado.
56.	Nesse sentido, após analisar cada um dos argumentos e apresentar o resumo até aqui registrado, resolveu-se demonstrar (parágrafos 57-67) o quanto os gestores do MEC responsáveis pela resposta à oitiva alegam coisas desconexas da realidade dos fatos.
57.	Trata-se da utilização do PE SRP 7/2014 do FNDE como comparativo de preços. Importa destacar que o TCU não sugeriu que os preços do referido certame fossem utilizados como fontes para a pesquisa de preços, mas tão somente que balizassem as escolhas. Para melhor entendimento, transcreve-se trecho da instrução da Sefti:
38. Considerando a diferença de valores obtidos na pesquisa de preços realizada para o PE SRP 1/2017 do MEC e os valores praticados no PE SRP 7/2014 do FNDE, seria possível aos gestores reconhecer que o resultado da pesquisa de preço realizada com apenas três fornecedores estaria incoerente com os preços praticados na administração pública. Portanto, seria necessária uma apuração detalhada para que fossem descobertas as razões da diferença entre os preços ou até mesmo reavaliar se adquirir as licenças perpétuas seria realmente a melhor opção, por meio da realização de um estudo do tipo TCO (Total Cost of Ownership ou, em português, Custo Total de Propriedade) . (peça 98, p. 6 - destacou-se) 
58.	Conforme pode ser observado, a Sefti não afirmou que o preço adjudicado no pregão pretérito deveria ser utilizado em lugar das cotações. O que se afirmou é que, diante de variações de preços de cerca 800% (apenas licenças) e 2.900% (incluindo os serviços) , havia um indicativo claro de que as cotações junto aos fornecedores representavam valor acima do valor real de mercado.
59.	Por seu turno, ao responder à oitiva, o MEC tenta desqualificar a afirmação da Sefti, asseverando que:
'4.1.47 Outro ponto levantado pela Representação foi a possível utilização do pregão eletrônico do FNDE como comparativo' (peça 144, p. 26) . E conclui sua argumentação com a alegação abaixo transcrita, a qual é complementada pelo conteúdo da Figura 1. Na transcrição da figura que consta da resposta do MEC, foram colocados destaques em azul. Esses pontos representam incorreções, as quais são devidamente corrigidas por meio do Quadro 2 desta instrução.
4.1.52 É importante observar que o processo realizado pelo MEC está tão justo que a ferramenta DYNATRACE, ofertada no certame do Ministério e no certame do FNDE referenciado na Representação possuem preços muito próximos, apesar do MEC estar procedendo a uma aquisição e o certame do FNDE se tratar de fornecimento como serviços. Aplicando-se a variação cambial do período (por se tratar de solução importada) , tem-se que o MEC, apesar de estar adquirindo licenças perpétuas, pagou cerca de 20% a menos do que a proposta feita na licitação do FNDE por fornecedor diferente. Não há o que se falar do preço superestimado e, em consequência, da sua pesquisa antes do processo, já que houve efetivamente uma redução em relação a um dos processos ditos como paradigma pela Representação. Isso sem levar em consideração que, no caso do FNDE, a licença ofertada no valor 20% acima era uma licença 'alugada' e no caso do MEC, adquirida e perpétua. (peça 144, p. 26-27) 
Figura 1 - Comparativo entre pregões 1/2017 do MEC e 7/2014 do FNDE
Fonte: oitiva do MEC (peça 144, p. 27) 
60.	Utilizando esses argumentos, o MEC buscou comparar a proposta de outra revendedora Dynatrace (Vert - 6ª Colocada no certame de 2014 do FNDE) com a proposta da empresa vencedora do PE SRP 1/2017 do MEC. Por se tratarem de modelos de contratação diversos (contratação de serviços versus aquisição de licenças) , alguns ajustes se fazem necessários para que se tenha uma comparação válida. Além disso, ressalta-se que o valor total final ofertado pela empresa Vert foi 146% superior ao valor total final da empresa vencedora do certame PE SRP 7/2014 do FNDE.
61.	Inicialmente importa esclarecer que o certame conduzido pelo FNDE em 2014 (e que teve o MEC como partícipe) visava a contratar os serviços de APM pelo período de cinco anos, no modelo SaaS (Software como Serviço, do inglês Software as a Service) . Nesse tipo de contratação, os contratantes não são os proprietários das licenças do software, isto é, ao final do contrato, não têm licenças para continuar a executar o contrato por sua própria conta. Em contrapartida, o preço ofertado à época correspondia a todos os custos, isto é, softwares necessários, instalação, atualizações de versões, suporte técnico, assistência técnica e garantia, pelo período de cinco anos.
62.	Para avaliar o Custo Total de Propriedade, a instrução anterior comparou o resultado final do PE SRP 7/2014 do FNDE com o resultado final do PE SRP 1/2017 do MEC (peça 98, p. 5, Quadros 2 e 3) . Naqueles demonstrativos restou claro que o TCO da aquisição decorrente do PE SRP 1/2017 do MEC foi de R$ 110.884.667,50 para o MEC e de R$ 59.610.150,00 para o FNDE, perfazendo um TCO de R$ 170.494.817,50 para ambas as organizações em cinco anos.
63.	Independentemente dos erros metodológicos, que serão demonstrados a seguir, registre-se que as duas últimas linhas da Figura 1 não estão numericamente corretas, pois, se o objetivo era comparar a aquisição de 2014 (denominada FNDE) e a de 2017 (denominada MEC) , os valores obtidos deveriam ser, respectivamente, R$ 4.001.850,00 (23.397.100,00 - 19.395,250,00) e R$ 1.290.350,00 (20.685.600,00 - 19.395,250,00) . O MEC obteve os valores apresentados porque comparou o valor original do pregão de 2014 com os valores atualizados dele mesmo, quando o correto seria comparar os valores atualizados com os valores do pregão de 2017. Nesse sentido, e fazendo os devidos ajustes metodológicos para evitar manipulações, o Quadro 2 demonstra como ficariam as comparações de TCO entre os pregões de 2014 (gerenciado pelo FNDE) e de 2017 (gerenciado pelo MEC) .
	Dados analisados
	MEC
	FNDE

	Licitação
	01/2017
	07/2014

	Certame
	16/01/2017
	10/03/2014

	Lapso temporal
	34 meses

	Licitante
	Xys
	Vert

	Fabricante da ferramenta ofertada
	Dynatrace
	Dynatrace

	Escopo
	Aquisição perpétua
	SaaS (60 meses) 

	Valor ofertado: uso das licenças + suporte + instalação + serviços especializados (*) 
	R$ 170.494.817,50
	R$ 17.000.000,00

	Quantidade de licenças (*) 
	359
	240 (**) 

	Valor ofertado no pregão de 2014 ajustado para 359 licenças [valor original x (240 / 359) ] + 20.000 horas de serviços de suporte técnico de diagnostico (item 3 do PE SRP 7/2014) 
	---
	R$ 27.629.166,67

	Valor do dólar no dia do certame
	3,2385
	2,3529

	Variação do dólar (R$) 
	0,8856

	Variação do dólar (%) 
	37,64%

	Atualização do valor do FNDE pelo dólar
	R$ 38.028.414,40

	Variação do IPCA no lapso temporal entre as licitações (mês a mês) 
	21,68%

	Atualização do valor do FNDE pelo IPCA
	R$ 33.619.170,00

	Diferença atualizada entre FNDE e MEC pelo dólar
	 (R$ 132.466.403,10) 

	Diferença atualizada entre FNDE e MEC pelo IPCA
	 (R$ 136.875.647,50) 

Quadro 2 - Dados da Figura 1 ajustados metodologicamente
 (*) Não há preços de licenças no pregão de 2014. A comparação deve ser feita SaaS completo e não por licenças
   Valores do PE SRP 1/2017 do MEC podem ser obtidos nos Quadros 2 e 3 da peça 98 deste processo
   Valores do PE SRP 7/2014 do FNDE podem ser obtidos na página 5 da peça 78 deste processo
 (**) Quantidade aplicações para MEC + FNDE à época (peça 77, p. 56-60) 
64.	Foram necessários ajustes metodológicos para eliminar as manipulações existentes na peça produzida pelos gestores do MEC que responderam à oitiva. A primeira delas foi quando utilizaram como base para comparação o valor vencedor das licenças do PE SRP 1/2017 do MEC e o valor total do item 1 do PE SRP 7/2014 do FNDE. Por esse motivo, o valor base utilizado pelo MEC (R$ 19.395.250,00) foi substituído pelo valor correto do TCO (R$ 170.494.817,50) .
65.	Outro ajuste foi o do número de licenças. No PE SRP 7/2014 do FNDE a quantidade de hosts a serem monitoradas era 120 para cada organização, perfazendo 240 no total, e não dois, conforme o MEC fez constar da resposta de sua oitiva.
66.	Decorrente disso, o terceiro ajuste foi no valor. Considerando que o preço ofertado pela empresa Vert no PE SRP 7/2014 do FNDE era para SaaS de 240 licenças, ajustou-se o valor de forma a que ficasse compatível com a quantidade de 359 licenças, perfazendo R$ 25.429.166,67.
67.	A partir desses ajustes foi possível recalcular os demais dados, que implicaram uma diferença superior a R$ 130 milhões a maior quando comparado o TCO do pregão de 2014 com o de 2017, tanto utilizando o critério do IPCA quanto o do dólar, propostos pelo MEC na sua oitiva.
68.	Entende-se que esse exemplo seja suficiente para não restarem dúvidas quanto à falta de economicidade da aquisição ora abordada. Conforme já dito, erros de avaliação similares encontram-se presentes ao longo da oitiva, motivo pelo qual, por economia processual, torna-se desnecessário continuar a detalhar cada um deles.      
Resposta da empresa contratada sobre a pesquisa de preços
69.	A respeito da pesquisa de preços, a empresa contratada respondeu à oitiva em 18/8/2017 por meio de documentação assinada por seus advogados (peça sigilosa 113, p. 7-11) .
70.	Ao longo de sua argumentação, invariavelmente, a contratada alega que o PE SRP 7/2014 do FNDE não poderia ser utilizado como paradigma, devido à incompatibilidade entre ele e o PE SRP 1/2017 do MEC.
71.	A suposta incompatibilidade se baseia, entre outras coisas, nos seguintes fatos: (i) um pregão teria sido para contratação de serviços e outro para aquisição de licenças; (ii) o pregão anterior ocorreu há mais de três anos, sendo inservível para comparação; (iii) o pregão anterior não foi contratado, o que também o tornaria inservível para comparação; (iv) a infraestrutura de TI do MEC se alterou muito nos últimos anos, motivo pelo qual o número de aplicações a serem monitoradas passou de 240 (em 2014) para 357 (em 2017) ; (v) o TCU deixou de considerar as variações inflacionária e/ou cambial ocorridas no período; e (vi) a quantidade de USTs estimadas para a contratação pretérita foi de apenas 20.000, ao passo que, para a contratação de 2017 o quantitativo saltou para 450.750.
Análise da resposta da empresa contratada sobre a pesquisa de preços
72.	Toda a argumentação da empresa contratada acerca da suposta regularidade da pesquisa de preços se baseia na premissa de que o TCU teria utilizado o PE SRP 7/2014 do FNDE como paradigma. Conforme já se explicou nesta instrução (parágrafos 57-58) , o referido pregão não foi utilizado como paradigma de preços. Ele foi utilizado pela Sefti como referencial para cálculo do TCO, que, caso analisado detidamente, demonstraria que as cotações junto a fornecedores, incluindo a empresa que veio a ser contratada, estavam superestimadas.
73.	Explicado isso, não seria necessário avaliar os argumentos da contratada que tentam desqualificar a comparação, uma vez que não houve comparação de preços entre os certames. Apesar disso, para que não restem dúvidas, esclarece-se que as supostas incompatibilidades entre os certames alegadas pela contratada já foram rebatidas nesta instrução, quando se explicou o uso do PE SRP 7/2014 do FNDE como referencial para cálculo do TCO (parágrafos 55-67) .
74.	O único ponto alegado pela contratada que ainda não fez parte da análise foi o quantitativo de USTs.
75.	Argumenta a contratada que o número de USTs do pregão anterior era de apenas 20.000, contra mais de 450.000 do pregão atual. Exatamente devido a essa enorme diferença, após uma análise mais detida, chegou-se à conclusão de que, a quantidade de USTs do PE SRP 1/2017 do MEC foi um dos indicativos de sobrepreço por quantitativos da contratação, motivo inclusive de oitiva dos contratantes e da contratada. Dito de outra forma, o quantitativo é muito maior devido a estar superestimado.
76.	Tendo em vista esses motivos, entende-se que os argumentos da contratada em nada alteram as conclusões prévias desta Corte acerca da fragilidade da pesquisa de preços.
Conclusão sobre a pesquisa de preços
77.	Conforme se constata, as respostas às oitivas do MI, do MEC e da empresa contratada não lograram sucesso em demonstrar a retidão da pesquisa de preços. 
78.	Considerando que um dos resultados das pesquisas de preços mal elaboradas foram contratações com indícios de sobrepreço e superfaturamento, realizadas pelo MEC e pelo MI serão propostas citações dos responsáveis.
III. Indícios de sobrepreço no PE SRP 1/2017 do MEC
Apontamentos do TCU a respeito dos indícios de sobrepreço
Indícios de sobrepreço relativos a licenças, suporte técnico e garantia e instalação
79.	Na instrução anterior, a Sefti apurou indícios de sobrepreço no valor adjudicado relativo às licenças de software e aos serviços, tanto os de assistência técnica quanto os de instalação. O referido sobrepreço decorreria da comparação dos preços da adjudicação do PE SRP 1/2017 do MEC com preços praticados no PE 36/2015 do Banco Central do Brasil (BCB) , nos quais a solução adquirida foi a mesma adquirida pelo MEC (peça 98, parágrafos 41-61) .
80.	Em termos de valores, apenas na contratação efetuada pelo MEC foram apontados indícios de sobrepreço equivalentes a R$ 14.890.620,36. Em percentuais, os indícios de sobrepreço relativos às licenças de software (item 2 do PE SRP 1/2017 do MEC) correspondem a mais de 1.500% (peça 98, p. 8) . Além do certame gerenciado pelo BCB, consta da instrução anterior outro pregão, conduzido pelo BRB, realizado em 6/10/2016, cujos valores são semelhantes aos praticados na licitação do BCB.
81.	Consta ainda da instrução prévia que, parte dos indícios de sobrepreço relativo aos itens 2 (licenças) , 4 (suporte técnico e garantia) e 5 (instalação) do PE SRP 1/2017 do MEC, estaria habilitada a transformar-se em superfaturamento, tendo em vista os pagamentos já efetuados à empresa contratada (peça 98, p. 9, itens 58 e 59) .
82.	Por fim, registrou-se que caberia apuração futura das justificativas para a aquisição do item 1 do PE SRP 1/2017 do MEC. Tal observação foi inserida tendo em vista que a empresa contratada, na proposta comercial apresentada (peça 89, p. 3) , informou que entregaria apenas um software, que equivaleria aos itens 1 e 2 do PE SRP 1/2017 do MEC: Solução Dynatrace - versão 6.5. Todavia, após análise do relatório de implantação da solução (peça 54, p. 7) , foi identificada a instalação de duas aplicações independentes, ambas para análise de performance de sistemas informatizados do MEC.
Indícios de sobrepreço de quantitativo de serviços especializados e remunerados em UST
83.	Na instrução anterior, também foram apresentados indícios de sobrepreço relativos aos quantitativos de serviços remunerados por meio de Unidade de Serviços Técnicos (UST) , métrica específica do PE SRP 1/2017 do MEC (peça 98, parágrafos 62-83) .
84.	Segundo apurado pela Sefti, não constam no ETP (peça 59) os estudos nem as memórias de cálculo demonstrando como foram obtidos os quantitativos de horas de esforço dos serviços a serem remunerados por meio de UST. Para que se tenha ideia, tais serviços, considerando apenas o volume estimado para o MEC (59.350 USTs) , correspondem a R$ 17.178.857,50.
85.	O caso concreto apontado na instrução prévia se refere ao 'Serviço de Implantação da Verificação da Performance Digital', o qual foi estimado em 80 horas de esforço. Considerando que no TR tal serviço foi classificado como sendo de complexidade média (divisor 0,5) , o valor unitário de tal serviço seria de 160 USTs (80h / 0,5) .
86.	À época, entendeu esta unidade técnica que, em princípio, não faria sentido tal serviço ser classificado como de média complexidade, pois, segundo o próprio TR da contratação, 'o processo de instalação dos agentes deveria ser simples e iniciar a verificação da performance digital dos servidores sem a necessidade de configuração do mesmo' (peça 4, p. 51, item 5) .
87.	Portanto, pareceu contrassenso afirmar que um dos requisitos para o software ser aceito era que o processo de sua instalação fosse fácil, mas, contrário sensu, a complexidade de sua instalação foi classificada como média, em uma escala que admite: baixa, média e alta. 
88.	Além disso, ao confrontar a quantidade máxima de funcionários da empresa que poderiam ter prestado os serviços, considerando que todos eles estivessem trabalhando dez horas por dia no referido serviço, o máximo de horas gastas para realizar a tarefa no caso concreto analisado (OS 3/2017) seria de 160 horas. Considerando ainda a atividade como de baixa complexidade, foi apurado que, ao contrário das 1.280 horas (2.560 USTs) pagas pelo MEC, o número de USTs para a referida atividade seria, no máximo, 160 (160h / 1) .
89.	Portanto, entendeu-se que a estimativa de horas de esforço do 'Serviço de Implantação da Verificação da Performance Digital' não refletia a realidade de como ele foi executado, estando superestimada. Isso ocorreu porque a estimativa de USTs demandadas, ao ser convertida para horas de esforço, resultou em quantidade de horas dezesseis vezes superior à quantidade de horas efetivamente utilizadas para executar tal atividade (2.560 USTs / 160h) . O detalhamento e a memória de cálculo dessas afirmações podem ser verificados na peça 98, parágrafos 62-83.
Resposta do MI a respeito dos indícios de sobrepreço
90.	A resposta do MI à oitiva foi enviada ao TCU por meio do Ofício 223/AECI/MI, de 31/8/2017 (peça 122) . Despacho do Sr. Coordenador-Geral de TI daquele Ministério, entendeu que a resposta deveria se restringir à pesquisa de preços, motivo pelo qual deixou de manifestar-se sobre os indícios de sobrepreço da contratação (peça 122, p. 9, item 4.13) .
Resposta do MEC a respeito dos indícios de sobrepreço
91.	O MEC respondeu à oitiva por meio do Ofício 631/2017/CHEFIAGAB/SE/SE-MEC, de 14/9/2017 (peça 144, p.1) . Referido ofício se reportou ao Memorando 82/2017/GAB/DTI/DTI e anexos (peças 144-159) , assinado pelo Sr. Diretor de TI Substituto daquele Ministério. A resposta a respeito dos indícios de sobrepreço consta dos itens 4.2 e 4.3 (peças 144, p. 34-35; 145, p. 1-28) do documento também assinado pelo Sr. Diretor de TI Substituto do MEC e por dois Coordenadores-Gerais, o de Infraestrutura de TI e o de Desenvolvimento, cujo resumo é apresentado a seguir:
91.1.	quanto aos indícios de sobrepreço relativos a licenças (peças 144, p. 34-35 e 145, p. 1-19) :
91.1.1.	o PE SRP 1/2017 do MEC teria sido contratado com valores de licenças inferiores aos valores das licenças do PE SRP 7/2014 do FNDE;
91.1.2.	apesar de a representação do TCU condenar a utilização das cotações junto a fornecedores como a única fonte para a pesquisa de preços, outras fontes teriam sido buscadas. Entretanto, a falta de similaridade entre os projetos foi um dos entraves encontrados. Além disso, as alegações de que o MEC não teria respeitado a jurisprudência do TCU, como por exemplo o Acórdão 965/2015 (utilização de fontes diversificadas na pesquisa) , não procedem, pois não foram identificados projetos com características que permitissem tal aferição;
91.1.3.	os pregões utilizados pelo TCU para apontar o possível sobrepreço não podem ser considerados válidos, por estarem com as estimativas infladas, dada a exagerada diferença entre os preços estimados e os preços praticados naqueles certames, à exceção do pregão do Ministério da Saúde (MS) ;
91.1.4.	ao contrário do alegado na representação da Sefti, uma grande diferença entre o valor estimado e o valor final do certame é indicativo de que a pesquisa foi ruim, pois, considerando que os valores estimados estavam distantes dos valores de mercado, haveria margem para reduções maiores. No caso do PE SRP 1/2017, a redução foi em torno de 13%, muito menor que a redução ocorrida nos pregões do BCB, do TCU e do FNDE (com participação do MEC, em 2014) . Esses números seriam mostra de que a pesquisa de preços do PE SRP 1/2017 do MEC foi melhor que a pesquisa daqueles pregões;
91.1.5.	o parágrafo 48 da representação indica que o FNDE teria citado em seu ETP que resultou no PE 7/2014 do FNDE, o PE 36/2015 do BCB. Tal afirmação não aparenta estar correta, tendo em vista que o certame do FNDE teria ocorrido antes da licitação do BCB;
91.1.6.	o TCU somente obteve as informações sobre o PE 36/2015 do BCB por meio de ofício de requisição, instrumento indisponível para o MEC, o que o impediria de obter informações a respeito da contratação daquele banco; e
91.1.7.	tendo em vista que o ambiente computacional do BCB utiliza exclusivamente Java, ao passo que o do MEC utiliza PHP em grande quantidade e Java em pequena quantidade, o pregão do BCB não serviria para o MEC, por se tratarem de soluções diferentes;
91.2.	quanto aos indícios de sobrepreço de quantitativo de serviços especializados e remunerados em UST (peça 145, p. 19-28) :
91.2.1.	o MEC registrou que não se pode classificar estimativa de quantitativo como possuindo sobrepreço, uma vez que sobrepreço relaciona-se a valor;
91.2.2.	o ETP do MEC, baseado em cálculos e coeficientes, concluiu quais as necessidades de quantitativos máximos que poderiam ser adquiridos;
91.2.3.	a estimativa é discricionária do gestor, cabendo ao órgão definir quantidades baseadas em estudos técnicos constantes no ETP;
91.2.4.	a legislação vigente e os documentos de orientação disponibilizados no âmbito do Sisp não identificam fórmulas ou procedimentos para elaboração de estimativas, não havendo, portanto, o que se falar acerca da estimativa calculada pelo MEC, que, para a sua elaboração, observou uma sequência lógica, pautada na definição dos serviços, métrica, graus de complexidade, pesos, relação dos serviços e periodicidade para fundamentar a quantidade máxima a ser estimada (itens 7.7 a 8.5.3.10 do ETP) ;
91.2.5.	não existe padrão predefinido no serviço público e que toda a metodologia utilizada, disposta em seis páginas do ETP, explicitaria todo o trabalho realizado pela equipe de planejamento, não procedendo as alegações contidas nos parágrafos 64 e 71 da instrução anterior da Sefti de que não houve demonstração fundamentada em estudos e cálculos;
91.2.6.	todos os serviços vinculados à solução de monitoramento de aplicações eram novos no MEC, portanto a estimativa de complexidade e dos serviços era realmente uma estimativa, sem base técnica para referência, podendo ser revista na execução contratual;
91.2.7.	o esforço em horas para cada serviço foi estimado usando-se, de forma conservadora, a metologia Botton Up difundida no guia Project Management Body of Knowledge (PMBOK) , recomendada para estimativas de atividades e serviços de alta complexidade e que não possuem base histórica;
91.2.8.	a legislação permite a readequação contratual caso, no decorrer da execução do contrato, algum serviço mude sua classificação de complexidade ou de esforço;
91.2.9.	a métrica UST, que não se enquadra na situação de 'premiação por incompetência', foi definida e utilizada considerando que representa um esforço fixo para a execução do serviço, podendo-se mensurar e avaliar os resultados produzidos, favorecendo-os em detrimento do executado propriamente dito, incorrendo a contratada nos riscos referentes à competência, produtividade e alocação de empregados, isto é, a contratação por UST contribuiu para a aferição de resultados e produtos gerados, não focando na alocação de pessoas;
91.2.10.	a OS 3/2017 foi aberta em 5/5/2017, com prazo para finalização em 12/5/2017 (cinco dias úteis) , para a implantação de dezesseis aplicações, conforme previsto no edital, cabendo à DTI verificar se ela foi atendida no prazo, gerando os produtos e resultados definidos no TR com a qualidade e níveis de serviço definidos, e não a aferição da alocação dos recursos humanos utilizados pela contratada para a sua execução ou a produtividade de cada integrante da equipe técnica da contratada;
91.2.11.	a OS 3/2017, que contemplou diversos sistemas críticos, levando a contratada a trabalhar em regime diferenciado para atender ao prazo especificado, utilizando muito mais do que os quatro colaboradores apontados pela Sefti em sua Representação, fato que pode ser comprovado por testemunho de diversos servidores e colaboradores do Ministério, foi atestada provisória e definitivamente em decorrência de as dezesseis aplicações terem sido implantadas e configuradas no prazo e em perfeita conformidade;
91.2.12.	uma das limitações para a execução dos serviços é que os trabalhos ocorrem durante o dia na preparação e durante toda a madrugada no monitoramento da execução;
91.2.13.	os serviços especializados abarcados pelo PE SRP 1/2017 possuem complexidades diferentes que requerem habilidades distintas para sua execução, tendo o MEC os classificado de acordo com as caraterísticas e habilidades necessárias em três graus de complexidade (baixa, média e alta) , com as respectivas equivalências em USTs (1, 0,5 e 0,25) ;
91.2.14.	os serviços de complexidade média necessitariam de especialistas e todos os serviços que necessitam de conhecimentos especializados na solução implantada deveriam ser classificados, ao menos, com complexidade média; e
91.2.15.	o serviço de 'Implantação da Verificação da Performance Digital', objeto da OS 3/2017, só poderia ser realizado por profissionais especializados, tornando-se evidente, diante de seu escopo e definição, a complexidade média atribuída ao serviço, considerando-se ainda que foi a primeira OS com esse tipo de serviço e, por tal razão, devendo-se o Ministério ater-se às regras definidas no edital.
91.3.	quanto ao serviço de implantação da solução (item 5 do PE 1/2017) :
91.3.1.	não poderia ter sido comparado com o serviço previsto no pregão 36/2015 do BCB, pois, seriam atividades totalmente distintas, ademais a instalação prevista no MEC seria mais volumosa que a do BCB (peça 145, p. 6-7, itens 4.2.35-36) ;
91.3.2.	a respeito da constatação da instrução anterior de que o serviço de implantação da solução foi concluído em apenas um dia (peça 98, parágrafos 186-187) , o MEC argumentou que foram desconsideradas tarefas necessárias, dentro ou fora do Ministério, para realização da atividade. Citou como exemplo o trabalho realizado antecipadamente (planejamento e preparo da instalação) . Afirmou que a representação resumiu a análise a uma quantidade de horas como se o valor fosse mensurado por hora de trabalho e equivalente a um técnico não especializado com pouco experiência e dentro do horário comercial (peça 146, p.13, item 5.72) ; 
91.4.	quanto ao serviço de suporte técnico, garantia e atualização de versão apresentou-se um quadro no qual foram comparados os requisitos definidos no PE 1/2017 do MEC e o PE 36/2015 do BCB e concluiu-se que seria equivocado comparar contratações com serviços de manutenção preventiva, corretiva e atualização (MEC) , com somente assistência corretiva e atualização (BCB) (peça 145, p. 7-8, itens 4.2.38-41) .
Análise da resposta do MEC a respeito dos indícios de sobrepreço
92.	A análise que que será apresentada nos próximos parágrafos segue, de forma geral, a ordem em que foram apresentadas as alegações pelos gestores do MEC. Em algumas situações, para uma maior clareza elas serão repetidas de forma breve.
Sobrepreço das licenças
93.	O MEC iniciou sua argumentação afirmando que o PE SRP 1/2017 do MEC teria sido contratado com valores de licenças menores que os valores das licenças do PE SRP 7/2014 do FNDE (peça 144, p. 34) . Para defender essa tese, elaborou a tabela constante da Figura 2, a qual contém os valores dos menores lances do PE 7/2014 do FNDE e o valor adjudicado à contratada do PE SRP 1/2017 do MEC.
Figura 2 - Menores lances por fornecedores no PE SRP 7/2014 do FNDE e melhor lance do PE SRP 1/2017
Fonte: oitiva do MEC (peça 144, p. 34) 
94.	O argumento, com a devida vênia, não faz sentido algum. Conforme já foi discutido e demonstrado nesta instrução, não houve licitação para aquisições de licenças no PE SRP 7/2014 do FNDE. Aquela licitação visava à aquisição de uma solução, no modelo SaaS (ver parágrafos 61-67) . Os preços utilizados na Figura 2 pelo MEC não se limitam ao valor de licenças, mas sim a licenças durante o período de execução contratual, instalação dessas licenças, atualizações de versões, suporte técnico, assistência técnica e garantia, pelo período de cinco anos. Para a comparação ser válida, deve-se colocar entre os preços do pregão do MEC os preços de todos os componentes da solução licitada pelo FNDE em 2014. Essa comparação já foi feita na instrução anterior (ver peça 98, p. 5, Quadros 2, 3 e 4) .
95.	A existência de poucos certames similares aos do MEC não significa que eles não existam. Tanto existem que foram apresentados pela equipe do TCU na instrução anterior. Além disso, também não procede a alegação de pouca similaridade. É como se os gestores do MEC afirmassem que certames paradigmas só pudessem ser obtidos caso fossem exatamente iguais aos daquele Ministério. O que a Sefti fez foi buscar licitações de soluções APM para, objetivamente, encontrar os preços de mercado dos componentes da solução. Com a obtenção dos preços dos componentes foi possível demonstrar que os preços ofertados nas cotações junto aos fornecedores estavam superestimados. Tivesse o MEC procedido de forma semelhante durante o ETP do certame, teria chegado a conclusões parecidas.
96.	Outra tese defendida pelos gestores do MEC (peça 144, item 4.2.8 a peça 145, item 4.2.16) foi resumida nos parágrafos 91.1.3 e 91.1.4 desta instrução. Essencialmente os gestores do MEC querem fazer crer que (i) as estimativas dos certames apontados pelo TCU estariam ruins, pelo fato de os valores finais representarem cerca de 70% de desconto com relação aos valores estimados; e (ii) a redução de apenas 13% no caso do PE SRP 1/2017 do MEC e no caso de pregão semelhante do MS seria indicativo de que os valores estimados para esses últimos pregões estariam mais próximos aos valores de mercado.
97.	Em primeiro lugar, há que se ressaltar que o certame utilizado como paradigma para cálculo do sobrepreço foi o PE 36/2015 do BCB (ver peça 98, parágrafos 48-53) . O pregão do BRB foi utilizado para evidenciar que o preço de mercado era próximo ao do praticado no certame do BCB e não daquele praticado no MEC.
98.	Em segundo lugar, os valores que esta unidade técnica utilizou como referência para indicação de sobrepreço não foram os estimados pelo BCB (ou pelos outros órgãos) para os seus certames, mas o valor adjudicado e contratado. Portanto, apenas esse fato já seria suficiente para afastar toda a discussão acerca de possíveis preços inflados nas estimativas dos outros certames, pois o que está em análise neste momento é a comparação entre preços finais em certames licitatórios.
99.	Ainda a respeito da pesquisa de preços, os gestores do MEC afirmaram na resposta à oitiva (peça 145, p. 2) : '4.2.16 A questão levantada pela Representação se baseia na tese de que uma estimativa de preços bem realizada resulta em preço final justo'. (destacou-se) 
100.	Entende-se que se não houver competição dificilmente se chegará ao menor preço durante a sessão do pregão. Dito de outra forma, uma boa estimativa serviria para que, em caso de ausência de competição, o pregoeiro tenha elementos suficientes para proceder a negociação ou mesmo para questionar os valores obtidos no certame. Em resumo, a boa estimativa não assegura a contratação pelo menor preço, mas funciona como um controle em caso de falta de competitividade efetiva.
101.	Entende-se importante registrar ainda que os pregões indicados pelo MEC como sendo os únicos em que a pesquisa de preços estaria correta (MS e MEC) guardam em comum os elevados valores das contratações quando comparados com os demais e o fato de ambos terem sido vencidos pela empresa XYS Tecnologia Ltda. Além disso, um ponto que ganha importância é a avaliação do nível de competição na fase aleatória do PE SRP 1/2017 do MEC com relação a outros certames contemporâneos para aquisição de APM, conforme apresentada no Quadro 3
	Detalhes da fase aleatória dos pregões analisados
	PE 1/2017MEC
	PE 7/2014FNDE
	PE 36/2015BCB
	PE 74/2016BRB

	Duração da fase aleatória em minutos
	26
	10
	28
	27

	Quantidade de licitantes que ofereceram lances
	8
	6
	8
	2

	Quantidade de lances oferecidos
	147
	63
	134
	40

	Número de itens / grupos para os quais podiam ser oferecidos lances
	6
	3
	1
	1

	Quantidade média de lances por itens
	24,5
	21,0
	134,0
	40,0

	Quantidade de trocas da primeira posição (alternâncias) 
	0
	26
	6
	39

	Quantidade de licitantes que estiveram à frente na disputa
	1
	3
	2
	2

Quadro 3 - Comparativo de fases aleatórias em pregões contemporâneos para aquisição de APM
Fonte: base de dados do sistema Comprasnet
102.	Passa-se a seguir à análise do conteúdo de cada uma das linhas do Quadro 3:
102.1.	Duração da fase aleatória: o período aleatório é o momento do pregão em que o a batida está iminente, isto é, o pregoeiro já informou ao sistema que deseja entrar em modo aleatório dentro de 'x' minutos. O sistema avisa aos licitantes sobre o horário em que se iniciará o aleatório. Atingido esse horário, em até trinta minutos irá ocorrer a batida. Nos casos analisados, houve tempo suficiente para disputa em todos os certames.
102.2.	Quantidade de licitantes que ofereceram lances: a ideia da fase aleatória é que no início dela ocorram as maiores quedas de preços, pois os licitantes tentarão ficar com os menores lances para serem contemplados. Também em todos os certames foi constatada uma boa quantidade de licitantes diferentes participando da fase aleatória. O de menor participação foi o do BRB, com apenas dois licitantes.
102.3.	Quantidade de lances oferecidos: nos pregões do MEC e do FNDE os lances deveriam ser apresentados por itens. Por esse motivo, para que a informação seja útil à análise, fez-se a divisão da quantidade de lances pelo número de itens. Diante disso, a informação útil para comparações é a Quantidade média de lances por itens.
102.4.	Quantidade média de lances por itens: à exceção do pregão do BCB, observa-se equilíbrio. Apesar de o certame do FNDE ter contado com menos tempo de fase aleatória (apenas dez minutos) , o que pode também ter impedido a continuidade de lances.
102.5.	Quantidade de trocas da primeira posição: esse pode ser considerado um primeiro indicador objetivo de competitividade. Ele representa a quantidade de vezes que um licitante esteve à frente na disputa. Em uma disputa competitiva, é pressuposto básico que ocorram lances com o condão de mudar o resultado do pregão. Vê-se que no caso do pregão do MEC a vencedora não foi ameaçada em momento algum, isto é, a grande quantidade de lances apresentados o foram na maioria das vezes por ela mesma, reduzindo minimamente os lances anteriores, e dando a impressão de que teria ocorrido disputa. Outras licitantes também ofereceram lances durante os 26 minutos da fase aleatória, todavia, sempre acima da proposta da empresa contratada.
102.6.	Quantidade de licitantes que estiveram à frente da disputa: corrobora o informado no parágrafo anterior. Enquanto os pregões que o MEC afirma não terem tido competição tiveram duas ou três empresas vencendo a disputa durante e fase aleatória, no caso do PE SRP 1/2017 do MEC apenas a empresa XYS Tecnologia esteve à frente da disputa.
103.	As informações acerca da disputa (ou não) durante a sessão do pregão pode ser analisada também de forma gráfica. Neste sentido, a Figura 3 mostra como se deu a ausência de disputa durante a fase aleatória do PE SRP 1/2017 do MEC. Conforme se observa, foram apresentados vários lances, mas a empresa contratada esteve sempre com o melhor valor, o que demonstra que as demais concorrentes não a ameaçaram na disputa. 
Figura 3 - Demonstrativo da disputa durante a fase aleatória do PE SRP 1/2017 do MEC
104.	Por seu turno, a Figura 4 representa a disputa no certame utilizado como paradigma pelo TCU (PE 36/2015 do BCB) . Conforme resta claro, foram várias as trocas promovidas por duas empresas diferentes. Há que se considerar ainda que o certame do BCB, apesar da considerável diferença de valores entre o valor estimado e o valor homologado, contou com estimativa de preços bastante inferior à do MEC.
Figura 4 - Demonstrativo da disputa durante a fase aleatória do PE SRP 36/2015 do BCB
105.	Tais fatos corroboram a afirmação de que não houve competição real no certame do MEC, fato que associado a uma estimativa de preços deficiente ocasionou sobrepreço na contratação, o qual está sendo demonstrado nesta instrução.
106.	Continuando a análise, tem-se que os gestores do MEC afirmaram na resposta à oitiva (peça 145, p. 2) :
4.2.16 (...) . A comprovação da qualidade do certame no tocante a valores pode ser facilmente percebida na Ata do Pregão Eletrônico, já que os lances ofertados aconteceram de forma gradual, sem grandes disparidades, entre as empresas (representantes de pelo menos seis ferramentas diferentes)  (destacou-se) 
107.	Ao contrário do alegado pelos gestores do MEC, restou demonstrado que não houve competição na sessão do PE SRP 1/2017 do MEC, tendo em vista que a empresa XYS Tecnologia foi a única licitante a estar à frente do certame durante os 26 minutos de duração da fase aleatória. Esse fato, associado à pesquisa deficiente de preços, propiciou que a vencedora da licitação conseguisse adjudicação com preços bastante superiores aos praticados no mercado.
108.	Voltando à argumentação do MEC na oitiva, de fato há uma falha no parágrafo 48 da peça 98. O correto é afirmar que o FNDE utilizou o PE 36/2015 do BCB em seu ETP que originou a participação no PE SRP 1/2017 do MEC. Apesar do erro na indicação do ETP a que se referia, tal fato não traz prejuízos à instrução, uma vez que o que se estava fazendo é indicar que o FNDE, partícipe do pregão junto com o MEC, também teve ciência prévia de que os preços estimados pelo MEC superavam, em muito, os preços de mercado.
109.	Quanto à afirmação de que o TCU somente obteve acesso às informações sobre certame do BCB por meio de ofício de requisição, cabe observar que ela não procede. As informações da referida licitação são públicas, disponíveis no portal Comprasnet e também podem ser encontradas por meio de sites de busca na internet, além de ser comum a realização de diligências entre os órgãos para a obtenção de informações sobre contratos. A equipe do TCU contatou o BCB para obter cópia dos estudos prévios por ele efetuados, os quais evidenciam como são os modelos de licenciamento e os requisitos das soluções de diversos fabricantes de APM.
110.	Outro argumento do MEC, quanto ao sobrepreço das licenças se refere ao BCB ter adquirido apenas licenças de agentes APM para a linguagem Java, ao passo que o MEC precisaria também de agentes para a linguagem PHP (em sua maioria) . Esse fato faria, na visão dos gestores do MEC, com que o pregão do BCB não servisse para aquele Ministério. Conforme já foi mostrado na instrução anterior, a diferença entre preços de agentes no BCB e no MEC superou 1.000%, fato que não se justifica apenas pela linguagem de programação utilizada para desenvolver as aplicações a serem monitoradas.
111.	Além disso, merece destaque que a tabela de preços do fabricante, enviada pela contratada na resposta de suas oitivas, não deixa dúvidas quanto ao fato de que os preços dos agentes não variam de acordo com a tecnologia ou linguagem de programação a serem monitoradas, mas de acordo com o número de licenças (peça sigilosa 113, p. 12) . Portanto, esse foi mais um argumento infundado que constou da resposta do MEC à oitiva.
Sobrepreço dos serviços especializados
112.	Quanto aos indícios de sobrepreço de quantitativo de serviços especializados e remunerados em UST, o MEC iniciou sua argumentação afirmando que não se poderia classificar estimativa de quantitativo como possuindo sobrepreço, uma vez que sobrepreço relaciona-se a valor. Essa questão já foi esclarecida no parágrafo 23, no qual foi descrito que as quantidades contratuais fazem parte do cálculo do sobrepreço de um bem ou serviço. 
113.	Os gestores do MEC afirmaram que utilizaram cálculos e coeficientes para definir o quantitativo dos serviços a serem adquiridos e que no item 8.5 do ETP (peça 59, p. 20) seria possível verificar todos os cálculos e coeficientes empregados. Porém, diferente do alegado pelos gestores, não há nenhuma memória de cálculo ou estudo que demonstrem de que forma foram definidos os quantitativos em horas de cada serviço e nem como foi definida a classificação da complexidade. Não é possível saber, por exemplo, para o serviço de 'Implantação da Verificação da Performance Digital' quais foram as fontes de informação ou os parâmetros utilizados para definir as oitenta horas de esforço e por qual razão foi classificado como complexidade média (peça 59, p. 21, item 8.5.3.3) . 
114.	Registre-se que esse estudo, além de exigido pela legislação vigente (art. 6, inciso IX, alínea 'f', da Lei 8.666/1993) , não deveria ser de difícil obtenção caso os gestores tivessem sido mais diligentes. Por exemplo, conforme vídeo disponível no sítio eletrônico da fabricante Dynatrace (https://university.dynatrace.com/education/appmon/913/21020 - consulta em 5/3/2018 e peça 199) , o processo de instalação e configuração do módulo indicado no serviço de 'Implantação da Verificação da Performance Digital' é realizado em menos de cinco minutos e em princípio, tais serviços não requerem alto grau de especialização, de modo que a quantidade de 80 horas de esforço prevista para executá-lo, bem como a classificação da complexidade definida como média, poderia ter sido considerada superdimensionada já na fase de planejamento da contratação.
115.	Outra ação que poderia ter sido tomada pelos gestores dada a alta materialidade envolvida na contratação destes serviços e por ser a primeira contratação do órgão para este tipo de software seria a realização de provas de conceito durante a etapa de planejamento, buscando assim ser mais assertivos na definição do esforço e complexidade dos serviços previstos.
116.	De fato, quais e quantas aplicações seriam monitoradas pelo software contratado é ato discricionário do gestor, porém o que se questiona (peça 98, p. 10-11, parágrafos 64-72) é a ausência de memória de cálculo do esforço em horas e complexidade dos serviços medidos por UST, neste caso não cabe o gestor definir aleatoriamente o esforço e complexidade do serviço. Pode-se afirmar que a ausência desses estudos foi uma das causas do sobrepreço dos serviços identificados.
117.	Quanto à alegação de que a estimativa da complexidade e dos serviços era realmente uma estimava, sem base técnica para referência, podendo ser revista na execução contratual (peça 145, p. 20, item 4.3.9) , entende-se que ela é uma contradição com a afirmação dos gestores de que foram realizados estudos prévios. Essa conduta é uma evidência que os gestores agiram de forma temerária durante a fase de planejamento, agravado pelo fato que o valor estimado deste item poderia chegar a mais de R$ 102 milhões considerando a possibilidade de renovações por até cinco anos.
118.	Além disso, a afirmação de que essa estimativa poderia ser revista na execução contratual carece de fundamentação legal, pois não havia nenhuma previsão no edital para tal revisão. Registre-se ainda que não foi identificado, de acordo com as respostas apresentadas, que havia em curso qualquer avaliação se o esforço empreendido pela empresa contratada condizia com o que foi estimado na fase de planejamento, ao contrário, pois, os próprios gestores do MEC argumentam que não caberia a eles avaliarem quantos recursos humanos foram empreendidos para executar o serviço (peça 145, p. 21, item 4.3.13 e 4.3.15) . Ademais, estava em curso pedido de autorização para celebração de um novo contrato com a empresa XYS no valor de R$ 14.446.449,50 referente ao serviço de operação assistida (peça 194) .
119.	Quanto a utilização da metologia Botton Up difundida no guia Project Management Body of Knowledge (PMBOK) , conforme visto nos parágrafos anteriores, nos autos da contratação não foi encontrado nenhum estudo ou memória de cálculo que comprovasse os valores dos esforços e as complexidades definidas, dessa forma, não é possível afirmar que foi utilizada qualquer tipo de metodologia.
120.	De fato, a métrica UST não deveria se enquadrar na situação de 'premiação por incompetência', já que são definidos indicadores a serem cumpridos e são avaliados os resultados produzidos. O MEC argumentou que por essa razão não deveria focar na alocação das pessoas, porém foi omitido pelos gestores que umas das métricas definidas no edital seria exatamente a aferição se a alocação da equipe pela empresa contratada estaria em conformidade com a qualificação definida no edital (peça 4, p. 21, métrica 6) . Portanto não deve prosperar a alegação de que os gestores do MEC não deveriam saber quantos funcionários da contratada prestaram o serviço de 'Implantação da Verificação da Performance Digital'.
121.	Quanto à alegação de que a contratada trabalhou em horário diferenciado para atender o prazo especificado e utilizou mais do que os quatro colaboradores, não foi apresentada nenhuma evidência de quantos e quais foram os colaboradores que prestaram o serviço. Registre-se que a instrução anterior apontou que havia uma diferença de 1.500% entre a quantidade de UST estimada e o efetivamente realizado pela empresa (peça 98, p. 12, quadro 12) .
122.	Quanto à alegação de que o serviço de 'Implantação da Verificação da Performance Digital' só poderia ser realizado por profissionais especializados, definindo sua complexidade como média também não merece prosperar, pois, conforme visto nos parágrafos anteriores, sua estimativa não foi baseada em estudo prévio. Além disso, é incoerente com um dos requisitos do edital, no qual definiu-se que 'o processo de instalação dos agentes deveria ser simples e iniciasse a verificação da performance digital dos servidores sem a necessidade de configuração do mesmo' (peça 4, p. 51, item 5) . Também é incoerente com os relatórios de implantação (peça 65) , nos quais são apresentados repetidamente os mesmos passos de como instalar e configurar um agente e são semelhantes com o vídeo descrito no parágrafo 114.
Sobrepreço do serviço de implantação da solução
123.	Quanto ao serviço de implantação da solução, primeiro é preciso esclarecer que o MEC definiu dois serviços de implantação: um para a solução, que corresponde ao item 5 do PE 1/2017 do MEC e teve o preço adjudicado de R$ 150 mil (peça 98, p. 7-8, quadro 6) , e outro remunerado em UST, correspondendo ao serviço de 'Implantação da Verificação da Performance Digital' e o valor total previsto para esse serviço foi R$ 1.435.672,00 (peça 98, p. 10, quadro 10) .
124.	Em relação às alegações do MEC de que o serviço de implantação da solução definido no edital do PE 1/2017 difere do serviço definido no edital do PE 36/2015 do BCB, elas não correspondem à realidade dos fatos, já que os serviços em ambos os editais tinham como proposito a instalação do mesmo software. Ademais, no caso do BCB foi definido que todos os itens que compõem a solução seriam instalados, sem exceção e sem custo extra. Já no caso do MEC, há um segundo serviço complementar de instalação correspondente ao serviço de 'Implantação da Verificação da Performance Digital', que conforme já exposto nos parágrafos anteriores também possui evidências que foi superestimado.
125.	Quanto ao tempo utilizado para a execução do serviço de implantação da solução, de fato, outras tarefas, como de planejamento e confecção do relatório de implantação, são necessárias, porém isso não tem o condão de alterar a constatação que a ordem de serviço foi aberta no dia 25/4/2017 e no mesmo dia a instalação foi concluída. Ou seja, ainda que tenham sido realizadas outras tarefas, não faria sentido que o tempo gasto para planejar e confeccionar o relatório de implantação, que corresponde a apenas cópias das telas apresentadas pelo software durante a implantação, fosse bem superior ao tempo gasto na própria implantação.
126.	Para não haver dúvidas de que esse serviço foi superestimado e que houve sobrepreço, o Quadro 4 apresenta outros dois pregões, além daquele do BCB. Percebe-se que todos tiveram preços bem inferiores ao apresentado pelo MEC, chegando a diferença a 400% no pior caso. Registre-se que todas as contratações correspondem à instalação do mesmo software adquirido pelo MEC: Dynatrace Appmon. Além disso, as três licitações (BCB, TSE e Celepar) definiram que a instalação deveria considerar todos os componentes da solução, incluindo os agentes adquiridos.
	Pregão
	Preço Unitário (R$) 
	% de Diferença
	Data

	1/2017 - MEC (peça 8, p. 1-2, item 5) 
	150.000,00 
	-
	16/1/2017

	27/2017 - Celepar (peça 166, p. 7, item 4) 
	30.000,00
	400%
	21/9/2016

	78/2017 - TSE (peça 195, p. 1, item 2) 
	79.500,00
	89%
	19/12/2017

	36/2015 - BCB (peça 79) 
	97.748,31
	53%
	9/6/2015

Quadro 4 - Preços do serviço de instalação do AppMon em diversos certames
Sobrepreço do serviço de suporte técnico
127.	Quanto ao serviço de suporte técnico, garantia e atualização de versão, cumpre primeiro retificar algumas informações que os gestores do MEC prestaram a respeito do serviço contratado e o serviço utilizado como paradigma na instrução anterior para apontar o sobrepreço.
128.	A primeira retificação diz respeito à alegação de que a modalidade de atendimento do serviço contratado do MEC é 24 horas por 7 dias (peça 145, p. 7) . Após análise mais detalhada do termo de referência do PE SRP 1/2017 do MEC, foi identificado que os prazos de atendimento definidos estavam todos em horário comercial (peça 4, p, 59, item 7) . Ademais, quanto ao canal telefônico e web para os registros de incidentes e demandas também foi definido que só precisariam ser disponibilizados pela contratada em horário comercial, em regime de 5 dias por semana por 8 horas (peça 4, p, 59, item 7) .
129.	A segunda retificação é em relação ao que foi informado pelos gestores do MEC sobre na contratação do BCB não estar prevista a possibilidade de a contratada entregar novas versões da solução e por isso não poderia servir como paradigma. Quanto a isso, consta no item 6.3 do TR do BCB (peça 63, p.33) que faz parte da garantia, o suporte técnico e a atualização tecnológica da solução.
130.	Uma vez esclarecidos esses pontos, entende-se que é plenamente possível a utilização do preço praticado no PE 36/2015 do BCB como referência. Para efeito da dimensão do impacto do sobrepreço do serviço de suporte técnico, o valor que o MEC desembolsaria em um ano para pagar apenas por esse serviço seria R$ 2.542.776,00 (linha D do Quadro 7) , já o BCB pagou R$ 1.297.996,26 pela solução completa, incluindo 150 licenças do mesmo software, instalação, treinamento e suporte e garantia por três anos (peça 79) .
	Descrição
	Valor

	A - Suporte técnico, garantia e atualização de versão, MENSAL, para a Solução de Gerenciamento e Inteligência da Performance Digital (item 3 do PE SRP 1/2017 do MEC) 
	 R$ 50.000,00 

	B - Suporte técnico, garantia e atualização de versão, MENSAL, para a Solução de Verificação e Análise da Performance Digital dos servidores (item 4 do PE SRP 1/2017 do MEC) 
	 R$ 669,00 

	C - Quantidade de agentes contratados pelo MEC
	242

	D - Valor Anual Suporte MEC (para 242 agentes) 
	R$ 2.542.776,00
 (A x 12 meses) + (B x C x 12 meses) 

Quadro 5 - Valor total do serviço de suporte técnico por um ano no PE SRP 1/2017 do MEC
131.	Dessa forma, considerando a extensa avaliação que foi feita, na qual foram rebatidos cada um dos argumentos trazidos pelo MEC por meio de oitiva, entende-se que eles não têm o condão de alterar as conclusões prévias desta Corte acerca dos indícios de sobrepreço no PE SRP 1/2017 do MEC
Resposta da empresa contratada a respeito dos indícios de sobrepreço
132.	A respeito dos indícios de sobrepreço apontados pelo TCU, a empresa contratada respondeu à oitiva em 18/8/2017 por meio de documentação assinada por seus advogados (peça sigilosa 113, p. 11-16) , a qual está dividida em três tópicos: 'suposto sobrepreço das licenças de software', 'ausência de metodologia para a imputação de sobrepreço' e 'supostos indícios de superestimativa de quantitativos', cujo resumo segue nos parágrafos seguintes.
133.	Considerando que a licitação do MEC continha um item relevante de prestação de serviços, o qual era inexistente no contrato do BCB, não era possível simplesmente comparar o valor global das duas licitações. Afinal, o BCB teria contratado apenas as licenças, sem nenhum serviço especializado para operacionalizar a solução contratada.
134.	A diferença de valores nos preços unitários adjudicados das licenças (R$ 2.304,04 no BCB e R$ 38.250,00 no MEC) seria devida ao fato de o BCB ter adquirido apenas um tipo de licença, denominado 'Dynatrace Application Monitoring', ao passo que no MEC o valor unitário era composto por dois tipos de licenças: 'Dynatrace Application Monitoring' e 'Ruxit (Dynatrace Managed) '.
135.	A fim de comprovar que os preços praticados por ela no PE SRP 1/2017 do MEC estão de acordo com o preço de mercado, a empresa contratada apresentou a tabela de preços da fabricante dos produtos vendidos, contendo os valores em dólares americanos (US$) que seriam cobrados por aquela fabricante aos seus revendedores. A tabela apresentada (peça 113, p. 12) , para a qual a contratada solicita sigilo por esta Corte de Contas, teria os valores de abril de 2016 para um tipo de produto e de julho de 2016 para outro tipo. Após fazer as conversões de moedas, considerar os tributos e o lucro, a contratada concluiu que o preço final de R$ 38.000,00 por licença seria um preço justo.
136.	A empresa informou ainda que não tem como explicar o fato de outra empresa ter praticado preço tão abaixo desse no pregão do BCB, não descartando eventual estratégia comercial da outra revenda da Dynatrace. Com relação ao pregão do BRB, a empresa alega que, além de não ter sido contratado, o certame foi vencido pela própria Dynatrace (fabricante do software) , a qual teria condições mais favoráveis de preços que suas revendas.
137.	A argumentação da contratada quanto aos indícios de sobrepreço relativo às licenças foi finalizada condenando a atitude do TCU de ter elencado apenas um certame como referência de preços para apontar a ocorrência de sobrepreço. Nos dizeres da demandante, caso viesse a se perpetuar esse tipo de comparação, as licitações perderiam o sentido, pois bastaria utilizar-se o menor preço já praticado e adquirir os produtos e serviços sempre com base naquele preço.
138.	Quanto aos indícios de sobrepreço de quantitativo de UST, a empresa argumentou que os serviços são prestados sob demanda do ente público contratante e são remunerados por meio de resultados aferíveis por relatórios técnicos. Acrescentou que o edital do MEC apresentou as estimativas de USTs de forma transparente e detalhada.
139.	Quanto a serviço de implantação da solução (item 5 do PE 1/2017) a empresa alegou que os serviços não foram executados 'em horas', que a conclusão de todos os procedimentos e a elaboração dos respectivos relatórios se estendeu além do dia 25/4/2017, indo até o dia 5/5/2017 (peça 113, p. 20, itens 95-98) .
Análise da resposta da contratada a respeito dos indícios de sobrepreço
140.	A contratada iniciou sua argumentação tentando passar a ideia de que as comparações foram feitas entre coisas diferentes. Nesse sentido, alegou que a comparação efetuada pela equipe da Sefti foi entre os valores globais das aquisições (do BCB e do MEC) . Tal afirmativa não condiz com a verdade: basta leitura dos parágrafos 50-53 da instrução anterior (peça 98, p. 8-9) para se constatar que a comparação foi feita de forma adequada, isto é, compararam-se licenças com licenças, serviços com serviços, deixando-se de comparar os serviços de operação assistida exatamente porque esse tipo de serviço não foi contratado pelo BCB. Dito de outra forma, o fato de a operação assistida não ter sido contratada pelo BCB não invalida a comparação, pois na comparação ela não aparece nem do lado do BCB nem do lado do MEC. Repita-se que a comparação foi feita entre coisas equivalentes, sempre. Ambas as contratações são do mesmo software: Dynatrace AppMon.
141.	Outro ponto alegado pela contratada diz respeito a uma suposta aquisição de dois produtos distintos pelo MEC e apenas um pelo BCB. Essa é mais uma informação que não condiz com a realidade dos fatos. Considerando que há dois produtos diferentes, do mesmo fabricante, com propósito de análise de performance de aplicações, a equipe do TCU contatou o fórum oficial da Dynatrace nos Estados Unidos a fim de entender as características de cada produto (peça 169) .
142.	Foi indagado quais seriam as diferenças entre os produtos da Dynatrace conhecidos como AppMon e como Managed (Ruxit) . Perguntou-se ainda qual seria a melhor escolha para ambiente com linguagens PHP e Java (situação do MEC) , além de se questionar se ambas as tecnologias poderiam ser utilizadas simultaneamente.
143.	Em termos de escolha de solução, os experts da fabricante entenderam que a melhor escolha para quem não tem ainda ferramenta de APM, seria o Managed (Ruxit) , por usar recurso denominado Oneagent, o qual permite monitorar diferentes tecnologias com o mesmo tipo de agente, mas deixaram claro que o AppMon também seria adequado (peça 169) .
144.	Respondendo acerca da possibilidade de utilização dos dois produtos simultaneamente, os especialistas foram bastante claros: 'não é possível usar AppMon e Managed em um mesmo servidor para monitorar as mesmas tecnologias. Isso porque eles são diferentes e não podem se reportar a diferentes coletores ou clusters' (tradução livre de 'You can't use AppMon and Dynatrace Oneagent on the same server for monitoring the same technologies. Both Oneagent (from Dynatrace) and AppMon agents are different and can't report to the other collector/cluster') (peça 169) .
145.	Corroborando esse entendimento constatou-se que não foi encontrada nos 24 relatórios de implantação do módulo de 'Implantação da Verificação da Performance Digital' (peças 65-66 e 177-179) , a instalação dos dois softwares (Dynatrace - versão 6.5 e Managed - Ruxit) nos mesmos servidores para monitorar a mesma aplicação. Do total dos 24 relatórios de implantação, foram instalados para 21 aplicações o software Appmon e para três aplicações o software Managed. Não foram encontrados nesses relatórios quais foram os critérios utilizados para opção de um software ou outro.
146.	Destaca-se ainda, segundo a ata do pregão, que o produto ofertado pela empresa contratada para os itens 1 e 2 foi o mesmo, com a peculiaridade de informar que para o item 2 seriam fornecidos os agentes coletores.
Item 1: Licenciamento perpétuo do Módulo de Gerenciamento e Inteligência da Performance Digital. Solução Dynatrace ­ versão 6.5. Fabricante: Dynatrace (peça 8, p. 2, destacou-se) 
Item 2: Licenciamento perpétuo do Módulo de Verificação e Análise da Performance Digital dos servidores. Solução Dynatrace (Agentes coletores) ­ versão 6.5. Fabricante: Dynatrace (peça 8, p. 4, destacou-se) 
147.	Da mesma forma, ao apresentar sua proposta comercial por ter se sagrado vencedora do PE SRP 1/2017 do MEC (peça 89, p. 3) , a contratada informou que entregaria apenas um software (Solução Dynatrace - versão 6.5 - Appmon) , o qual, obviamente, abrangeria os itens 1 e 2. Portanto, não restam dúvidas de que o produto Managed (Ruxit) não foi sequer mencionado durante o pregão. E não poderia ser diferente, pois, conforme já foi explicado (parágrafos 141-145) , tecnicamente não faz sentido usar as soluções AppMon e Managed simultaneamente. Por essa razão, o software Managed não será considerado no cálculo final do sobrepreço.
148.	Na instrução anterior ao comparar os preços das licenças entre diversos pregões havia sido considerado apenas o preço unitário do item 2, pois, conforme visto nos parágrafos anteriores, apesar de a proposta comercial da empresa apontar que seria entregue apenas o software Appmon, o relatório de implantação da solução fornecido pela empresa relatava que que haviam sido entregues dois softwares: para o item 1 o software Managed e para o item 2 o AppMon. Nesse sentido, percebe-se que a empresa ao responder a oitiva com o objetivo de justificar o sobrepreço apontado, mudou de entendimento e informou que o item 2 seria a combinação dos dois softwares entregues, porém foi silente quanto ao item 1.
149.	De acordo com informação extraída do site do fabricante Dynatrace (https://www.dynatrace.com/support/doc/appmon/installation/licensing/ - consulta em 2/3/2018) , o software Dynatrace Appmon 6.5 não possui um licenciamento para o módulo de Gerenciamento e Inteligência da Performance Digital (item 1) e outro licenciamento para o módulo de Verificação e Análise da Performance Digital dos servidores (item 2) . O valor a ser pago pela solução depende da quantidade de agentes que serão adquiridos. Em outras palavras, ao adquirir um único agente (item 2) , não é entregue ao cliente apenas o agente e sim todos módulos da solução.
150.	Dessa forma, para cálculo do sobrepreço, é necessário somar os preços dos dois itens e dividir pelo número de agentes que cada organização pretendia adquirir. Por essa razão, considerando que o preço do item 1 era fixo, independentemente da quantidade de agentes que seriam adquiridos, o preço unitário final da solução varia de acordo com o quantitativo de agentes que cada entidade estimou em sua contratação. O Quadro 6 apresenta o cálculo do preço unitário dos agentes. 
	Entidade
	Preço Total (R$) 
	Quantidade
	Preço Unitário (R$) 

	MEC
	12.126.500,00 
	242
	50.109,50

	FNDE
	 7.268.750,00 
	115
	63.206,52 

	MEC + FNDE
	19.395.250,00
	357
	54.328,43

	MI
	 4.820.750,00 
	51
	94.524,51 

Quadro 6 - Cálculo dos preços unitários dos agentes AppMon
151.	Observa-se que os preços unitários por agente a serem considerados nesta instrução para fins de superfaturamento serão R$ 50.109,50 na contratação efetuada pelo MEC e R$ 94.524,51 na contratação efetuada pelo MI.
152.	A alegação de que os preços praticados estariam justos tendo em vista a lista de preços do fabricante, também não merece prosperar, pois:
152.1.	para tentar justificar o preço a contratada somou os valores da suposta lista de preços para dois produtos (AppMon e Managed) , ao passo que somente um deles (AppMon) foi apresentado por ela como objeto que atenderia aos itens 1 e 2 do PE SRP 1/2017 do MEC;
152.2.	a suposta lista de preços praticados pela fabricante não pode ser utilizada como referencial, tendo em vista que outras empresas praticaram preços muito menores em outros certames (Quadro 7) , o que coloca em xeque a validade da suposta lista; e
152.3.	uma vez que a Dynatrace Brasil prestou declaração afirmando que a empresa contratada havia adquirido licenças de AppMon e Managed junto à fabricante, em nome do MEC (peça sigilosa 113, p. 17) , foi solicitado que aquela fabricante enviasse a este Tribunal as respectivas notas fiscais que teriam sido emitidas na transação (peça 170) , onde seria possível conferir, além de datas e especificações técnicas, os valores efetivamente praticados entre fabricante e representante. A resposta da fabricante foi no sentido de não enviar as cópias das notas fiscais (peça 171) .
153.	Quanto à alegação de que o TCU teria utilizado apenas um certame como referencial de preços, é necessário que sejam analisadas algumas informações, previamente. Nesse sentido, por meio do Quadro 7 é apresentado um resumo de aquisições públicas do produto Dynatrace AppMon em datas que antecederam ao PE SRP 1/2017 do MEC, bem como os dados do referido pregão.
	Certame
	Organização
	Data
	Suporte
	Preço unitário
	Peças

	36/2015
	Banco Central do Brasil (BCB) 
	9/6/2015
	à parte
	R$ 2.304,04 (Java) 
	79, 80 e 81

	747 2016
	Companhia de Tecnologia da Informação e Comunicação (Celepar/PR) 
	21/9/2016
	2 anos
	R$ 6.240,00 (Java) 
R$ 3.500,00 (PHP) 
	166 (p.1 e 7) 

	243/2016
	Banco de Previsión Social (Uruguai) 
	15/11/2016
	1 ano
	R$ 3.825,65 (Java) (US$ 1.173,08) 
	172

	74/2016
	Banco de Brasília (BRB) 
	8/12/2016
	2 anos
	R$ 3.451,55 (Java) 
	62 (p. 10) 

	1/2017
	MEC 
	16/1/2017
	à parte
	R$ 50.109,50 (suporte à parte) 
R$ 60.616,84 (1 ano de suporte incluídos) 
71.124,18 (2 anos de suporte incluídos) 
92.138,86 (4 anos de suporte incluídos) 
	8

Quadro 7 - Licitações contemporâneas ao PE SRP 1/2017 do MEC
154.	Conforme pode ser visto, até mesmo fora do Brasil foi encontrada aquisição pública com preço similar ao BCB e diametralmente oposto ao preço do MEC. Analisando detidamente as informações, há que se perceber que:
154.1.	todos os preços são muito inferiores aos praticados no PE SRP 1/2017 do MEC;
154.2.	à exceção do pregão do BCB, todos os outros incluem no preço das licenças um ou dois anos de suporte técnico; e
154.3.	considerando que no caso do pregão do BCB havia como identificar, separadamente, o preço das licenças e o preço do suporte técnico (peça 98, p. 8, Quadro 8) , ele foi o que se mostrou mais adequado à comparação.
155.	Ademais, é possível acrescentar na lista de licitações acima, o PE 78/2017 do TSE, realizado em 19/12/2017 (peça 195, p. 1) . O certame foi adjudicado à empresa Dynatrace Brasil, que ofertou o mesmo software adquirido pelo MEC em seu pregão (Appmon) e o preço total da contratação foi R$ 765.477,77 (peça 195, p. 9) . A aquisição é constituída por 61 agentes, suporte técnico por 48 meses e serviço de instalação (peça 195, p. 31-32) . O preço da instalação foi R$ 79.500,00 e os agentes R$ 685.977,77. A empresa não forneceu o valor unitário do agente e suporte técnico, porém realizando uma divisão direta entre o preço total e a quantidade de agentes, é possível concluir que o preço unitário do agente com serviço de suporte por 48 meses seria R$ 11.245,54. Utilizando informações do Quadro 6, o valor do agente do MEC incluindo o valor do suporte pelo mesmo período seria R$ 92.138,86, diferença superior a 719%.
156.	Conforme restou demonstrado, o PE 36/2016 do BCB foi escolhido como paradigma porque era o que permitia o cálculo mais conservador do sobrepreço. Como o certame do BCB possuía valores separados, a comparação se mostrou mais objetiva. Caso fossem utilizados quaisquer dos demais (ou a média entre eles) seria necessário acrescentar o valor do suporte ao valor das licenças do MEC. 
157.	Quanto aos indícios de sobrepreço de quantitativo de UST, a contratada limitou-se a informar que o edital do MEC apresentou as estimativas de USTs de forma transparente e detalhada. Porém, conforme já analisado na seção referente a resposta do MEC sobre este item, não foram encontrados e nem apresentados estudos que comprovassem os tempos e complexidades definidos para cada um dos serviços previstos na contratação. 
158.	Quanto a serviço de implantação da solução, as alegações são semelhantes às trazidas pelo MEC (parágrafo 91.3.1) e foram analisadas entre os parágrafos 123 a 125.
159.	Tendo em vista a análise realizada, por meio da qual foram avaliados e comentados cada um dos argumentos trazidos pela empresa contratada, entende-se que eles não foram capazes de alterar as conclusões prévias desta unidade técnica acerca dos indícios de sobrepreço no PE SRP 1/2017 do MEC.
Calculo final do sobrepreço
160.	Conforme descrito no parágrafo 156, o PE 36/2016 do BCB foi utilizado como paradigma para cálculo do sobrepreço relativo a licenças, suporte técnico e garantia e instalação por oferecer a comparação mais objetiva. Os valores do certame do BCB constam do Quadro 8.
	Descrição
	Valor unitário (R$) 
	Quantidade
	Valor total (R$) 

	Agentes
	2.304,04 
	151
	347.909,44

	UEM - 100 Milhões de Usuários
	221.187,45 
	1
	221.187,45

	Serviço de Instalação
	97.748,31 
	1
	97.748,31

	Serviço de Assistência técnica e garantia- Valor mensal por agente
	109,76 
	36 meses x 151 agentes
	596.655,36

Quadro 8 - Preços praticados no PE 36/2015 do BCB (peças 79, 80, 81 e 92) 
161.	Por seu turno, o Quadro 9 apresenta uma comparação entre os preços dos PE SRP 1/2017 do MEC e PE 36/2015 do BCB (pregão utilizado como paradigma) , considerando os quantitativos solicitados no pregão do MEC e os preços unitários do pregão do BCB.
	Produtos / Serviços
	PE SRP 1/2017 (MEC + FNDE) 
	PE paradigma (**) 
	Sobrepreço (R$) 

		Item
	Quant
	Preço Unit (R$) 
	Preço Total (R$) 
	Item
	Preço Unit (R$) 
	Preço Total (R$) 
	
	Agentes (*) 
	1 e 2
	357
	54.328,43
	19.395.250,00
	1 e 2
	2.304,04
	822.542,28
	18.572.707,72

	UEM - 100 Milhões de Usuários
	 (***) 
	2
	0,00
	0,00
	4
	221.187,45
	442.374,90
	 (442.374,90) 

	Serviço de Instalação
	5
	2
	150.000,00
	300.000,00
	1 (****) 
	97.748,31
	195.496,62
	104.503,38

	Serviço de assistência técnica e garantia por 1 ano (valor por agente e por mês) 
	3 e 4
	4.284
	949,11
	4.065.996,00
	5, 6 e 7
	109,76
	470.211,84
	3.595.775,40

	Totais
	23.761.237,24
	1.930.625,64
	21.830.611,60

Quadro 9 - Comparativo entre o PE 36/2015 (BCB) e o PE SRP 1/2017 (MEC) (*) Valor unitário conforme demonstrado o Conforme Quadro 6
 (**) Conforme planilha de detalhamento de preços de software do PE 36/2016 do BCB, peça 81 (***) No pregão do BCB há discriminação do valor desse item, ao passo que no PE SRP 1/2017 ele está embutido no valor da solução
 (****) Conforme planilha de detalhamento de preços de PE 36/2016 do BCB peça 79, subitem 1
162.	De acordo com o Quadro 9, conclui-se que, ao utilizar os preços praticados no certame paradigma como parâmetro e multiplicar pelos quantitativos adjudicados no PE SRP 1/2017 do MEC, constatou-se sobrepreço, referente a licenças, suporte técnico e garantia e instalação, superior a R$ 21 milhões. Em termos percentuais a diferença supera 1.100% (R$ 21.830.611,60 / R$ 1.930.625,64 x 100) .
163.	O Quadro 10 apresenta o sobrepreço do serviço 'Serviço de Implantação da Verificação da Performance Digital'.  
	
	Quantidade de UST (A) 
	Quantidade de aplicações (B) 
	Total UST
 (C = A x B) 
	Valor UST (R$) 
 (D) 
	Valor Total (R$) 
 (E = C x D) 

	Quantidades e valores estimados, no PE SRP 1/2017 do MEC
	160 (peça 4, p. 60-73) 
	31
	4.960
	289,45
	1.435.672,00

	Quantidades e valores efetivamente executados
	10 (peça 98, p. 72-82) 
	31
	310
	289,45
	89.729,50

	Diferença E1 - E2 
	1.345.942,50 

Quadro 10 - Sobrepreço do 'Serviço de Implantação da Verificação da Performance Digital (peça 98, p. 10-13, itens 62-83) 
164.	O sobrepreço do serviço 'Serviço de Implantação da Verificação da Performance Digital' é 1.500% (R$ 1.345.942,50 / R$ 89.729,50 x 100) superior ao que foi efetivamente executado pela contratada.
Conclusão a respeito dos indícios de sobrepreço
165.	Conforme restou demonstrado, as respostas às oitivas, apresentadas pelos gestores do MEC e pela empresa contratada, não foram capazes de afastar os indícios de que o PE SRP 1/2017 do MEC foi adjudicado com sobrepreço e convertido em superfaturamento, motivo pelo qual serão propostas citações dos responsáveis. Ressalta-se que em seção específica desta instrução serão calculados, detalhadamente, os valores das parcelas que já se converteram em superfaturamento.
IV. Indícios de pagamentos superfaturados nos contratos 21/2017 (MEC) e 14/2017 (MI) 
166.	Considerando que parte dos produtos e serviços contratados já foram pagos e que as respostas às oitivas, apresentadas pelos gestores do MEC, do MI e da empresa contratada não foram capazes de afastar os indícios de que o PE SRP 1/2017 do MEC foi adjudicado com sobrepreço, a parte do sobrepreço que eventualmente tiver sido paga pelo Poder Público é caracterizada como superfaturamento.
Indícios de superfaturamento relativo a licenças, suporte técnico e garantia e instalação
167.	O MEC adquiriu 242 agentes do software Dynatrace AppMon por meio do contrato 21/2017 (peças 2 e 68) , de 7/4/2017. No dia 20/4/2017, o MEC emitiu a ordem de fornecimento de bens 1/2017 (peça 52, p. 1) no valor de R$ 12.126.500,00. No dia 25/4/2017 o MEC emitiu o termo de aceite definitivo (peça 52, p. 9-10) relativo ao recebimento das licenças. No dia 11/5/2017 o MEC realizou o pagamento (peça 52, p. 26) da nota fiscal (peça 52, p. 16) referente às licenças adquiridas. 
168.	Quanto ao serviço de instalação, esse foi solicitado por meio da OS 2/2017, no dia 25/4/2017 (peça 54, p. 1-3) no valor de R$ 150.000,00. No dia 8/5/2017, foi emitido o termo de aceite definitivo (peça 54, p. 26-27) relativo à prestação de serviço de instalação. No dia 25/5/2017 o MEC realizou o pagamento (peça 54, p. 37-39) da nota fiscal (peça 54, p. 28) referente ao serviço prestado.
169.	Não foram encontrados no SIAFI pagamentos do MEC referentes ao serviço de suporte e garantia.
170.	O Quadro 11 apresenta o total com indícios de superfaturamento das licenças e serviço de instalação, considerando os quantitativos contratados e pagos pelo MEC e os preços unitários do PE 36/2015 do BCB (pregão utilizado como paradigma) .
	Produtos / Serviços
	PE SRP 1/2017
	PE paradigma
	Superfaturamento (R$) 

		Item
	Quant
	Preço Unit (R$) 
	Preço Total (R$) 
	Item
	Preço Unit (R$) 
	Preço Total (R$) 
	
	Agentes
	1 e 2
	242
	50.109,50 (*) 
	12.126.500,00
	1 e 2
	2.304,04
	557.577,68
	 11.568.922,32

	UEM - 100 Milhões de Usuários
	 (**) 
	1
	0,00
	0,00
	4
	221.187,45
	221.187,45
	 (221.187,45) 

	Serviço de Instalação
	5
	1
	150.000,00
	150.000,00
	1 (*) 
	97.748,31
	97.748,31
	R$ 52.251,69

	Totais
	11.399.986,56

Quadro 11 - Cálculo do superfaturamento na contratação efetuada pelo MEC relativo a aquisições e instalação
 (*) Conforme Quadro 6 (**) No pregão do BCB há discriminação do valor desse item, ao passo que no PE SRP 1/2017 ele está embutido no valor da solução
171.	O MI adquiriu 51 agentes do software Dynatrace AppMon por meio do contrato 14/2017 (peça 69) , de 24/5/2017. No dia 5/6/2017, o MI emitiu a ordem de fornecimento de bens 1/2017 (peça 180, p. 1-3) no valor de R$ 4.820.750,00. No dia 7/6/2017 o MI emitiu o termo de aceite definitivo (peça 180, p. 7-8) relativo ao recebimento das licenças. No dia 4/7/2017 o MI realizou o pagamento (peça 180, p. 109-114) da nota fiscal 488 (peça 180, p. 20) referente às licenças adquiridas. 
172.	Não foram encontrados pagamentos referentes ao serviço de instalação e suporte e garantia, apesar de a OS (2/2017) relativa ao serviço de instalação aparentemente ter sido executada pela empresa contratada (peça 122, p. 5, item 3.4 e p. 6, item 3.11) .
173.	O Quadro 12 apresenta o total com indícios de superfaturamento, considerando os quantitativos contratados e pagos e os preços unitários do PE 36/2015 do BCB (pregão utilizado como paradigma) .
	Produtos / Serviços
	PE SRP 1/2017
	PE paradigma
	Superfaturamento (R$) 

		Item
	Quant
	Preço Unit (R$) 
	Preço Total (R$) 
	Item
	Preço Unit (R$) 
	Preço Total (R$) 
	
	Agentes
	1 e 2
	51
	94.524,51 (*) 
	4.820.750,00
	1 e 2
	2.304,04
	117.506,04
	4.703.243,96

	UEM - 100 Milhões de Usuários
	 (**) 
	1
	0,00
	0,00
	4
	221.187,45
	221.187,45
	 (221.187,45) 

	Totais
	 4.482.056,51

Quadro 12 - Cálculo superfaturamento na contratação efetuada pelo MI
 (*) Preço total das licenças (item 1 e 2) dividido pela quantidade de agentes (conforme Quadro 6) (**) No pregão do BCB há discriminação do valor desse item, ao passo que no PE SRP 1/2017 ele está embutido no valor da solução
Indícios de superfaturamento de quantitativo de serviços especializados e remunerados em UST
174.	O superfaturamento de quantitativo de serviços especializados está relacionado à prestação do Serviço de Implantação da Verificação da Performance Digital que foi executado e pago por meios das OS 3-6-9-13/2017 (peças 65, 66, 74 e76) .
	Ordem de Serviços
	PE SRP 1/2017
	Quantidades e valores efetivamente executados
	Superfaturamento (R$) 
E-H

		Quant. UST (A) 
	Quant. aplicações (B) 
	Total UST
 (C = A x B) 
	Valor UST (R$) 
 (D) 
	Valor Total (R$) 
 (E = C x D) 
	Quant. UST (F) 
	Total UST
 (G = B x F) 
	Valor Total (R$) 
 (H = D x G) 
	
	OS  3/2017
	160
	16
	2.560
	289,45
	740.992,00
	10
	160
	46.312,00
	694.680,00

	OS  6/2017
	160
	1
	160
	289,45
	46.312,00
	10
	10
	2.894,50
	43.417,50

	OS  9/2017
	160
	1
	160
	289,45
	46.312,00
	10
	10
	2.894,50
	43.417,50

	OS 13/2017
	160
	6
	960
	289,45
	277.872,00
	10
	60
	17.367,00
	260.505,00

	Totais
	1.111.488,00
	69.468,00
	1.042.000,00

Quadro 13 - Cálculo do superfaturamento de quantitativo relativo a serviços especializados no MEC
175.	O Quadro 14 apresenta um resumo das datas de cada uma das OS relativas a pagamentos de valores com indícios de superfaturamento referentes a serviços especializados no MEC.
	Ordem de Serviços
	Data de emissão
	Data de aceite definitivo
	Nota Fiscal
	Data de pagamento

	OS  3/2017
	5/5/2017 (peça 65) 
	12/5/2017
 (peça 181) 
	31/5/2017
 (peça 182) 
	16/6/2017
 (peça 183) 

	OS  6/2017
	18/6/2017 (peça 76) 
	23/5/2017
 (peça 184) 
	4/7/2017
 (peça 185) 
	19/7/2017
 (peça 186) 

	OS  9/2017
	8/6/2017 (peça 74) 
	13/6/2017
 (peça 187) 
	4/7/2017
 (peça 188) 
	19/7/2017
 (peça 189) 

	OS 13/2017
	27/6/2017 (peça 75) 
	5/7/2017
 (peça 190) 
	11/7/2017
 (peça 191) 
	26/7/2017
 (peça 192) 

Quadro 14 - Datas dos pagamentos com indícios de superfaturamento relativo a serviços
Valor total dos Indícios de superfaturamento
176.	O Quadro 15 apresenta o valor total dos indícios de superfaturamento de forma resumida por órgão.
	Organização
	Valor (R$) 

	Ministério da Educação
	12.441.986,56

	Ministério da Integração Nacional
	 4.482.056,51

	Total
	16.924.043,07

Quadro 15 - Total do superfaturamento
V. Indícios de atestação irregular relativa aos softwares adquiridos
Apontamentos do TCU sobre a atestação irregular dos softwares adquiridos
177.	Segundo foi apurado, o MEC emitiu aceite definitivo e providenciou o pagamento por licenças de software que não correspondiam ao que foi contratado pelo órgão, isto é, foram entregues e instaladas licenças do software Dynatrace 6.5 que não eram perpétuas. Mesmo diante da entrega de licenças que não correspondiam ao que foi adquirido, o Ministério atestou a entrega e efetuou o pagamento.
178.	A irregularidade foi registrada na instrução anterior (peça 98, parágrafos 84-102) . A situação foi demonstrada por meio da licença cujo ID é 201703301112, a qual foi criada em 30/3/2017 com validade entre 28/3/2017 e 31/5/2017. A referida licença, que não é perpétua, é a que consta do certificado de autenticidade emitido pela contratada (peça 52, p. 4) .
179.	Além da licença acima mencionada, há evidências de que a empresa contratada instalou duas outras licenças do tipo evaluation. Essas licenças (ID 201705311002 e ID 201706271012) foram criadas em sequência, ao invés de se instalar, de fato, as licenças perpétuas que foram adquiridas. A situação apenas se resolveu após a intervenção da equipe de fiscalização do TCU.
180.	Após ser constatado in loco que o Ministério estava usando licenças que não eram perpétuas, apesar de ter pago R$ 9.256.500,00 por elas, a equipe de fiscalização solicitou, formalmente, a demonstração de que as licenças em uso eram perpétuas e de propriedade do MEC. Um dia antes de responder ao ofício do TCU, foi instalada a licença de ID 201707061098, a qual é do tipo perpétua. Ou seja, a regularização decorreu da ação do controle externo.
Resposta do MI sobre a atestação irregular dos softwares adquiridos
181.	A resposta do MI à oitiva foi enviada ao TCU por meio do Ofício 223/AECI/MI, de 31/8/2017 (peça 122) . Por meio de Despacho do Sr. Coordenador-Geral de TI daquele Ministério, entendeu-se que a resposta deveria se restringir à pesquisa de preços, motivo pelo qual deixou de manifestar-se sobre os indícios de atestação irregular dos softwares adquiridos (peça 122, p. 9, item 4.13) .
Resposta do MEC sobre a atestação irregular dos softwares adquiridos
182.	O MEC respondeu à oitiva por meio do Ofício 631/2017/CHEFIAGAB/SE/SE-MEC, de 14/9/2017 (peça 144) . Referido ofício se reportou ao Memorando 82/2017/GAB/DTI/DTI e anexos (peças 144-159) , assinado pelo Sr. Diretor de TI Substituto daquele Ministério. A resposta a respeito dos indícios de atestação irregular dos softwares adquiridos consta do item 4.4 do documento também assinado pelo Sr. Diretor de TI Substituto do MEC e por dois Coordenadores-Gerais, o de Infraestrutura de TI e o de Desenvolvimento (SEI 0824736 e 0824737, 145, p. 28-34) , cujo resumo é apresentado a seguir:
182.1.	a Representação da Sefti pressupõe que a chave de ativação da licença é a licença perpétua, enquanto, na verdade, a chave de ativação habilitaria os quantitativos de licenças perpétuas liberados pelo fabricante, conforme esclarecido no recibo de entrega de licenças emitidos em 24/4/2017, documento reproduzido nas páginas 29-30 da peça 145. Em outras palavras, explica que as chaves são mecanismos para habilitar um produto já licenciado ao MEC nos quantitativos estabelecidos no edital, sendo um procedimento para se dispor de 242 licenças já vinculadas perpetuamente ao Ministério;
182.2.	a contratada apresentou, no prazo contratual, certificado das 242 licenças emitidas em caráter perpétuo (peça 145, p. 31) , não restando alternativa ao MEC senão os aceites provisório e definitivo, bem como seu ateste e pagamento;
182.3.	quando arguido, o fornecedor emitiu declaração informando o caráter perpétuo das 242 licenças fornecidas em nome do MEC, conforme declaração do fabricante de 10/8/2017 (peça 145, p. 32) , que não vincula a algum ID específico, pois esse processo de identificação seria interno e dinâmico e o próprio fabricante declarou que o licenciamento foi emitido de forma adequada ao contratado;
182.4.	os diversos IDs apontados na Representação seriam decorrentes de ajustes nas tecnologias monitoradas pela solução, ou seja, sempre que há alguma mudança nas tecnologias, haveria ajustes e geração de IDs;
182.5.	quanto à geração de licenças anterior à data de emissão da Ordem de Fornecimento de Bens, o MEC não tem como gerenciar esse processo; e
182.6.	por fim, o MEC afirma que a pressuposição de vínculo entre os IDs Dynatrace e o caráter perpétuo das licenças adquiridas levou à conclusão equivocada de ateste irregular, mas a regularidade fica patente quando se entende que esse relacionamento não se sustenta e que, desde o início da execução contratual, foram recebidas as 242 licenças perpétuas contratadas.
Resposta da empresa contratada sobre a atestação irregular dos softwares adquiridos
183.	A respeito dos indícios de ateste irregular apontados pelo TCU, a empresa contratada respondeu à oitiva em 18/8/2017 por meio de documentação assinada por seus advogados (peça sigilosa 113, p. 16-17) , cujo resumo segue nos parágrafos seguintes:
183.1.	a contratada não teria condições de esclarecer o que foi verificado pelos auditores na visita técnica ao MEC em que se teria constatado a utilização de licença do software AppMon (ID 201706271012) com prazo de expiração, pois não teve oportunidade de acompanhá-la e não teve acesso ao relatório dela decorrente, mas poderia afirmar, com segurança, que se trata de equívoco da equipe de auditoria; e
183.2.	todas as licenças fornecidas ao MEC possuem caráter perpétuo, conforme comprovaria a declaração expedida pela Dynatrace, de 10/8/2017 (peça sigilosa 113, p. 17) .
Análise das respostas sobre a atestação irregular dos softwares adquiridos
184.	A respeito do documento citado pelo MEC, que consiste da entrega das licenças de uso e manuais técnicos e operacionais da solução adquirida, em que pese a afirmação do Ministério de que a chave de ativação habilitaria os quantitativos de licenças perpétuas liberados pelo fabricante, a equipe de auditoria verificou que as 242 licenças do AppMon sob o ID 201703301112, utilizada para o ateste do recebimento e consequente pagamento à contratada, tinham data de expiração para seu uso, não consistindo de licenças perpétuas, estando em conflito com a documentação apresentada pela empresa XYS (peça 98, p. 14, parágrafo 98) .
185.	Corroborou esse entendimento, o relatório de implantação da solução apresentado pela contratada, na qual consta tela da solução ativada. Nela, vê-se que a licença instalada (ID 201703301112) expiraria em 31/5/2017, não se coadunando com licença perpétua, segundo documentação da própria Dynatrace, fabricante do produto (peça 94, p. 7) .
186.	Em adição a equipe de auditoria, examinando o documento 'My Licenses', obtida no sítio eletrônico do fabricante (peça 55, p. 4) , verificou que o referido ID não se encontrava vinculado ao MEC.
187.	Quanto à alegação do MEC de que a contratada apresentou certificado de 242 licenças de caráter perpétuo, levando-o a realizar os aceites provisório e definitivo, importa registrar que o certificado em questão se refere à licença de ID 201703301112, que, conforme cópia da tela 'My Licenses' (peça 55, p. 4) , sequer encontra-se associada ao Ministério.
188.	Acerca da declaração citada pelo MEC e pela contratada, de 10/8/2017, a qual foi apresentada pelo fornecedor da solução (peça 145, p. 32) , informando o caráter perpétuo do software adquirido, observa-se que foi emitida posteriormente à criação da licença de ID 201707061098, em 6/7/2017, com fins de regularizar a situação encontrada pela equipe do TCU (peça 98, p. 15, parágrafo 101) . Dessa forma, entende-se que o mencionado documento não se presta como documento pertinente para justificar os aceites provisório e definitivo, realizados em 24/4/2017 e 25/4/2017, respectivamente, tampouco para comprovar que as licenças inicialmente instaladas eram de caráter perpétuo.
189.	Em relação à alegação do MEC de que os diversos IDs apontados na Representação são decorrentes de ajustes nas tecnologias monitoradas, a tela obtida do sítio eletrônico da empresa Dynatrace e enviada pelo MEC à Sefti (peça 55, p. 4) deixa claro que as licenças de ID 201706271012 e 201705311002 são para avaliação (evaluation) , enquanto somente a de ID 201707061098 consiste de licença de caráter perpétuo do software AppMon. Ademais, tanto a primeira licença (peça 54, p. 13) quanto a última (peça 55, p.4) não tiveram nenhum ajuste no quantitativo das tecnologias monitoradas (194 agentes PHP e 48 agentes Java) . Dessa forma, a justificativa apresentada pelo Ministério sobre ajustes de tecnologia não encontra respaldo frente às evidências constantes nos autos.
190.	Com referência à geração de licenças anterior à data de emissão da Ordem de Fornecimento de Bens, cabe razão ao MEC, uma vez que ele não tem como gerenciar esse processo. 
191.	No tocante à supostamente equivocada conclusão desta unidade técnica sobre o ateste irregular, argumento utilizado tanto pelo MEC quanto pela contratada, importa salientar que as evidências constantes nos autos como a tela 'MyLicences' do fabricante da solução adquirida (peça 55, p. 4) e a tela de ativação da licença constante no relatório de sua implantação (peça 54, p. 13) confirmam o entendimento inicialmente exposto pela Sefti.
Conclusão sobre a atestação irregular dos softwares adquiridos
192.	Os argumentos trazidos pelo MEC e pela contratada não têm o condão de elidir a irregularidade apontada na instrução de 8/8/2017, na qual registrou-se o pagamento por licenças de software com data de expiração, ao invés de perpétuas, como exigido no instrumento convocatório do PE SRP 1/2017. 
193.	Considerando que o aceite e o pagamento das licenças ocorreram devido à mera declaração fornecida pela própria contratada, sem que estivesse comprovada a aquisição efetiva da licença junto ao fabricante, será proposta determinação ao MEC para que nas próximas aquisições de licenças de software, seja incluída, entre as cláusulas do edital, a obrigação de que a futura contratada forneça documentação oficial do fabricante da solução contendo informações que permitam aferir a validade dos produtos adquiridos, como identificador da licença, descrição, quantitativo, part number, modelo, versão, data de validade, indicador se está incluído o direito à atualização, garantia e suporte técnico, período da garantia e preço praticado.
194.	Ademais, considerando que situação já foi regularizada, será proposto dar ciência ao MEC de que a aceitação das licenças contrariou o disposto no art. 2º, inciso XXIII da IN SLTI 4/2014, c/c o art. 73, inciso I da Lei 8.666/1993.
VI. Outras informações relevantes
Quanto à utilização de documentos oriundos de outro processo
195.	A empresa contratada alegou por meio de documentação assinada por seus advogados que a utilização de documentos oriundos do processo TC Processo 017.255/2017-1 acarreta violação aos princípios do contraditório e da ampla defesa porque a signatária não é parte daquele processo (peça sigilosa 113, p. 3-5, itens 10-23 e 29) .
196.	Conforme foi mencionado no parágrafo 18, os documentos oriundos de outro processo eventualmente utilizados estão juntados a este processo e devidamente indicados com pleno acesso às partes. Portanto, ao contrário do alegado pela contratada, a utilização destes documentos é plenamente legitimo e não atenta contra o direito do contraditório e ampla defesa.
Quanto a avaliação do custo total de propriedade no ETP do MI
197.	O art. 12, inciso III, da IN SLTI/MP 4/2014, estabelece que durante a elaboração do ETP deverão ser analisados e comparados os custos totais de propriedade das soluções identificadas, levando-se em conta os valores de aquisição dos ativos, insumos, garantia e manutenção.
198.	Analisando-se as informações constantes no ETP do MI quanto à comparação realizada dos custos totais de propriedade das soluções identificadas (peça 201, p. 10-13) identificou-se que as informações utilizadas possuem indícios que foram manipuladas para demonstrar, indevidamente, que o melhor cenário seria a solução fornecida no pregão do MEC. O MI considerou que o custo total de propriedade do cenário dois (PE SRP 7/2014 do FNDE) para monitorar dez aplicações durante três anos seria de R$ 24.721.049,25 (peça 201, p. 13) . Porém, o valor total que coube ao FNDE no PE SRP 7/2014 do FNDE para cinco anos de prestação de serviços foi R$ 3.768.974,91 (peça 78, p. 1) . A diferença entre o valor real do pregão comparado e o valor utilizado pelo MI supera R$ 20 milhões, sem mencionar que o valor do pregão de 2014 do FNDE se referia a cinco anos de prestação dos serviços e o monitoramento de 120 hosts (peça 77, p. 60) .
199.	Além disso, na análise do pregão do MEC (cenário três) também houve aparente manipulação dos valores, porém desta vez para menor. O MI considerou que o valor para monitorar dez aplicações durante três anos seria de R$ 19.772.110,10 (peça 201, p. 13) , porém não considerou que a unidade de medida utilizada no pregão do MEC era a quantidade de hosts monitorados. Tendo em vista que no pregão do MEC a unidade de medida para licenciamento foi o número de hosts, o quadro constante da peça 201, p. 13, precisa ser modificado para que se demonstre as falhas do cálculo do custo total de propriedade no cenário 3, resultando no Quadro 16, o qual se baseia no modelo de contratação do PE SRP 1/2017 do MEC e no número de hosts que o MI pretendia adquirir, qual seja, 51.
	Item
	2017
	2018
	2019

	1- Licenciamento perpétuo do Módulo de Gerenciamento e Inteligência da Performance Digital
Obs.: o valor independeu do número de hosts
	2.870.000,00 
	-
	-

	2 -Licenciamento perpétuo do Módulo de Verificação e Análise da Performance Digital dos servidores
Obs.: considerando 51 hosts
	1.950.750,00 
	-
	- 

	3 - Suporte técnico, garantia e atualização de versão, para a Solução de Gerenciamento e Inteligência da Performance Digital (12 meses) 
Obs.: o valor independeu do número de hosts
	600.000,00 
	600.000,00 
	600.000,00 

	4 - Suporte técnico, garantia e atualização de versão, para a Solução de Verificação e Análise da Performance Digital dos servidores
Obs: considerando 51 hosts por 12 meses
	409.428,00 
	409.428,00 
	409.428,00 

	5 - Serviço de implantação da Solução
Obs.: o valor independeu do número de hosts
	150.000,00 
	- 
	- 

	6 - Serviços especializados associados à Solução, em UST, SOB DEMANDA.
Obs.: considerado a quantidade de UST pretendida pelo MI
	7.253.617,00 
	7.253.617,00 
	7.253.617,00 

	Totais
	13.233.795,00
	8.413.045,00
	8.413.045,00

Quadro 16 - Ajustes no cenário 3 do cálculo de custo total de propriedade do MI
200.	O Quadro 16, conforme mencionado, está apresentado em estrutura diferente daquela que o MI utilizou tendo em vista que a forma como aquele Ministério efetuou a análise mostrou-se incompatível com a realidade do pregão com o qual ele pretendia comparar. Fazendo os ajustes necessários, conclui-se que o valor total no cenário 3 seria R$ 29.759.885,00 (13.233.795,00 + 8.413.045,00 + 8.413.045,00) e não R$ 19.772.110,10 (peça 201, p. 13) .
201.	Finalizando a análise a respeito do custo total de propriedade, tem-se que:
201.1.	 o valor correto para o cenário 2 (PE SRP 7/2014 do FNDE) é de R$ 3.768.974,91 ao invés de R$ 24.721.049,25; e
201.2.	 o valor correto para o cenário 3 (PE SRP 1/2017 do MEC) é de R$ 29.759.885,00 ao invés de R$ 19.772.110,10;
202.	Além das diferenças retro apresentadas, as quais demonstram que o certame de 2014 do FNDE mostrava-se extremamente mais vantajoso, há que se considerar que naquela licitação o número de hosts monitoráveis seria de 120 por cinco anos. Por seu turno, em relação ao cenário 3, a simulação do custo total de propriedade foi para monitorar 51 hosts por três anos.
203.	Dessa forma, se os gestores do MI tivessem utilizado os valores corretamente poderiam ter concluído que o modelo proposto no PE SRP 7/2014 do FNDE seria mais vantajoso e até que os valores adjudicados no PE SRP 1/2017 poderiam estar com sobrepreço. 
204.	A adesão a uma ata de registro de preço, e consequente contratação, com indícios de sobrepreço e superfaturamento dele decorrente são consequência direta da ausência de análise e de comparação adequada entre os custos totais de propriedade das soluções identificadas, motivo pelo qual serão propostas citações dos responsáveis.
Quanto à participação do FNDE no PE SRP 1/2017
205.	As irregularidades no planejamento da contratação do FNDE são semelhantes às encontradas nos planejamentos do MEC e MI:
205.1.	 ausência de análise e / ou comparação adequada entre os custos totais de propriedade das soluções identificadas, levando-se em conta os valores de aquisição dos ativos, insumos, garantia e manutenção, em desacordo com art. 12, inciso III, da IN SLTI/MP 4/2014; e
205.2. ausência de avaliação do quantitativo do esforço em horas e complexidade dos serviços especializados definidos em UST, em desacordo com art. 16, inciso II, da IN SLTI/MP 4/2014 c/c com a Lei 8.666/1993, inciso IX, art. 6º, alínea f.
206.	Ademais, pode-se considerar como agravante que os responsáveis pelo ETP desconsideraram o certame realizado pelo próprio FNDE em 2014, que, conforme já visto ao longo desta instrução, havia obtido valores bem inferiores aos estimados pelo MEC no PE SRP 1/2017. Os responsáveis pelo ETP afirmaram que o modelo de contratação como serviço ao invés de aquisição de licenças era arriscado dada a criticidade dos programas da educação (peça 71. p. 48) , porém não fizeram nenhum juízo crítico a respeito de em 2014 aquela autarquia ter considerado possível a utilização desse modelo e também não fizeram nenhuma avaliação sobre a elevada diferença de valores. Além disso, não foi possível compreender porque os responsáveis utilizaram como referência o preço estimado do pregão realizado em 2014 (R$ 19 milhões) ao invés de o valor adjudicado referente à parte que cabia ao FNDE R$ 3,7 milhões (peça 78) .
207.	Destaca-se ainda que os responsáveis pela elaboração do ETP do FNDE tiveram consciência do pregão realizado pelo BCB, porém, além de terem utilizado os valores estimados por esse pregão ao invés do valor adjudicado, aparentemente não realizaram nenhuma análise crítica entre os valores estimados das licenças, instalação e suporte técnico no pregão do MEC e o valor obtido no pregão do BCB (peça 71, p. 46-47) , limitando-se a afirmar que o pregão do BCB não possuía a prestação de serviços e que por essa razão não poderia ser utilizado como modelo.
208.	Outro agravante no planejamento da contratação deveu-se à inclusão do FNDE na condição de participante no registro de preço do pregão do MEC ter ocorrido sem formalização adequada e sem autorização prévia da autoridade competente em desacordo com art. 6º, incisos I e II, do Decreto 7.892/2013. Após a realização do pregão do MEC e no momento de solicitar autorização para contratar é que foi encaminhado à autoridade competente o pedido de convalidação do ato que incluiu o FNDE como participante no pregão do MEC, fato que foi objeto de contestação interna na autarquia como pode ser visto na nota técnica 32/2017/DGREP/COREP/CGARC/DIRAD e no parecer jurídico 112/2017/DICAD/PFFNDE/PGF/AGU (peça 71, p. 117, 137 e 138) :
26. Em análise dos autos, confirma-se que não consta do processo registro quanto à manifestação do FNDE junto ao MEC, por intermédio de IRP, conforme previsto no inciso II, art. 6º do Decreto nº 7.892/13.
27. Por outro lado, também não houve aprovação prévia da autoridade competente para a inserção do FNDE no registro de preços do MEC (...) . 
209.	Registre-se ainda que o ETP (peça 71, p. 40-66) só veio a ser anexado ao processo de planejamento da contratação quatro meses após a realização do pregão do MEC, corroborando o entendimento da nota técnica 32/2017/DGREP/COREP/CGARC/DIRAD (peça 71, p. 117) que afirmou que não constavam nos autos do processo documentos que atestassem o encaminhamento ao órgão gerenciador a estimativa de consumo e local de entrega.
210.	Por fim, devido à cautelar proferida por este tribunal, o FNDE não celebrou contrato com a empresa vencedora do certame. Porém, em função dos graves indícios de irregularidades no planejamento da contratação serão propostas audiências dos responsáveis.
Quanto à solicitação de adesão do Inep a ata de registro de preços decorrente do PE SRP 1/2017
211.	No dia 7/6/2017, o Inep, por meio do ofício 16/2017/DTDIE¿INEP (peça 82) , consultou o MEC sobre a possibilidade de aderir à ARP 1/2017, decorrente do PE SRP 1/2017 do MEC. O valor total da contratação seria de R$ 26.035.531,50. No dia 16/6/2017, por meio do ofício 424/2017/GAB/CGCC/SAA-MEC (peça 83) , o MEC autorizou a adesão do Inep à referida ARP. A solicitação ocorreu antes da medida cautelar proferida por este tribunal, na qual determinou-se ao MEC que não permitisse novas adesões àquela ata de registro de preços.
212.	Consta nos autos do processo de planejamento da contratação (processo SEI 23036.002594/2017-38) que o ETP elaborado para demonstrar a viabilidade da contratação foi concluído em 21/6/2017 (peça 214, p. 25) , portanto 14 dias após o pedido de adesão a ata do MEC realizado pelo Inep, contrariando o disposto no art. 9º, § 2º, inciso III, da IN SLTI/MP 4/2014. Ademais não foi encontrado o TR, que é um artefato também de confecção obrigatória, segundo o mesmo dispositivo da IN SLTI/MP 4/2014.
213.	Igualmente, no processo administrativo relativo à contratação pelo Inep não foram encontradas evidências de que tenha sido realizada pesquisa de preços que comprovasse a vantajosidade da adesão à ARP 1/2017 do MEC, contrariando o disposto no art. 22, caput, do Decreto 7.892/2013.
214.	Além disso, a análise do custo total de propriedade elaborada pela equipe de planejamento do Inep carece de comprovação de que forma foram obtidos os valores definidos nos cenários de dois a quatro (peça 214, p. 18-19) .
215.	Por fim, apesar de o ETP não mencionar em nenhum momento a ARP do MEC, o quantitativo estimado em horas e UST (peça 214, p. 5-13) de cada um dos serviços especificados possuem os mesmos valores do ETP do MEC (peça 59, p. 21-23) . Além disso, essa irregularidade é semelhante à apontada nos parágrafos 83 a 89. Ademais, não foi localizada no processo administrativo relativo à contratação pelo Inep memória de cálculo que comprovasse os quantitativos de UST obtidos.
216.	No dia 7/7/2017, o Inep, por meio do ofício 476/2017/GAB-INEP (peças 85 e 86) , em resposta ao oficio de requisição 4-225/2017-Sefti (peça 84) , informou que o processo da referida contratação foi cancelado e que não havia sido realizada nenhuma contratação. Em que pese não ter havido a contratação, tendo em vista os graves indícios de irregularidades no planejamento da contratação serão propostas audiências dos responsáveis.
Quanto às medidas cautelares vigentes
217.	As irregularidades apontadas nesta instrução demonstram que o Tribunal agiu de forma correta ao determinar cautelarmente a suspensão de novas adesões à ARP 1/2017 do MEC (peça 16) bem como a suspensão da execução do Contrato 21/2017 do MEC e do Contrato 14/2017 do MI (peça 101) .
218.	Diante dessa situação, será proposto assinar prazo para que o MEC anule a ARP 1/2017. No mesmo sentido, será proposto determinar ao MEC que não renove o Contrato 21/2017 e ao MI que não renove o Contrato 14/2017.
VI. Responsabilização
219.	No que tange às ações e omissões que deram causa às situações expostas ao longo desta instrução, há de se analisar individualmente as referidas condutas, as quais são caracterizadas da seguinte forma:
Sobrepreço e superfaturamento da ARP 1/2017 do MEC
220.	Conforme visto ao longo desta instrução, o sobrepreço e o superfaturamento dele decorrente são consequência direta da elaboração inadequada do ETP e do TR.
221.	Era razoável exigir, dos responsáveis, condutas diversas daquelas que eles adotaram, consideradas as circunstâncias que os cercavam e os normativos que regem a atuação dos gestores e as contratações públicas, uma vez que deveriam ter analisado com diligência as contratações similares realizadas e os custos totais de propriedade, utilizado fontes diversificadas na pesquisa de preços, ter realizado análise crítica dos valores obtidos nas cotações junto aos fornecedores e elaborado estudo adequado do quantitativo do esforço e complexidade necessários para execução dos serviços de operação assistida.
222.	Como agravante das condutas, ressalta-se que os responsáveis tinham conhecimento da licitação realizada pelo FNDE em 2014, na qual o MEC foi partícipe. A diferença entre o valor final do pregão de 2014 e o total estimado no pregão de 2017 considerando cinco anos era superior a R$ 100 milhões.
223.	Além de ser razoável exigir, dos responsáveis, condutas diversas daquelas que eles adotaram, consideradas as circunstâncias que os cercavam, não há que se falar em consulta a órgãos técnicos, pois os responsáveis exerciam funções de gestão na área de TI do órgão contratante, cargos para os quais se esperam conhecimentos técnicos adequados.
224.	Por oportuno, tendo em vista a necessidade de emissão de juízo de valor sobre as condutas dos gestores, ressalta-se, a título de esclarecimento, que a coluna culpabilidade da matriz de responsabilização anexa, deve responder se 'houve boa-fé do responsável?'. Para saber se é possível considerar que houve boa-fé na conduta do responsável, o Memorando-Circular 33/2014 - Segecex orienta o preenchimento da seguinte forma: deve-se adotar o parâmetro da conduta cuidadosa de um gestor diligente e se fazer a pergunta:
é razoável admitir que o gestor diligente teria cometido o mesmo erro que o gestor do caso concreto cometeu? Se a resposta for sim, então o gestor do caso concreto agiu de boa-fé, se a resposta for não, então não se pode afirmar que o gestor do caso concreto tenha agido de boa-fé.
225.	Constituem-se como responsáveis pelo indício de irregularidade relativo ao sobrepreço e ao superfaturamento no PE SRP 1/2017 do MEC:
226.	Paulo Roberto de Souza Lemos (CPF XXX.661.917-XX) .
226.1.	O Sr. Paulo Roberto de Souza Lemos foi indicado em 18/11/2017 pelo Diretor do Departamento de Tecnologia da Informação (DTI) do MEC, Sr. Luiz Carlos da Silva Ramos, para exercer o papel de integrante técnico do planejamento da contratação em tela (peça 204, p. 4) e posteriormente foi indicado como fiscal requisitante do contrato 21/2017 (peça 205) . Ademais, registre-se que ele esteve no cargo de Coordenador Geral de Infraestrutura tecnológica do DTI do MEC, no período entre 29/7/2016 até 10/11/2017. 
226.2.	 No papel de integrante técnico o Sr. Paulo Roberto de Souza Lemos foi responsável por:
226.2.1.	elaborar estudo técnico preliminar sem análise e comparação adequada entre os custos totais de propriedade das soluções identificadas, conforme parágrafo 57, em desacordo com art. 12, inciso III, da IN SLTI/MP 4/2014. Ressalte-se que a diferença de preços entre a solução SaaS (software as a Service) e a solução com aquisição de licenças era superior a R$ 100 milhões;
226.2.2.	elaborar pesquisa de preços deficiente (peça 62, p. 39 e 68) , em afronta ao art. 15, inciso V e §1º da Lei 8.666/1993 e à jurisprudência do TCU. Destaca-se que um dos três fornecedores consultados na pesquisa de preços não comercializa solução de APM. Além disso, inexistiu análise crítica da consistência dos valores obtidos nas cotações a fim de verificar a compatibilidade dos valores com os de mercado; e
226.2.3.	elaborar ETP e TR sem avaliação adequada do quantitativo do esforço em horas e complexidade dos serviços especializados definidos em UST, em desacordo com art. 16, inciso II, da IN SLTI/MP 4/2014 c/c com a Lei 8.666/1993, inciso IX, art. 6º, alínea f. Ressalte-se que a diferença entre o que foi estimado (e pago) e o que foi efetivamente realizado no 'Serviço de Implantação da Verificação da Performance Digital' foi superior a 1.500%.
226.3.	No papel de fiscal requisitante o Sr. Paulo Roberto de Souza Lemos foi responsável por:
226.3.1.	autorizar as emissões das ordens de fornecimento de bens e serviços (peças 52, 54, 65, 74 e 76, p. 1-4) ; e
226.3.2.	aprovar os termos de aceite definitivos do contrato 21/2017 (peça 52, p. 9-10; peça 54, p. 26-27; peças 181, 184, 187 e 190) .
227.	José Eduardo Mendonça Júnior (CPF XXX.469.885-XX) .
227.1.	O Sr. José Eduardo Mendonça Júnior foi indicado em 16/11/2017 pelo Diretor do DTI do MEC, Sr. Luiz Carlos da Silva Ramos, para exercer o papel de integrante requisitante do planejamento da contratação em tela (peça 204, p. 1) e posteriormente foi indicado como fiscal técnico do contrato 21/2017 (peça 205) . Ademais, registre-se que ocupou o cargo de Coordenador Geral de Desenvolvimento do DTI do MEC, no período entre 5/12/2016 até 13/10/2017.
227.2.	No papel de integrante requisitante o Sr. José Eduardo Mendonça Júnior foi responsável por:
227.2.1.	elaborar ETP sem análise e comparação adequada entre os custos totais de propriedade das soluções identificadas, conforme parágrafo 57, em desacordo com art. 12, inciso III, da IN SLTI/MP 4/2014. Ressalte-se que a diferença de preços entre a solução SaaS (software as a Service) e a solução com aquisição de licenças era superior a R$ 100 milhões; e
227.2.2.	elaborar ETP e TR sem avaliação adequada do quantitativo do esforço em horas e complexidade dos serviços especializados definidos em UST, em desacordo com art. 16, inciso II, da IN SLTI/MP 4/2014 c/c com a Lei 8.666/1993, inciso IX, art. 6º, alínea f. Ressalte-se que a diferença entre o que foi estimado (e pago) e o que foi efetivamente realizado no 'Serviço de Implantação da Verificação da Performance Digital' foi superior a 1.500%.
228.	Luiz Carlos da Silva Ramos (CPF XXX.108.497-XX) .
228.1. O Sr. Luiz Carlos da Silva Ramos ocupou o cargo de Diretor de TI do MEC, no período entre 10/6/2016 e 18/8/2017. Foi ele quem indicou os integrantes técnico e requisitante da contratação, que foram os responsáveis pela elaboração do ETP e do TR da contratação. Além disso, destaca-se que o integrante técnico era seu subordinado direto e o integrante requisitante foi nomeado Coordenador Geral de Desenvolvimento (peça 206) , cargo também diretamente a ele subordinado (peça 207, p. 21) , três dias após a conclusão do ETP e do TR. 
228.2.	 Posteriormente a fiscalização da contratação ficou restrita aos três responsáveis mencionados, sendo que o coordenador Geral de Desenvolvimento passou de integrante requisitante para o papel de fiscal técnico, o coordenador Geral de Infraestrutura passou de integrante técnico para fiscal requisitante e ao diretor do DTI coube o papel de gestor do contrato.
228.3. Como autoridade competente, o Sr. Luiz Carlos da Silva Ramos foi o responsável por aprovar o TR do PE SRP 1/2017. Como diretor da TI do MEC foi o responsável por assinar o contrato 21/2017 e como gestor do contrato foi o responsável por autorizar as emissões das ordens de fornecimento de bens e serviços (peças 52, 54, 65, 74 e 76, p. 1-4) e aprovar os termos de aceite definitivos do contrato 21/2017 (peça 52, p. 9-10; peça 54, p. 26-27; peças 181, 184, 187 e 190) .
228.4.	 A aprovação do TR da contratação foi decisiva para o sobrepreço e superfaturamento dele decorrente. Era plenamente possível ao Sr. Luiz Carlos da Silva Ramos, caso tivesse sido diligente, identificar a necessidade de revisão do ETP devido à elevada diferença de preços entre os custos totais de propriedade do pregão realizado pelo FNDE em 2014 e o valor estimado pelo MEC no planejamento da contratação, superior a 100 milhões, e que o estudo técnico da contratação carecia de uma análise crítica entre os custos totais de propriedade. 
228.5.	 Além disso, ele deveria ter identificado que a pesquisa de preços havia sido realizada apenas com três fornecedores. Ademais, deveria ter questionado a equipe de planejamento da contratação quais foram os critérios para seleção dos fornecedores. 
228.6.	 Também seria plenamente possível ter percebido que não havia nenhuma memória de cálculo a respeito do quantitativo de UST definido para os serviços especializados, que estavam estimados em mais de R$ 20 milhões e tomado as medidas necessárias para sanar essa ausência e evitado o superfaturamento identificado superior a R$ 1 milhão.
228.7.	 Por fim, teria identificado que no mesmo dia que foi definida a equipe de planejamento da contratação foi encaminhado a um dos fornecedores, durante a pesquisa de preços, o TR da contratação, prazo incompatível com a complexidade do objeto.
229.	XYS Tecnologia Ltda. (CNPJ 10.383.485/0001-01) .
229.1.	Os preços praticados das licenças pela contratada no PE SRP 1/2017 estavam mais de 1.000% acima dos preços praticados em outros pregões contemporâneos para o mesmo produto e com as mesmas características exigidas pelo certame gerenciado pelo MEC. Além disso, foram encontrados indícios de superfaturamento de quantitativo nos serviços quantificados por meio de UST.
229.2.	 Nos termos do art. 209, §6º, inciso II do RI/TCU, a empresa pode ser responsabilizada solidariamente na hipótese de pagamento superfaturado. Na contratação em tela, a responsabilidade solidária da empresa restou evidenciada quando, recebedora de pagamentos de produtos e serviços superfaturados, contribuiu para o cometimento do dano, nos termos do § 2º do art. 16 da Lei 8.443/1992. Caso a empresa tivesse praticados valores correntes de mercado, não se teria apurado sobrepreço na contratação.
229.3. Ressalta-se que o art. 43, inciso IV, da Lei 8.666/1993 prescreve como critério legal que os preços praticados na licitação reflitam os preços praticados no mercado, sob pena de não isentar de responsabilidade por eventual sobrepreço ou superfaturamento o agente privado que dele se beneficia. 
229.4.	 Como agravante, a empresa contratada também foi uma das responsáveis por fornecer cotação de preços contendo valores comprovadamente acima dos praticados no mercado na etapa de pesquisa de preços realizada pelo MEC.
229.5.	Ademais, não há que se falar em desconhecimento dos preços de mercado, pois a empresa contratada é representante do fabricante Dynatrace e tem acesso aos preços praticados.
230.	Em face do exposto, é de se concluir que a conduta dos responsáveis é culpável, ou seja, reprovável, razão pela qual será proposto que eles sejam citados para que apresentem alegações de defesa ou recolham a quantia devida, ou ainda, a seu critério, adotem ambas as providências. 
Sobrepreço e superfaturamento na adesão a ARP 1/2017 do MEC pelo MI
231.	A adesão a uma ata de registro de preços com indícios de sobrepreço e superfaturamento dele decorrente foi consequência direta da elaboração inadequada do ETP e do TR pelo MI.
232.	Era razoável exigir, dos responsáveis, conduta diversa daquela que eles adotaram, consideradas as circunstâncias que os cercavam, uma vez que deveriam ter analisado com diligência as contratações públicas similares realizadas, os custos totais de propriedade, utilizado fontes diversificadas na pesquisa de preços, ter realizado análise crítica dos valores obtidos nas cotações junto aos fornecedores e elaborado estudo adequado do quantitativo do esforço e complexidade necessários para execução dos serviços de operação assistida.
233.	Ademais, os fatos narrados nos parágrafos 28 a 36, sugerem ausência de boa-fé dos responsáveis quanto à regularidade da pesquisa de preços, tendo em vista as evidências indicarem (i) que não houve, de fato, consulta a organizações públicas acerca de contratações semelhantes; e (ii) a definição da CGTI/MI pela adesão à ARP do MEC aconteceu antes de se ter resposta aos e-mails enviados às organizações públicas.
234.	Ressalta-se que o tempo decorrido entre a solicitação da demanda e a conclusão do ETP foi de apenas um dia útil, o que pode indicar não se ter buscado a melhor contratação para o órgão e sim o cumprimento de uma formalidade para adesão à ARP do MEC.
235.	Ao analisar a atuação da autoridade competente por aprovar o TR, constata-se, preliminarmente, que o Sr. Reynaldo Aben-Athar, Diretor do Departamento de Gestão Interna do MI, desde 25/5/2016, aprovou o prosseguimento da contratação devido ao ETP da contratação indicar a viabilidade da contratação e a indicação de que a adesão à ARP do MEC era a melhor opção para o MI. Ademais, o objeto da contratação possuía caráter técnico, a equipe de planejamento da contratação manipulou o valores do comparativo do custo total de propriedade e utilizou valores inflados na pesquisa de preço (parágrafos 28-41 e 197-204) . Diante desses fatos, entende-se que a análise que permitisse identificar as falhas da contratação estava além da conduta esperada do Sr. Diretor do Departamento de Gestão Interna do MI.
236.	Ulisses Cavalcanti Martins Lino Silva (CPF XXX.223.996-XX) .
236.1.	O Sr. Ulisses Cavalcanti Martins Lino Silva foi indicado, em 18/3/2017, para exercer o papel de integrante técnico do planejamento da contratação em tela (peça 163, p. 1) e posteriormente foi indicado como fiscal técnico do contrato 14/2017 (peça 209) .
236.2.	No papel de integrante técnico o Sr. Ulisses Cavalcanti Martins Lino Silva foi responsável por:
236.2.1.	elaborar ETP sem análise e comparação adequada entre os custos totais de propriedade das soluções identificadas, em desacordo com art. 12, inciso III, da IN SLTI/MP 4/2014. Como agravante da conduta houve a inserção de valores sem fundamentação na comparação dos custos totais de propriedade no ETP a fim de justificar indevidamente a adesão à ARP do MEC (parágrafos 197-204) ;
236.2.2.	elaborar pesquisa de preços deficiente (peça 62, p. 39 e 68) , em afronta ao art. 15, inciso V e §1º da Lei 8.666/1993 e à jurisprudência do TCU. Destaca-se que um dos três fornecedores consultados na pesquisa de preços não comercializa solução de APM. Além disso, inexistiu análise crítica da consistência dos valores obtidos nas cotações a fim de verificar a compatibilidade dos valores com os de mercado (parágrafos 28-41) ; e
236.2.3.	elaborar ETP e TR sem avaliação adequada do quantitativo do esforço em horas e complexidade dos serviços especializados definidos em UST, em desacordo com art. 16, inciso II, da IN SLTI/MP 4/2014 c/c com a Lei 8.666/1993, inciso IX, art. 6º, alínea f.
237.	Henrique Nixon Souza da Silva (CPF XXX.457.661-XX) .
237.1.	O Sr. Henrique Nixon Souza da Silva foi indicado em 18/3/2017 para exercer o papel de integrante requisitante do planejamento da contratação em tela (peça 163, p. 1) e posteriormente assinou a ordem de fornecimento de bens (peça 180, p. 1-3) e o termo de aceite definitivo (peça 180, p. 7-8) na condição de fiscal requisitante do contrato 14/2017 (peça 69) . Ademais, registre-se que ele esteve no cargo de Coordenador Geral TI do MI, no período entre 25/1/2017 e 4/9/2017 (peça 210) . 
237.2.	No papel de integrante requisitante o Sr. Henrique Nixon Souza da Silva foi responsável por:
237.2.1.	elaborar ETP sem análise e comparação adequada entre os custos totais de propriedade das soluções identificadas, em desacordo com art. 12, inciso III, da IN SLTI/MP 4/2014. Como agravante da conduta houve a inserção de valores sem fundamentação na comparação dos custos totais de propriedade no ETP a fim de justificar indevidamente a adesão à ARP do MEC (parágrafos 197-204) ; e
237.2.2.	elaborar ETP e TR sem avaliação adequada do quantitativo do esforço em horas e complexidade dos serviços especializados definidos em UST, em desacordo com art. 16, inciso II, da IN SLTI/MP 4/2014 c/c com a Lei 8.666/1993, inciso IX, art. 6º, alínea f. A ausência de estudos em relação ao quantitativo de horas de esforço e complexidade necessários para execução dos serviços de operação assistida contribuíram para demonstrar, indevidamente, que haveria viabilidade técnica e econômica na adesão à ARP 1/2017 do MEC, que se encontrava eivada de indício de sobrepreço.
238.	Helder Mota Gomes (CPF XXX.866.741-XX) .
238.1.	O Sr. Helder Mota Gomes foi indicado em 18/3/2017 para exercer o papel de integrante administrativo do planejamento da contratação em tela (peça 163, p. 1) e posteriormente foi indicado para atuar como gestor do contrato 14/2017 (peça 209) . Ademais, registre-se que ele exerce o cargo de Coordenador de Infraestrutura e Suporte da Coordenação Geral de TI do MI, desde 24/9/2015 (peça 211) .
238.2.	No papel de integrante administrativo o Sr. Helder Mota Gomes foi responsável por elaborar pesquisa de preços deficiente (peça 62, p. 39 e 68) , em afronta ao art. 15, inciso V e §1º da Lei 8.666/1993 e à jurisprudência do TCU. Destaca-se que um dos três fornecedores consultados na pesquisa de preços não comercializa solução de APM. Além disso, inexistiu análise crítica da consistência dos valores obtidos nas cotações a fim de verificar a compatibilidade dos valores com os de mercado. Por fim, os e-mails enviados às organizações públicas, solicitando cópia de eventuais contratos com objeto semelhante ao do PE SRP 1/2017 do MEC, aparentam terem o intuito de dar ares de legalidade à situação, tendo em vista que foram enviados após a CGTI/MI já ter decidido solicitar a adesão à ARP (parágrafos 28-41) .
238.3.	Como gestor do contrato ele foi o responsável por autorizar as emissões das ordens de fornecimento de bens e serviços (peça 180, p. 1-3) e aprovar os termos de aceite definitivos do contrato 14/2017 (peça 180, p. 7-8) .
239.	Em face do exposto, é de se concluir que a conduta dos responsáveis é culpável, ou seja, reprovável, razão pela qual será proposto que eles sejam citados para que apresentem alegações de defesa ou recolham a quantia devida, ou ainda, a seu critério, adotem ambas as providências. 
Irregularidades no planejamento da contratação do FNDE
240.	A tentativa de contratação decorrente de uma ARP com indícios de sobrepreço foi consequência direta da elaboração inadequada de ETP.
241.	Era razoável exigir, dos responsáveis, condutas diversas daquelas que eles adotaram, consideradas as circunstâncias que os cercavam, uma vez que deveriam ter analisado com diligência as contratações públicas similares realizadas, os custos totais de propriedade e elaborado estudo adequado do quantitativo do esforço e complexidade necessários para execução dos serviços de operação assistida.
242.	Como agravante das condutas, ressalta-se que entre as contratações públicas listadas no item soluções disponíveis do mercado do ETP estão uma do FNDE de 2014 e outra do Banco Central em 2015, as quais apresentaram valores significativamente inferiores àqueles da ata do pregão do MEC.
243.	Além de ser razoável exigir, dos responsáveis, condutas diversas daquelas que eles adotaram, consideradas as circunstâncias que os cercavam, não há que se falar em consulta a órgãos técnicos, pois os responsáveis exerciam funções na área de TI do órgão contratante, cargos para os quais se esperam conhecimentos técnicos adequados.
244.	Registre-se que a contratação não foi materializada devido à ação deste Tribunal, que proferiu medida cautelar determinando ao FNDE que não desse prosseguimento à contratação decorrente da ARP 1/2017 do MEC até pronunciamento de mérito do TCU quanto às irregularidades apontadas no certame.
245.	Natércia Cristiane Mendes de Souza (CPF XXX.012.301-XX) .
245.1.	A Sra. Natércia Cristiane Mendes de Souza foi indicada em 16/5/2017 para exercer o papel de integrante técnico do planejamento da contratação em tela (peça 71, p. 38) . 
245.2.	No papel de integrante técnico a Sra. Natércia Cristiane Mendes de Souza foi responsável por:
245.2.1.	elaborar ETP sem análise e comparação adequada entre os custos totais de propriedade das soluções identificadas, em desacordo com art. 12, inciso III, da IN SLTI/MP 4/2014. A ausência de análise e comparação adequada entre os custos totais de propriedade das soluções identificadas contribuíram para demonstrar, indevidamente, que haveria viabilidade econômica de ser partícipe na ARP 1/2017 do MEC, que se encontrava eivada de indício de sobrepreço (parágrafos 206-207) ; e
245.2.2.	elaborar ETP sem avaliação adequada do quantitativo do esforço em horas e complexidade dos serviços especializados definidos em UST, em desacordo com art. 16, inciso II, da IN SLTI/MP 4/2014 c/c com a Lei 8.666/1993, inciso IX, art. 6º, alínea f.
246.	Mauricio Bucciolli Guernelli (CPF XXX.827.138-XX) .
246.1.	O Sr. Mauricio Bucciolli Guernelli foi indicado em 16/5/2017 para exercer o papel de integrante requisitante do planejamento da contratação em tela (peça 71, p. 38) . Ademais esteve no cargo de Diretor de TI do FNDE, no período entre 4/7/2016 e 16/11/2017 (peça 212) .
246.2.	No papel de integrante requisitante o Sr. Mauricio Bucciolli Guernelli foi responsável por:
246.2.1.	elaborar ETP sem análise e comparação adequada entre os custos totais de propriedade das soluções identificadas, em desacordo com art. 12, inciso III, da IN SLTI/MP 4/2014. A ausência de análise e comparação adequada entre os custos totais de propriedades das soluções identificadas contribuíram para demonstrar, indevidamente, que haveria viabilidade econômica de ser partícipe na ARP 1/2017 do MEC, que se encontrava eivada de indício de sobrepreço (parágrafos 206-207) ; e
246.2.2.	elaborar ETP sem avaliação adequada do quantitativo do esforço em horas e complexidade dos serviços especializados definidos em UST, em desacordo com art. 16, inciso II, da IN SLTI/MP 4/2014 c/c com a Lei 8.666/1993, inciso IX, art. 6º, alínea f.
247.	Em face do exposto, é de se concluir que a conduta dos responsáveis é culpável, ou seja, reprovável, razão pela qual serão propostas audiências para que apresentem razões de justificativas.
Participação indevida do FNDE no Pregão do MEC
248.	Mauricio Bucciolli Guernelli (CPF XXX.827.138-XX) .
248.1.	O Sr. Mauricio Bucciolli Guernelli na condição de Diretor de TI do FNDE foi responsável por manifestar, junto ao órgão gerenciador, interesse em participar do registro de preços sem formalização adequada e sem aprovação da autoridade competente (peça 71, p. 67-68) , em desacordo com art. 6º, incisos I e II, do Decreto 7.892/2013 (parágrafo 208) .
248.2. Como agravante, a manifestação foi desacompanhada de ETP, em desacordo com art. 9º, §2º, da IN SLTI/MP 4/2014, já que o documento só veio a ser anexado ao processo da contratação quatro meses após a realização do PE SRP 1/2017 do MEC (parágrafo 209) . 
248.3.	 Em face do exposto, é de se concluir que a conduta do responsável é culpável, ou seja, reprovável, razão pela qual será proposta audiência para que apresente razões de justificativas.
Irregularidades no planejamento da contratação do Inep
249.	A tentativa de contratação decorrente de uma ARP com indícios de sobrepreço foi consequência direta da elaboração inadequada de ETP.
250.	Era razoável exigir, dos responsáveis, condutas diversas daquelas que eles adotaram, consideradas as circunstâncias que os cercavam, uma vez que deveriam ter analisado com diligência as contratações públicas similares realizadas, os custos totais de propriedade e elaborado estudo adequado do quantitativo do esforço e complexidade necessários para execução dos serviços de operação assistida.
251.	Como agravante das condutas, ressalta-se que a solicitação de adesão a ata de registro do MEC ocorreu antes da conclusão do ETP, que não foi elaborado o TR e que não foi realizada pesquisa de preços que comprovasse a vantajosidade da adesão.
252.	Além de ser razoável exigir, dos responsáveis, condutas diversas daquelas que eles adotaram, consideradas as circunstâncias que os cercavam, não há que se falar em consulta a órgãos técnicos, pois os responsáveis exerciam funções na área de TI do órgão contratante, cargos para os quais se esperam conhecimentos técnicos adequados.
253.	Registre-se que a contratação não foi materializada devido à solicitação de informações deste Tribunal a respeito do planejamento da contratação, tendo em vista a medida cautelar que havia sido adotada.
254.	Camilo Mussi (CPF XXX.977.468-XX) .
254.1.	O Sr. Camilo Mussi foi indicado em 18/5/2017 para exercer o papel de integrante requisitante do planejamento da contratação em tela (peça 216) . Ademais, ele exerce o cargo de Diretor de Tecnologia e Disseminação de Informações Educacionais do Inep, desde 10/6/2016 (peça 213) .
254.2.	No papel de integrante requisitante o Sr. Camilo Mussi foi responsável por:
254.2.1.	elaborar ETP sem análise e comparação adequada entre os custos totais de propriedade das soluções identificadas, em desacordo com art. 12, inciso III, da IN SLTI/MP 4/2014. A ausência de análise e comparação adequada entre os custos totais de propriedade das soluções identificadas contribuíram para demonstrar, indevidamente, que haveria viabilidade econômica de aderir a ARP 1/2017 do MEC, que se encontrava eivada de indício de sobrepreço; e
254.2.2.	elaborar ETP sem avaliação adequada do quantitativo do esforço em horas e complexidade dos serviços especializados definidos em UST, em desacordo com art. 16, inciso II, da IN SLTI/MP 4/2014 c/c com a Lei 8.666/1993, inciso IX, art. 6º, alínea f.
254.3.	No papel de Diretor de Tecnologia e Disseminação de Informações Educacionais do Inep o Sr. Camilo Mussi foi responsável por manifestar, junto ao órgão gerenciador e fornecedor beneficiário, interesse em adesão à ata de registro de preços sem realizar pesquisa de preço que comprovasse a vantajosidade da adesão, em desacordo com art. 22, do Decreto 7.892/2013.
255.	Carlos Roberto Porfírio Júnior (CPF XXX.978.318-XX) .
255.1.	O Sr. Carlos Roberto Porfírio Júnior foi indicado em 18/5/2017 para exercer o papel de integrante técnico do planejamento da contratação em tela (peça 216) . Ademais, exerceu o cargo de Coordenação-Geral de Sistemas de Informação, da Diretoria de Tecnologia e Disseminação de Informações Educacionais de Tecnologia e Disseminação de Informações Educacionais do Inep, no período entre 8/8/2016 e 21/2/2018 (peça 216) .
255.2.	No papel de integrante técnico o Sr. Carlos Roberto Porfírio Júnior foi responsável por:
255.2.1.	elaborar ETP sem análise e comparação adequada entre os custos totais de propriedade das soluções identificadas, em desacordo com art. 12, inciso III, da IN SLTI/MP 4/2014. A ausência de análise e comparação adequada entre os custos totais de propriedade das soluções identificadas contribuíram para demonstrar, indevidamente, que haveria viabilidade econômica de aderir a ARP 1/2017 do MEC, que se encontrava eivada de indício de sobrepreço; e
255.2.2.	elaborar ETP sem avaliação adequada do quantitativo do esforço em horas e complexidade dos serviços especializados definidos em UST, em desacordo com art. 16, inciso II, da IN SLTI/MP 4/2014 c/c com a Lei 8.666/1993, inciso IX, art. 6º, alínea f.
256.	Em face do exposto, é de se concluir que a conduta dos responsáveis é culpável, ou seja, reprovável, razão pela qual serão propostas audiências para que apresentem razões de justificativas.
CONCLUSÃO
257.	A presente representação foi conhecida pelo Tribunal, conforme despacho do Ministro-Substituto André Luís de Carvalho acostado à peça 16, p.2. 
258.	O certame consistiu em registro de preços para fornecimento de solução de gerenciamento, verificação e análise de performance digital dos serviços, negócios, aplicações e infraestrutura dos contratantes e prestação de serviços associados à solução, sob demanda e sem garantia de consumo mínimo e suporte técnico da solução com atualização de versão, para o órgão gerenciador (MEC) e para a entidade participante FNDE, além de permitir adesões tardias.
259.	As respostas e os documentos enviados pelas instituições e pela empresa vencedora do certame não foram suficientes para elidir as irregularidades suscitadas na instrução precedente (parágrafos 26-176) .
260.	Considerando os preços praticados em aquisições públicas contemporâneas ao PE SRP 1/2017 do MEC, foram apurados indícios de sobrepreço superiores a R$ 21,8 milhões relativo à licença de software, serviços de instalação e assistência técnica. Em termos percentuais a diferença supera 1.100% (parágrafos 160 a 162) . 
261.	Quanto ao 'Serviço de Implantação da Verificação da Performance Digital', foi possível apurar discrepância entre o tempo real na execução dos serviços e a quantidade de horas estimadas, o que resultou no superdimensionamento do quantitativo, com indícios de sobrepreço de R$ 1.345.942,50 (parágrafos 112 a 122) . Em termos percentuais equivale a 1.500% de diferença.
262.	Considerando que o MEC e MI já realizaram pagamentos referentes a aquisição da solução, implantação e o serviço 'Serviço de Implantação da Verificação da Performance Digital' parte dos indícios de sobrepreço se converteram em indícios de superfaturamento, da ordem de R$ 16,9 milhões (parágrafos 167 a 176) . 
263.	Em decorrência dos indícios de sobrepreço e do superfaturamento apontados, será proposta a conversão dos presentes autos em tomada de contas especial e a citação dos responsáveis, solidariamente com a empresa contratada para que apresentem alegações de defesa ou efetuem o recolhimento do débito aos cofres públicos (parágrafos 79-176) 
264.	Em relação à participação do FNDE no PE SRP 1/2017, devido à cautelar proferida por este tribunal, o FNDE não celebrou contrato com a empresa vencedora do certame. Porém, em função dos indícios graves de irregularidades no planejamento da contratação deverá ser efetuada audiência dos gestores do FNDE para que apresentem razões de justificativa (parágrafos 205-209) .
265.	Em relação à adesão do Inep no PE SRP 1/2017, devido à atuação tempestiva deste Tribunal, o Inep não celebrou contrato com a empresa vencedora do certame. Porém, em função dos indícios graves de irregularidades no planejamento da contratação deverá ser efetuada audiência dos gestores do Inep para que apresentem razões de justificativa (parágrafos 211-216) .
266.	Ressalte-se que juntas, as duas organizações vinculadas ao MEC e o próprio Ministério celebrariam ou celebraram contratos superiores a R$ 75 milhões em um ano. Considerando o caráter continuado de parte do objeto, o valor total poderia superar R$ 250 milhões em cinco anos. 
267.	Constatou-se a atestação irregular dos softwares adquiridos, na qual registrou-se o pagamento por licenças de software com data de expiração, ao invés de perpétuas, como exigido no instrumento convocatório do PE SRP 1/2017. Considerando que a situação já foi regularizada, será proposto dar ciência ao MEC quanto a essa irregularidade e determinação ao MEC para que nas próximas aquisições de licenças de software, seja incluída, entre as cláusulas do edital, a obrigação de que a futura contratada forneça documentação oficial do fabricante da solução contendo as informações que permitam aferir a validade dos produtos adquiridos, como identificador da licença, descrição, quantitativo, part number, modelo, versão, data de validade, indicador se está incluído o direito à atualização, garantia e suporte técnico, período da garantia e preço praticado.
268.	Tendo em vista as irregularidades identificadas, será proposto assinar prazo para que o MEC anule a ARP 1/2017. No mesmo sentido, será proposto determinar ao MEC que não renove o Contrato 21/2017 e ao MI que não renove o Contrato 14/2017 (parágrafos 217-218) .
PROPOSTA DE ENCAMINHAMENTO
269.	Ante todo o exposto, submetem-se os autos ao gabinete da relatora, Ministra Ana Arraes, com as seguintes propostas:
269.1.	determinar, nos termos do art. 47 da Lei 8.443/1992 c/c art. 252 do RI/TCU, a conversão do presente processo em tomada de contas especial, autorizando, desde logo, as citações, audiências e outras medidas propostas nos itens a seguir;
269.2.	realizar a citação dos responsáveis e da empresa abaixo, com fundamento nos arts. 10, § 1º, e 12, incisos I e II, da Lei 8.443/1992 c/c o art. 202, incisos I e II, do RI/TCU, para que, no prazo de quinze dias, apresentem alegações de defesa e/ou recolham, solidariamente, aos cofres do Tesouro Nacional as quantias abaixo, atualizadas monetariamente a partir das datas constantes no quadro abaixo, até o efetivo recolhimento, tendo em vista que as respectivas condutas propiciaram a ocorrência de indícios de superfaturamento no Contrato 21/2017 do Ministério da Educação e no Contrato 14/2017 do Ministério da Integração Nacional:
	Responsáveis
	Contrato
	Data do Pagamento
	Valor (R$) 

	Luiz Carlos da Silva Ramos, Paulo Roberto de Souza Lemos, José Eduardo Mendonça Júnior e XYS Tecnologia Ltda.
	21/2017
	11/5/2017
	11.347.734,87

			25/5/2017
	52.251,69

			16/6/2017
	694.680,00

			19/7/2017
	43.417,50

			19/7/2017
	43.417,50

			26/7/2017
	260.505,00

	Ulisses Cavalcanti Martins Lino Silva, Henrique Nixon Souza da Silva, Helder Mota Gomes e XYS Tecnologia Ltda.
	14/2017
	4/7/2017
	 4.482.056,51

269.2.1.	Sr. Luiz Carlos da Silva Ramos, CPF XXX.108.497-XX, na condição de autoridade competente e Diretor de Tecnologia da Informação do MEC de 10/6/2016 a 18/8/2017, por aprovar o TR do PE SRP 1/2017 do MEC, sem análise e comparação adequada entre os custos totais de propriedade das soluções identificadas, sem avaliação adequada do quantitativo do esforço em horas e complexidade dos serviços especializados definidos em UST e baseada em pesquisa de preços deficiente, e assinar o contrato 21/2017 dele decorrente; na condição de gestor do contrato 21/2017, por autorizar as emissões das ordens de fornecimento de bens e serviços e aprovar os respectivos termos de aceite definitivos em contração com sobrepreço;
269.2.2.	Sr. Paulo Roberto de Souza Lemos, CPF XXX.661.917-XX, na condição de Coordenador-Geral de Infraestrutura de TI do MEC de 29/7/2016 a 10/11/2017 e integrante técnico da contratação, por elaborar o ETP e TR do PE SRP 1/2017 do MEC sem análise e comparação adequada entre os custos totais de propriedade das soluções identificadas em desacordo com art. 12, inciso III, da IN SLTI/MP 4/2014; sem avaliação adequada do quantitativo do esforço em horas e complexidade dos serviços especializados definidos em UST, em desacordo com art. 16, inciso II, da IN SLTI/MP 4/2014 c/c com a Lei 8.666/1993, inciso IX, art. 6º, alínea f; e elaborar pesquisa de preços deficiente (peça 62, p. 39 e 68) , em afronta ao art. 15, inciso V e §1º da Lei 8.666/1993 e à jurisprudência do TCU; e na condição de Fiscal requisitante do contrato 21/2017, por autorizar as emissões das ordens de fornecimento de bens e serviços e aprovar os respectivos termos de aceite definitivos em contração com sobrepreço ;
269.2.3.	Sr. José Eduardo Mendonça Júnior, CPF XXX.469.885-XX, na condição de Coordenador Geral de Desenvolvimento de TI do MEC de 5/12/2016  a 13/10/2017 e integrante requisitante da contratação, por elaborar o ETP e TR do PE SRP 1/2017 do MEC sem análise e comparação adequada entre os custos totais de propriedade das soluções identificadas em desacordo com art. 12, inciso III, da IN SLTI/MP 4/2014; e sem avaliação adequada do quantitativo do esforço em horas e complexidade dos serviços especializados definidos em UST, em desacordo com art. 16, inciso II, da IN SLTI/MP 4/2014 c/c com a Lei 8.666/1993, inciso IX, art. 6º, alínea f; e
269.2.4.	Sr. Ulisses Cavalcanti Martins Lino Silva, CPF XXX.223.996-XX, na condição de integrante técnico da contratação do MI, por elaborar o ETP e TR utilizados para fundamentar a viabilidade econômica da adesão a ata de registro de preços 1/2017 do MEC sem análise e comparação adequada entre os custos totais de propriedade das soluções identificadas em desacordo com art. 12, inciso III, da IN SLTI/MP 4/2014; sem avaliação adequada do quantitativo do esforço em horas e complexidade dos serviços especializados definidos em UST, em desacordo com art. 16, inciso II, da IN SLTI/MP 4/2014 c/c com a Lei 8.666/1993, inciso IX, art. 6º, alínea f; e elaborar pesquisa de preços deficiente (peça 62, p. 39 e 68) , em afronta ao art. 15, inciso V e §1º da Lei 8.666/1993 e à jurisprudência do TCU; 
269.2.5.	Sr. Henrique Nixon Souza da Silva, CPF XXX.457.661-XX, na condição Coordenador Geral de TI do MI de 26/1/2017 até 4/9/2017 e integrante requisitante da contratação, por elaborar o ETP e TR utilizados para fundamentar a viabilidade econômica da adesão a ata de registro de preços 1/2017 do MEC sem análise e comparação adequada entre os custos totais de propriedade das soluções identificadas em desacordo com art. 12, inciso III, da IN SLTI/MP 4/2014; e sem avaliação adequada do quantitativo do esforço em horas e complexidade dos serviços especializados definidos em UST, em desacordo com art. 16, inciso II, da IN SLTI/MP 4/2014 c/c com a Lei 8.666/1993, inciso IX, art. 6º, alínea f; e na condição de fiscal requisitante do contrato 14/2017, por autorizar as emissões da ordem de fornecimento de bens e aprovar os respectivo termos de aceite definitivo em contração com sobrepreço;
269.2.6.	Sr. Helder Mota Gomes, CPF XXX.866.741-XX, na condição de integrante administrativo da contratação do MI, por elaborar pesquisa de preços deficiente utilizada para fundamentar a viabilidade econômica da adesão a ata de registro de preços 1/2017 do MEC em afronta ao art. 15, inciso V e §1º da Lei 8.666/1993 e à jurisprudência do TCU; e na condição de gestor do contrato 14/2017, por autorizar as emissões da ordem de fornecimento de bens e aprovar os respectivos termos de aceite definitivo em contração com sobrepreço; e
269.2.7.	XYS Tecnologia Ltda., CNPJ 10.383.485/0001-01, por assinar contrato com a Administração Pública e emitir faturas a ele correspondentes contendo valores com indícios de superfaturamento após ter-se sagrado vencedora de certame;
269.3.	realizar a audiência dos responsáveis abaixo, com fundamento nos arts. 10, § 1º, e 12, incisos I e III, da Lei 8.443/1992 c/c o art. 202, incisos I e III, do RI/TCU, para que, no prazo de quinze dias, apresentem razões de justificativa quanto às respectivas condutas que propiciaram a ocorrência das seguintes irregularidades:
269.3.1.	Sr. Mauricio Bucciolli Guernelli, CPF XXX.827.138-XX:
269.3.1.1. na condição integrante requisitante da contratação, por elaborar o ETP do FNDE utilizado para fundamentar a viabilidade econômica da contratação na condição de partícipe do PE SRP 1/2017 do MEC sem análise e comparação adequada entre os custos totais de propriedade das soluções identificadas em desacordo com art. 12, inciso III, da IN SLTI/MP 4/2014; e sem avaliação adequada do quantitativo do esforço em horas e complexidade dos serviços especializados definidos em UST, em desacordo com a Lei 8.666/1993, inciso IX, art. 6º, alínea f;
269.3.1.2. na condição de Diretor de Tecnologia do FNDE, por manifestar, junto ao órgão gerenciador, interesse em participar do registro de preços sem formalização adequada e sem aprovação da autoridade competente, em desacordo com art. 6º, incisos I e II, do Decreto 7.892/2013;
269.3.2.	Sra. Natércia Cristiane Mendes de Souza, CPF XXX.012.301-XX, na condição de integrante técnica da contratação, por elaborar o ETP do FNDE utilizado para fundamentar a viabilidade econômica da contratação na condição de partícipe do PE SRP 1/2017 do MEC sem análise e comparação adequada entre os custos totais de propriedade das soluções identificadas em desacordo com art. 12, inciso III, da IN SLTI/MP 4/2014, e sem avaliação adequada do quantitativo do esforço em horas e complexidade dos serviços especializados definidos em UST, em desacordo com a Lei 8.666/1993, inciso IX, art. 6º, alínea f; 
269.3.3.	Sr. Camilo Mussi, CPF XXX.977.468-XX:
269.3.3.1. na condição integrante requisitante da contratação, por elaborar o ETP do Inep utilizado para fundamentar a viabilidade econômica da contratação da adesão a ata de registro de preços PE SRP 1/2017 do MEC sem análise e comparação adequada entre os custos totais de propriedade das soluções identificadas, em desacordo com art. 12, inciso III, da IN SLTI/MP 4/2014; e sem avaliação adequada do quantitativo do esforço em horas e complexidade dos serviços especializados definidos em UST, em desacordo com a Lei 8.666/1993, inciso IX, art. 6º, alínea f;
269.3.3.2.	na condição de Diretor de Tecnologia e Disseminação de Informações Educacionais do Inep, por manifestar, junto ao órgão gerenciador e fornecedor beneficiário, interesse em adesão à ata de registro de preços sem realizar pesquisa de preço que comprovasse a vantajosidade da adesão, em desacordo com art. 22, do Decreto 7.892/2013.
269.3.4.	Sr. Carlos Roberto Porfírio Júnior, CPF XXX.978.318-XX, na condição de integrante técnico da contratação, por elaborar o ETP do Inep utilizado para fundamentar a viabilidade econômica da contratação da adesão a ata de registro de preços do PE SRP 1/2017 do MEC sem análise e comparação adequada entre os custos totais de propriedade das soluções identificadas em desacordo com art. 12, inciso III, da IN SLTI/MP 4/2014, e sem avaliação adequada do quantitativo do esforço em horas e complexidade dos serviços especializados definidos em UST, em desacordo com a Lei 8.666/1993, inciso IX, art. 6º, alínea f;  
269.4.	 determinar ao Fundo Nacional de Desenvolvimento da Educação, com fundamento no art. 250, inciso II, do RI/TCU, que se abstenha de celebrar contrato com base na ata de registro de preços decorrente do PE SRP 1/2017, informando ao TCU, em 15 (quinze) dias, as medidas adotadas; 
269.5. determinar ao Ministério da Educação, com fundamento no art. 250, inciso II, do RI/TCU, que se abstenha de permitir a adesão de órgãos não partícipes (caronas) à Ata de Registro de Preços decorrente do PE SRP 1/2017, informando ao TCU, em 15 (quinze) dias, as medidas adotadas;
269.6.	 com fundamento no artigo 71, inciso IX, da Constituição Federal, c/c artigo 45 da Lei 8.443, de 1992, assinar prazo de quinze dias para que o Ministério da Educação anule a Ata de Registro de Preços 1/2017 pactuada com a empresa XYS Tecnologia Ltda., informando ao TCU as medidas adotadas;
269.7.	 determinar ao Ministério da Educação, com fundamento nos arts. 71, IX, da Constituição Federal e 45 da Lei 8.443/1992, c/c art. 251 do Regimento Interno/TCU, abstenha-se de renovar o Contrato 21/2017, celebrado com a empresa XYS Tecnologia Ltda., informando ao TCU, em 15 (quinze) dias, as medidas adotadas;
269.8.	 determinar ao Ministério da Educação, com fundamento no art. 250, inciso II, do RI/TCU, para que nas próximas aquisições de licenças de software, seja incluída, entre as cláusulas do edital, a obrigação de que a futura contratada forneça documentação oficial do fabricante da solução contendo informações que permitam aferir a validade dos produtos adquiridos, como identificador da licença, descrição, quantitativo, part number, modelo, versão, data de validade, indicador se está incluído o direito à atualização, garantia e suporte técnico, período da garantia e preço praticado, informando ao TCU, em 15 (quinze) dias, as medidas adotadas;
269.9.	 determinar ao Ministério da Integração Nacional, com fundamento nos arts. 71, IX, da Constituição Federal e 45 da Lei 8.443/1992, c/c art. 251 do Regimento Interno/TCU, abstenha-se de renovar o Contrato 21/2017, celebrado com a empresa XYS Tecnologia Ltda., informando ao TCU, em 15 (quinze) dias, as medidas adotadas;
269.10. dar ciência ao Ministério da Educação que o ateste no recebimento das licenças da solução contratada, as quais não eram perpétuas, ocorreu em desacordo com o art. 2º, inciso XXIII, da IN SLTI 4/2014;
269.11. encaminhar cópia do acórdão que vier a ser prolatado ao Ministério da Educação, ao Fundo Nacional de Desenvolvimento da Educação, ao Instituto Nacional de Estudos e Pesquisas Educacionais Anísio Teixeira e ao Ministério da Integração Nacional, comunicando o inteiro teor do acórdão, incluindo os relatórios e os votos, que poderão ser obtidos no dia seguinte ao de sua oficialização, por meio de consulta ao endereço www.tcu.gov.br/acordaos;
269.12.	dar conhecimento do teor deste relatório à Secretaria de Controle Externo da Educação deste Tribunal e à Secretaria de Fiscalização de Infraestrutura Portuária e Ferroviária; e
269.13.	apensar os presentes autos ao processo de tomada de constas especial que vier a ser autuado, na forma prevista no art. 41 da Resolução-TCU 259/2014."
	É o relatório.

Rodrigo de Araújo Freitas Resende (OAB/DF 18.683), Ricardo Barreto de Andrade (OAB/DF 32.163), Izabela Pacheco Telles (OAB/SP 368.195) e outros representando a XYS Tecnologia Ltda.; Diego Silva Abreu representando o Ministério da Educação.

Não atuou.

REPRESENTAÇÃO. ATA DE REGISTRO DE PREÇOS DO MEC. INDÍCIOS DE SOBREPREÇO NA CONTRATAÇÃO DE SOLUÇÃO DE GERENCIAMENTO DE TI. MEDIDA CAUTELAR. SUSPENSÃO DE CONTRATOS DO MEC E DO MI, DE PROCEDIMENTOS PARA CELEBRAÇÃO DE CONTRATO PELO FNDE E DE NOVAS ADESÕES À ATA DE REGISTRO DE PREÇOS. OITIVAS. CONFIRMAÇÃO DAS IRREGULARIDADES. INSTAURAÇÃO DE TCE. ANULAÇÃO DA ATA DE REGISTRO DE PREÇOS E DOS CONTRATOS DO MEC E DO MI. OUTRAS DETERMINAÇÕES. CIÊNCIA.

REPRESENTAÇÃO (REPR)

Secretaria de Fiscalização de Tecnologia da Informação - Sefti.

Esta representação da Secretaria de Fiscalização de Tecnologia da Informação - Sefti trata de possíveis irregularidades no pregão eletrônico para registro de preços 1/2017 (PE SRP 1/2017) , promovido pelo Ministério da Educação - MEC, com participação do Fundo Nacional de Desenvolvimento da Educação - FNDE e adesão do Ministério da Integração Nacional - MI.
O certame objetivou o fornecimento de solução de gerenciamento, verificação e análise de desempenho digital dos serviços, negócios, aplicações e infraestrutura de tecnologia da informação - TI, associado à prestação de serviços de suporte técnico. O valor global estimado foi de R$ 57 milhões e a licitação foi vencida pela XYS Tecnologia Ltda., com proposta de R$ 49,8 milhões, que poderia resultar em contratações totais da ordem de R$ 300 milhões, se realizadas as adesões previstas. 
Com base no certame, dois ajustes foram assinados: o contrato 21/2017, pelo MEC, no valor de R$ 17,5 milhões e com execução financeira de R$ 13,7 milhões, e o contrato 14/2017, de R$ 13,2 milhões, com o MI.
As irregularidades constatadas pela equipe técnica do TCU, em breve síntese, foram as seguintes: (i)  deficiências nas pesquisas de preço que fundamentaram a licitação; (ii) sobrepreço no valor adjudicado das licenças dos softwares e dos serviços de assistência técnica e garantia; (iii)  sobrepreço nos serviços especializados com métrica unidade de serviço técnico - UST; (iv)  pagamentos superfaturados; e (v)  atestação e recebimento irregular das licenças de softwares.
Diante da gravidade das irregularidades, o Tribunal, cautelarmente, determinou: (i) ao MEC que procedesse à suspensão de novas adesões à ata de registro de preços decorrente do PE SRP 1/2017 - MEC; (ii) ao FNDE que não desse prosseguimento à contratação originada daquele certame; e (iii) ao MI e ao MEC que suspendessem a execução de seus contratos. Também foram determinadas as oitivas das unidades jurisdicionadas e da empresa contratada, matéria objeto de apreciação nesta fase processual.  
Vale citar que as determinações cautelares foram impugnadas por agravo interposto pela XYS Tecnologia Ltda., rejeitado, e os comandos foram mantidos pelo Acórdão 1906/2017-TCU-Plenário.
As análises de mérito da Sefti, uníssonas, foram pela rejeição dos argumentos trazidos nas oitivas. Propôs a unidade instrutiva, em conclusão: (i) fixar prazo para anulação da ata de registro de preços decorrente do PE SRP 1/2017-MEC; (ii) determinar a não renovação dos contratos do MEC (contrato 21/2017) e do MI (contrato 14/2017) ; e (iii) converter os autos em tomada de contas especial, para citação de diversos responsáveis do MEC, do MI e da XYS Tecnologia Ltda. Também foram propostas audiências de gestores do FNDE e do Instituto Nacional de Estudos e Pesquisas Educacionais Anísio Teixeira - Inep, em razão de indícios de irregularidades na condução de processos internos voltados à adesão à ata de registro de preços do MEC.
Sem prejuízo das considerações que a seguir registro, e com os ajustes pertinentes, no essencial, acolho e adoto como razões de decidir as conclusões da unidade técnica. 
							II
Na origem das irregularidades apuradas neste processo estão falhas nas pesquisas de preço que fundamentaram a licitação do MEC, além de inconsistências nas justificativas para adesões à ata de registro de preços.
O valor estimado para o PE SRP 1/2017-MEC foi obtido pela média aritmética de três orçamentos recebidos durante a fase de planejamento, em pesquisas feitas exclusivamente com empresas que atuam na área de TI. Os valores foram apresentados pela ISI Informações e Soluções Inovadoras (R$ 63.548.000,00) , XYS Interatividade e Tecnologia (R$ 53.773.380,00) e PPN Tecnologia (R$ 56.193.900,00) .
A Instrução Normativa IN SLTI 5/2014, da Secretaria de Logística e Tecnologia da Informação do Ministério do Planejamento, ao dispor sobre o procedimento administrativo para realização de pesquisa de preços com vistas à aquisição de bens e contratação de serviços, estabelece as seguintes fontes de informação a serem consideradas: (i) painel de preços (paineldeprecos.planejamento.gov.br) ; (ii) contratações similares de outros entes públicos, em execução ou concluídos nos 180 dias anteriores à data da pesquisa de preços; (iii) pesquisa publicada em mídia especializada, sítios eletrônicos especializados ou de domínio amplo; e (iv) pesquisa com os fornecedores, desde que as datas das pesquisas não se diferenciem em mais de 180 dias.
A ausência de diversificação das fontes de pesquisa, contrária à jurisprudência desta Corte (acórdãos 965, 1.445/2015 e 2.637/2015 do Plenário) e ao normativo da SLTI, levou à superestimação do orçamento-base da licitação. 
Para demonstrar a inadequação dos preços, a Sefit buscou referências de licitações públicas, como, por exemplo, o PE SRP 7/2014, realizado em 10/3/2014, tendo o próprio FNDE como órgão gerenciador e o MEC como participante, o PE 36/2015 do Banco Central do Brasil (BCB) , o PE 74/2016 do Banco Regional de Brasília - BRB e o PE 747/2016 da Companhia de Tecnologia de Informação e Comunicação do Paraná - Celepar. Também foram apresentados os custos do PE 78/2017, realizado em 19/12/2017 pelo Tribunal Superior Eleitoral, e até de licitação internacional feita pelo Banco de Previsión Social do Uruguai. 
Há de se reconhecer que os paradigmas não permitem comparação direta e imediata com o certame do MEC. No entanto, primeiro há de ser considerado que a unidade técnica realizou detalhados ajustes para permitir o cotejo dos preços. Além disso, e aqui está o aspecto principal a ser avaliado, é que existe vultosa disparidade entre os valores do PE SRP 1/2017-MEC e aqueles registrados em outros certames públicos.
O PE SRP 1/2017-MEC, quando considerados o preço de aquisição das licenças (itens 1 e 2) , os serviços de suporte e garantia da solução (itens 3 e 4) e a instalação (item 5) , é 800% mais caro do que o item 1 do PE SRP 7/2014, lançado pelo FNDE e com participação do MEC. Mais ainda. Levando em conta que no PE SRP 1/2017-MEC, apesar da aquisição das licenças, toda a operação da ferramenta seria feita por meio de serviços previstos em outro item, inclusive a instalação dos agentes de monitoramento, a diferença entre os preços dos pregões aumentaria para mais de 2.900%.
Apesar de não serem idênticos os objetos, eis que no PE SRP 7/2014 não seriam adquiridas as licenças, mas apenas contratados os serviços de monitoramento e gerenciamento do desempenho, cabendo à contratada o fornecimento do software enquanto durasse o contrato, é forçoso observar que há equivalência evidente entre as finalidades e os benefícios auferidos pela Administração Pública nas duas contratações. Há, não obstante, expressiva diferença entre os preços dos certames.
Diligências da Sefti também permitiram comparar o certame do MEC com o pregão eletrônico PE 36/2015, realizado em 9/6/2015 pelo Banco Central do Brasil. A unidade instrutiva verificou que o valor unitário para licenças do software Dynatrace AppMon foi 1.560% mais alto no registro de preços do MEC. Enquanto o Ministério da Educação adjudicou o item 2 do PE SRP 1/2017-MEC pelo preço unitário de R$ 38.250,00, o Bacen pagou R$ 2.304,04 para o mesmo produto. Consideradas as 357 licenças previstas pelo MEC, o sobrepreço exclusivamente em relação às licenças (item 2 do PE SRP 1/2017-MEC) é de R$ 12,7 milhões.
Para evidenciar a completa inadequação dos preços praticados pelo MEC, também merecem citação algumas informações relacionadas ao PE 78/2017 do TSE. A despeito dos estudos iniciais voltados à adesão ao PE SRP 1/2017-MEC, em razão da determinação cautelar do TCU que suspendera novas adesões à ata de registro de preços do Ministério da Educação, o TSE decidiu lançar sua própria licitação. O certame foi adjudicado à Dynatrace Brasil, fabricante do software adquirido pelo MEC em seu pregão (AppMon) , pelo preço total de R$ 765.477,77. O valor unitário contratado para cada agente a ser instalado, incluído serviço de suporte por 48 meses, seria de R$ 11.245,54. No caso do MEC, incluindo o valor do suporte pelo mesmo período, o preço unitário de cada agente do software seria R$ 92.138,86, diferença superior a 719%.
Um aspecto a ser destacado em relação à contratação do TSE diz respeito à diferença entre o preço inicialmente ofertado pela vencedora da licitação e aquele efetivamente contratado. A Dynatrace Brasil apresentou oferta inicial superior a R$ 7 milhões, mas esse valor foi reduzido, a partir da disputa no certame, para R$ 765.477,77. Essa proposta, questionada pelo TSE, teve sua exequibilidade expressamente atestada pela empresa.
Outros certames endossam as conclusões acima expostas. Pela pertinência, reproduzo a seguir, a partir de informações destacadas na instrução da Sefti, um resumo do quadro de aquisições públicas do produto Dynatrace AppMon em datas que antecederam ao PE SRP 1/2017-MEC. Nessa tabela é importante destacar que, ante os ajustes pertinentes, permitiu-se à Sefit comparar preços do software de monitoramento com e sem os serviços de suporte:
	Certame
	Organização
	Data
	Suporte
	Preço unitário

	36/2015
	Banco Central do Brasil (BCB) 
	9/6/2015
	à parte
	R$ 2.304,04 (Java) 

	747 2016
	Companhia de Tecnologia da Informação e Comunicação (Celepar/PR) 
	21/9/2016
	2 anos
	R$ 6.240,00 (Java) 
R$ 3.500,00 (PHP) 

	243/2016
	Banco de Previsión Social (Uruguai) 
	15/11/2016
	1 ano
	R$ 3.825,65 (Java) (US$ 1.173,08) 

	74/2016
	Banco de Brasília (BRB) 
	8/12/2016
	2 anos
	R$ 3.451,55 (Java) 

	1/2017
	MEC 
	16/1/2017
	à parte
	R$ 50.109,50 (suporte à parte) 
R$ 60.616,84 (1 ano de suporte incluído) 
R$ 71.124,18 (2 anos de suporte incluídos) 
R$ 92.138,86 (4 anos de suporte incluídos) 

Diante do exposto, dois aspectos ficam evidentes: a exorbitância dos preços assumidos pelo MEC e a inadequação de sua estratégia de sustentar uma contratação, com potencial de alcançar R$ 300 milhões, tendo por base apenas três cotações com empresas fornecedoras.
Em relação às justificativas do MI para adesão à ata, as análises da Sefti demonstraram ser improcedente a alegação de que aquele Ministério teria buscado, sem sucesso, referências de preços em outras instituições públicas, pois o MI somente enviou e-mails para levantar preços de contratações públicas depois de já haver solicitado adesão à ata do MEC.
Posto isso, as justificativas trazidas em oitiva, invariavelmente voltadas a contestar os paradigmas utilizados pela Sefti e não a legitimar os preços praticados, não podem ser acolhidas. 
A unidade instrutiva afastou a argumentação da contratada de que o PE SRP 1/2017-MEC teria contemplado a aquisição de dois produtos distintos, enquanto o PE SRP 36/2015-BCB apenas de um. Além da inviabilidade técnica de implantação simultânea de dois produtos em um mesmo servidor para monitorar as mesmas tecnologias, as análises demonstraram que nenhum dos relatórios de implantação confirmou a alegada instalação dos dois softwares (Dynatrace - versão 6.5 e Managed - Ruxit) nos mesmos servidores para monitorar a mesma aplicação.
No tocante ao PE SRP 7/2014 do FNDE, o MEC apresentou comparações que o levaram a concluir pela regularidade dos preços que adotou no PE SRP 1/2017-MEC. No entanto, ao apontar falhas técnicas naquela comparação, a Sefti ajustou os parâmetros de cada certame e acabou por demonstrar que o registro de preços do MEC apresentou custo total R$ 130 milhões superior ao do FNDE. Nessa análise, marcante para evidenciar a inadequação dos valores assumidos pelo MEC, foram realizados ajustes metodológicos que aperfeiçoaram a comparação, eis que promoveram adequações nos quantitativos e nos objetos confrontados, atualizaram os valores e levaram em conta variações cambiais.  
A diferença entre os quantitativos de serviços especializados também foi analisada pela unidade técnica e não invalida como referência o PE SRP 7/2014 do FNDE, porque há indícios de que o total de unidades de serviço técnico - UST registrado na licitação do MEC foi superestimado. Ao lado da ausência de estudos ou memórias de cálculo que atestem os quantitativos de UST, a Sefit constatou a medição de serviços em quantidade dezesseis vezes superior à efetivamente demandada. O quadro 13 da instrução da unidade, transcrito no relatório que acompanha este voto, demonstra superestimação das medições em quatro diferentes ordens de serviço, com atestações totais de 3.840 UST, quando a dedicação integral do número de profissionais habilitados implicaria efetiva execução de 240 UST.
As alegações que buscam legitimar os quantitativos atestados a partir da necessidade de atividades complementares aos serviços, como planejamento e confecção de relatórios, ainda que plausíveis, não permitem reconhecer medições em quantidades substancialmente superiores às que envolvem a efetiva prestação dos serviços.
Outro item contratado para o qual restou comprovada a ocorrência de sobrepreço diz respeito aos serviços de suporte técnico. Como detalhado pela Sefit, o valor que o MEC desembolsaria em um ano por esse serviço seria de R$ 2.542.776,00, ao passo que o BCB pagou R$ 1.297.996,26 pela solução completa, incluindo 150 licenças do mesmo software, instalação, treinamento, suporte e garantia por três anos.
Para instalação do software Dynatrace AppMon, enquanto o PE SRP 1/2017-MEC adotou preço unitário de R$ 150 mil, os valores adotados nas licitações do BCB (PE 36/2015) , TSE (PE 78/2017) e Celepar (PE 27/2017) , para implantação da mesma aplicação, foram de R$ 97.748,31, R$ 79.500,00 e R$ 30.000,00, respectivamente.
Diante dos valores registrados em licitações públicas, possuem baixa substância probatória e, portanto, em nada afastam aqueles referenciais de preços, as declarações da empresa contratada e da fabricante do software de que o preço das licenças no PE 36/2015 - BCB seria inferior ao de mercado. Aliás, diante dos valores praticados pela Dynatrace Brasil na contratação originada do PE 78/2017 do TSE, nos mesmo patamares daqueles contratados pelo BCB, chegam mesmo a ser contraditórias tais alegações. 
Nesse mesmo ponto, para validar os preços defendidos pela contratada e pela fabricante, a unidade instrutiva solicitou comprovação por meio de documentos fiscais, mas tais elementos de prova não foram fornecidos.
Destarte, com o endosso dos demais referenciais apresentados, considerando que, no caso do pregão do BCB, havia como identificar, separadamente, o preço das licenças e o preço do suporte técnico, tenho por adequada e tecnicamente consistente a metodologia da Sefti de adotar esse referencial para cálculo do sobrepreço. 
Diferentemente do que foi alegado pela empresa contratada, não se trata de utilizar referência única para cálculo de débito. Trata-se, de outra forma, depois de comprovada por diversos parâmetros a completa inadequação dos preços praticados no PE SRP 1/2017-MEC, de escolher o paradigma mais próximo e que permita correlações mais diretas e objetivas; é decisão técnica coerente e que favorece o exercício do contraditório.
Realizados os ajustes pertinentes para permitir adequada comparação, consoante detalhado no quadro 9 da instrução da Sefti, também reproduzido no relatório que antecedeu este voto, o sobrepreço referente a licenças, suporte técnico, garantia e instalação é de R$ 21,8 milhões. Para itens equivalentes, o PE SRP 1/2017-MEC soma R$ 23,76 milhões, enquanto os preços unitários do PE 36/2015 - BCB retornariam valor total de R$ 1,93 milhão. Em termos percentuais, a diferença supera 1.100%.
Outra grave falha descrita pela Sefti diz respeito à atestação e recebimento irregular das licenças de software. Embora contratualmente previstas estas como perpétuas, o coordenador-geral de Infraestrutura do MEC atestou o recebimento e autorizou o pagamento de mais de R$ 9 milhões para licenças utilizadas no software AppMon que não eram vitalícias. Apesar de serem insuficientes as justificativas apresentadas por aquele Ministério e pela empresa contratada, considerando que a situação foi solucionada após a ação deste Tribunal, tenho por bastante a proposta de determinação consignada pela unidade instrutiva no sentido de que sejam exigidos, nas próximas aquisições de licenças de software, documentos oficiais do fabricante da solução contendo informações que permitam aferir a validade dos produtos adquiridos.
III
Ante tais constatações, a anulação da PE 01/2017 - MEC é medida que se impõe. 
Da mesma forma, os contratos celebrados pelo MEC e pelo MI em decorrência desse certame não devem ter continuidade.  
Apesar de ser avançada a execução financeira dos contratos decorrentes do PE SRP 1/2017, sobretudo daquele firmado pelo MEC (contrato 21/2017) , a expressiva diferença entre os valores praticados e os referenciais de mercado expressos por outras licitações públicas, invariavelmente com prejuízo da Administração Pública, demonstra que o prosseguimento da execução financeira pode implicar dano ainda maior ao erário.
Além disso, os softwares adquiridos já foram instalados e pagos, razão por que a anulação dos contratos sequer importaria na impossibilidade de utilização das ferramentas, mas apenas obstaria a emissão de ordens de serviço relativas aos serviços técnicos associados, que também apresentam preços superiores aos das referências buscadas pela Sefti.
Da mesma forma, no caso do MI, tendo em vista que as licenças já foram adquiridas e pagas, a suspensão do contrato 14/2017 teria efeitos concretos na realização dos serviços de controle e de suporte associados.
Por isso, em substituição à proposta da unidade técnica de determinar que o MEC e o MI não renovem seus contratos, diante da gravidade das irregularidades, do risco de dano ao erário na conservação dos ajustes e da ausência de elementos que configurem prejuízo à Administração com a descontinuidade dos objetos remanescentes, proponho fixar prazo para que o MEC anule o contrato 21/2017 e o MI, o contrato 14/2017.
Em acréscimo, em face dos pagamentos já feitos, devem ser adotadas medidas para ressarcimento do prejuízo causado ao erário.
O MEC adquiriu 242 agentes do software Dynatrace AppMon por meio do contrato 21/2017 e, no dia 11/5/2017, pagou nota fiscal de R$ 12.126.500,00. Também foram demandados e pagos os respectivos serviços de instalação, no valor de R$ 150.000,00, em 25/5/2017.
O MI, por meio do contrato 14/2017, adquiriu 51 agentes do software Dynatrace AppMon e, no dia 4/7/2017, pagou R$ 4.820.750,00. 
Outra evidência de superfaturamento está consubstanciada no pagamento do "Serviço de Implantação da Verificação da Performance Digital", demandado pelo MEC no âmbito do contrato 21/2017 e executado por meios das OS 3-6-9-13/2017. Nesse caso, restou configurado o superfaturamento em face da superestimação de quantitativos medidos, eis que apenas comprovado o quantitativo de 240 UST do total de 3.840 UST atestados pelo MEC. O superfaturamento resultante foi de R$ 1.042.000,00.
Em conclusão, descontados os valores considerados regulares, obtidos a partir do PE 36/2015 - BCB, os indícios de superfaturamento podem ser resumidos pela tabela a seguir:
	Unidade
	Superfaturamento (R$) 

	Ministério da Educação
	12.441.986,56

	Ministério da Integração Nacional
	 4.482.056,51

	Total
	16.924.043,07

Afastadas as justificativas dos responsáveis, e diante da consistência das análises técnicas que apontam vultosas diferenças entre os referenciais de mercado utilizados pela Sefti e os preços praticados nas contratações do MEC e do MI, considero que os elementos fáticos e jurídicos destes autos caracterizam indício de dano ao erário e determinam a instauração do processo de tomada de contas especial.
Acolho, portanto, a proposta da unidade técnica de conversão deste processo em tomada de contas especial, autorizadas, desde logo, as citações dos gestores da área de tecnologia da informação do MEC e do MI, como também da XYS Tecnologia Ltda., nos termos detalhados na instrução à peça 219 e resumidos no quadro a seguir:
	Responsáveis
	Contrato
	Data do Pagamento
	Valor (R$) 

	Luiz Carlos da Silva Ramos (ex-diretor de TI do MEC) , Paulo Roberto de Souza Lemos (ex-coordenador-geral de TI do MEC) , José Eduardo Mendonça Júnior (ex-coordenador-geral de TI do MEC) e XYS Tecnologia Ltda.
	21/2017
	11/5/2017
	11.347.734,87

			25/5/2017
	52.251,69

			16/6/2017
	694.680,00

			19/7/2017
	43.417,50

			19/7/2017
	43.417,50

			26/7/2017
	260.505,00

	Ulisses Cavalcanti Martins Lino Silva (atuação no estudo técnico preliminar e na elaboração do termo de referência do MI) , Henrique Nixon Souza da Silva (ex-coordenador-geral de TI do MI) , Helder Mota Gomes (ex-coordenador de TI do MI e XYS Tecnologia Ltda.
	14/2017
	4/7/2017
	 4.482.056,51

Por último, faço referência às análises da Sefit sobre as falhas constatadas no planejamento interno do FNDE e do Instituto Nacional de Estudos e Pesquisas Educacionais Anísio Teixeira - Inep que visavam à adesão à ata de registro de preços do MEC. 
O FNDE não demonstrou ter realizado adequadas análise e comparação entre os custos totais de propriedade dos serviços de monitoramento e gerenciamento de soluções de TI. Também não realizou avaliação do esforço em horas e da complexidade dos serviços especializados definidos em UST e ainda utilizou como referência o preço estimado do PE SRP 7/2014-FNDE (R$ 19 milhões) em vez do valor adjudicado na parcela específica do FNDE (R$ 3,7 milhões) . Em acréscimo, a adesão daquele Fundo à ata de registro de preços do MEC ocorreu sem formalização adequada e sem autorização prévia da autoridade competente. O estudo técnico preliminar, que deveria subsidiar a decisão pela adesão, só veio a ser anexado ao processo de planejamento da contratação quatro meses após a realização do pregão do MEC.
No caso do Inep, a despeito da materialidade do valor total da contratação (R$ 26.035.531,50) , também não houve adequadas análise e comparação entre os custos totais de propriedade dos serviços de monitoramento e gerenciamento de soluções de TI. Além disso, não foi comprovada a realização de pesquisa de preço que atestasse a vantagem da adesão ao PE SRP 1/2017-MEC, e o estudo técnico preliminar foi concluído 14 dias após o pedido de adesão ao MEC. Em acréscimo, sequer constou do processo administrativo interno o termo de referência que deveria sustentar a adequação técnica do objeto para as necessidades do Inep. 
Nesse contexto, acolho as propostas da Sefit de audiência dos responsáveis do FNDE e do Inep listados na instrução à peça 219, reproduzida no relatório que precedeu este voto.
A responsável XYS Tecnologia Ltda. autuou em fevereiro deste ano, petição requerendo a juntada de 03 (três) pareceres, contendo exame das instruções realizadas pela Secretaria de Fiscalização de Tecnologia da Informação - Sefti deste Tribunal.
Em suma, os citados pareceres apresentaram diversos quesitos e argumentações na tentativa de demonstrar, como ponto principal, a inexistência de sobrepreço ou superfaturamento envolvendo os contratos celebrados com o MEC e o Ministério da Integração Nacional, antes por mim examinados.
 Registro, inicialmente, que inexiste na processualística deste Tribunal possibilidade de o responsável apresentar contestação após o pronunciamento da unidade técnica.
Fosse assim, o processo nunca chegaria ao seu desiderato, porque a cada manifestação técnica os responsáveis viriam ao processo para contestá-la.
Ademais, a matéria abordada nos supracitados pareceres foi exaustivamente examinada pela Sefti, sendo que não há inovação que mereça reexame desta relatora.
Acresço que, diferentemente do apresentado pelos pareceres, as instruções da Sefti demonstraram, técnica e matematicamente, todas as imensas diferenças de preços praticadas nos contratos firmados com o MEC e o MI em comparação com preços referenciais de mercado, caracterizando, inexoravelmente, fortes e robustos indícios de graves danos aos cofres públicos.
Relembro, por derradeiro, que o teor dos referidos pareceres será sopesado juntamente com as alegações de defesa de todos os responsáveis arrolados nestes autos, na fase própria da instrução processual.
Por último, a responsável XYS Tecnologia Ltda. solicitou, em 12/3/2019, a retirada de pauta deste processo.
Argumentou que os mencionados pareceres também foram juntados ao TC Processo 025.407/2017-1, "que tem por objeto a análise de diversas questões conexas e semelhantes às debatidas nestes autos", sendo que, o ministro-relator Augusto Nardes restituiu o processo à Sefti para análise da documentação.
Dessa forma, requereu reinstrução do processo pela unidade técnica.
Não há como acolher tal pleito.
Relembro à peticionária que o relator preside a instrução do processo nos termos do art. 11 da Lei 8.443/1992, com independência e formando seu juízo baseado nos elementos acostados aos autos.
Respeitando o posicionamento adotado no outro processo indicado, esta relatora já formou convencimento sobre o acerto da proposta da Sefit, baseada em profundo e minudente exame técnico, não abalado pelos retromencionados pareceres, conforme expus anteriormente.
	Ante o exposto, em linha com as conclusões da Sefit, VOTO por que seja adotada a minuta de deliberação que submeto a este Colegiado.
TCU, Sala das Sessões Ministro Luciano Brandão Alves de Souza, em 13 de março de 2019.
ANA ARRAES 
Relatora